---
title: "flat_first.Rmd for working package"
output: html_document
editor_options: 
  chunk_output_type: console
---

<!-- Run this 'development' chunk -->
<!-- Store every call to library() that you need to explore your functions -->

```{r development, include=FALSE}
library(testthat)
```

<!--
 You need to run the 'description' chunk in the '0-dev_history.Rmd' file before continuing your code there.

If it is the first time you use {fusen}, after 'description', you can directly run the last chunk of the present file with inflate() inside.
--> 

```{r development-load}
# Load already included functions if relevant
pkgload::load_all(export_all = FALSE)
```


# Utilitaires internes
```{r function}
#' Opérateur défaut: `x %||% y`
#' 
#' @keywords internal
#' @noRd
#' @export
`%||%` <- function(a, b) if (is.null(a)) b else a
```

## sanitize_schema
```{r function}
#' Nettoyer un nom de schéma SQL (A–Z a–z 0–9 _)
#'
#' @param schema Chaîne de caractères
#' @return Chaîne nettoyée contenant uniquement : A–Z, a–z, 0–9 et _
#' @keywords internal
#' @noRd
#' @export 
sanitize_schema <- function(schema) {
  gsub("[^A-Za-z0-9_]", "", schema)
}
```

## connect_pg
```{r function}
#' Connexion PostgreSQL depuis un fichier YAML
#'
#' Le YAML peut contenir les clés en racine (host, port, dbname/database,
#' user/username, password/pwd, sslmode) ou sous un nœud parmi
#' `postgres`, `default`, `db`, `database`.
#'
#' @param yaml_path Chemin vers le fichier YAML
#'
#' @return Un objet `DBIConnection`
#'
#' @examples
#' \dontrun{
#' con <- connect_pg("path/to/config.yml")
#' DBI::dbDisconnect(con)
#' }
#' @keywords internal
#' @noRd
#' @export
connect_pg <- function(yaml_path) {
  cfg <- yaml::read_yaml(yaml_path)
  src <- cfg
  for (node in c("postgres", "default", "db", "database")) {
    if (is.list(cfg[[node]])) { src <- cfg[[node]]; break }
  }
  host     <- src$host
  port     <- src$port     %||% 5432
  dbname   <- src$dbname   %||% src$database
  user     <- src$user     %||% src$username
  password <- src$password %||% src$pwd
  sslmode  <- src$sslmode  %||% "prefer"

  if (any(vapply(list(host, dbname, user, password), is.null, logical(1)))) {
    stop("YAML incomplet : host, dbname, user, password sont requis.", call. = FALSE)
  }

  DBI::dbConnect(
    RPostgres::Postgres(),
    host = host, port = port, dbname = dbname,
    user = user, password = password, sslmode = sslmode
  )
}
```


## définit titre graph
```{r function}
#' @keywords internal
#' @noRd
#' @export
.aspe_fetch_meta_and_titles <- function(con, schema = "qe",
                                       station = NULL,
                                       code_point_prelevement_aspe = NULL,
                                       default_title_suffix = "",
                                       default_subtitle_prefix = "Synthèse réalisée le ") {
  schema_safe <- sanitize_schema(schema)
  tbl_sta     <- sprintf('"%s".aspe_stations', schema_safe)

  if (!is.null(station)) {
    meta_sql <- glue::glue("
      SELECT 
        code_station, libelle_station,
        code_point_prelevement_wama, libelle_point_prelevement_wama
      FROM {tbl_sta} s
      WHERE s.code_station = $1
      LIMIT 1;
    ")
    meta <- DBI::dbGetQuery(con, meta_sql, params = list(station))
  } else if (!is.null(code_point_prelevement_aspe)) {
    meta_sql <- glue::glue("
      SELECT 
        code_station, libelle_station,
        code_point_prelevement_wama, libelle_point_prelevement_wama
      FROM {tbl_sta} s
      WHERE s.code_point_prelevement_aspe = $1
      LIMIT 1;
    ")
    meta <- DBI::dbGetQuery(con, meta_sql, params = list(code_point_prelevement_aspe))
  } else {
    meta <- data.frame()
  }

  # Titre auto
  if (nrow(meta) == 1 && !is.na(meta$code_station) && nzchar(meta$code_station)) {
    titre_auto <- paste0(meta$code_station, " — ", meta$libelle_station)
  } else if (nrow(meta) == 1 &&
             !is.na(meta$code_point_prelevement_wama) && nzchar(meta$code_point_prelevement_wama)) {
    titre_auto <- paste0(meta$code_point_prelevement_wama, " — ", meta$libelle_point_prelevement_wama)
  } else {
    titre_auto <- if (!is.null(station)) station else code_point_prelevement_aspe
  }

  # Suffix éventuel (ex: " — Synthèse IPR")
  if (nzchar(default_title_suffix)) {
    titre_auto <- paste0(titre_auto, default_title_suffix)
  }

  sous_titre_auto <- paste0(default_subtitle_prefix,
                            format(Sys.Date(), "%d/%m/%Y"),
                            " par Eaux & Vilaine")

  list(
    meta = meta,
    titre_auto = titre_auto,
    sous_titre_auto = sous_titre_auto
  )
}
```





# Plot histogram IPR
```{r function}
#' Histogramme IPR par date d'opération (sécurisé)
#'
#' @param yaml_path Chemin du YAML de connexion Postgres
#' @param station Code Sandre de la station
#' @param annee_debut Année de début
#' @param annee_fin Année de fin
#' @param schema Schéma SQL
#' @param title Titre du graphique
#' @param bar_width Largeur des barres
#' @param n_last Nombre max de campagnes
#' @param exclure_typologies Vecteur des typologies d'opérations à exclure
#'        (défaut = "Incorrecte", les autres typologies sont "Incertaine",
#'        "Non qualifié" et "Correcte")
#'
#' @export
plot_ipr_histogram <- function(
  yaml_path,
  station,
  annee_debut,
  annee_fin  = as.numeric(format(Sys.Date(), "%Y")),
  schema     = "qe",
  title      = "Notes IPR",
  bar_width  = 0.9,
  n_last     = 12,
  exclure_typologies = c("Incorrecte")
){
  require(DBI); require(glue); require(dplyr); require(ggplot2)


  # 1) Connexion

  con <- connect_pg(yaml_path)
  on.exit(try(DBI::dbDisconnect(con), silent = TRUE), add = TRUE)

  schema_safe <- sanitize_schema(schema)
  tbl_ipr  <- sprintf('"%s".aspe_ipr', schema_safe)
  tbl_ops  <- sprintf('"%s".aspe_operations', schema_safe)


  # 2) Requête SQL avec exclusion typologies
# Avant la construction du SQL, préparez le fragment SQL de la clause d'exclusion :
excl_sql <- if (length(exclure_typologies) > 0) {
  quoted <- paste(DBI::dbQuoteString(con, exclure_typologies), collapse = ", ")
  paste0("AND NOT (op.libelle_qualification_operation IN (", quoted, "))")
} else {
  ""   # pas d'exclusion
}
  
  sql <- glue::glue("
    WITH ipr_explicit AS (
      SELECT
        ipr.code_operation,
        ipr.code_station,
        ipr.resultat::double precision AS ipr
      FROM {tbl_ipr} ipr
      WHERE ipr.code_station = $1
        AND (
          ipr.lib_par ~* '(note|score)\\s*ipr'
          OR ipr.lib_par ~* '^ipr$'
        )
    )
    SELECT
      (op.date_operation::timestamptz)::date AS date_op,
      e.ipr AS ipr,
      CASE
        WHEN e.ipr >= 0 AND e.ipr <= 5  THEN 'Très bon'
        WHEN e.ipr >  5 AND e.ipr <= 16 THEN 'Bon'
        WHEN e.ipr > 16 AND e.ipr <= 25 THEN 'Moyen'
        WHEN e.ipr > 25 AND e.ipr <= 36 THEN 'Médiocre'
        WHEN e.ipr > 36                  THEN 'Mauvais'
        ELSE 'Valeur manquante'
      END AS classe
    FROM ipr_explicit e
    JOIN {tbl_ops} op
      ON op.code_operation = e.code_operation
    WHERE EXTRACT(YEAR FROM op.date_operation::timestamptz)
          BETWEEN $2 AND $3
    {excl_sql}
    ORDER BY date_op;
  ")

  df <- DBI::dbGetQuery(
    con,
    sql,
    params = list(station, 
                    annee_debut, 
                    annee_fin)
  )

  if (!nrow(df)) return(invisible(NULL))


  # 3) Préparation & graphique (inchangé)

  df$date_op    <- as.Date(df$date_op)
  df$label_date <- format(df$date_op, "%d/%m/%y")

  if (!is.null(n_last) && is.finite(n_last) && n_last > 0) {
    last_dates <- unique(df$date_op[order(df$date_op, decreasing = TRUE)])[1:n_last]
    df <- df[df$date_op %in% last_dates, , drop = FALSE]
  }

  levels_x <- unique(df$label_date[order(df$date_op)])
  df$label_date <- factor(df$label_date, levels = levels_x, ordered = TRUE)

  levels_classes <- c("Très bon","Bon","Moyen","Médiocre","Mauvais","Valeur manquante")
  df$classe <- factor(df$classe, levels = levels_classes, ordered = TRUE)

  palette <- c(
    "Très bon" = "blue",
    "Bon"      = "green",
    "Moyen"    = "yellow",
    "Médiocre" = "orange",
    "Mauvais"  = "red",
    "Valeur manquante" = "grey70"
  )

  ggplot(df, aes(x = label_date, y = ipr, fill = classe)) +
    geom_col(width = bar_width, color = "black", linewidth = 0.4) +
    scale_fill_manual(values = palette, limits = levels_classes, drop = FALSE) +
    geom_hline(yintercept = c(5,16,25,36), linetype = "dashed", color = "grey40") +
    labs(title = title, x = NULL, y = NULL) +
    theme_bw(base_size = 12) +
    theme(
      panel.grid.minor = element_blank(),
      axis.text.x      = element_text(angle = 90, hjust = 1)
    )
}

```



# Histogramme des effectifs par date / passage
```{r function}
#' Histogramme des effectifs par date / passage
#'
#' @param yaml_path Chemin du YAML de connexion Postgres
#' @param station Code Sandre de la station
#' @param code_point_prelevement_aspe Code aspe de la station (utilisé seulement si Code Sandre de la station n'est pas renseigné)
#' @param annee_debut Année de début
#' @param annee_fin Année de fin
#' @param schema Schéma SQL
#' @param bar_width Largeur des barres
#' @param n_last Nombre max de campagnes
#' @param exclure_typologies Vecteur des typologies d'opérations à exclure
#'        (défaut = "Incorrecte", les autres typologies sont "Incertaine",
#'        "Non qualifié" et "Correcte")
#'
#' @export
plot_effectifs_histogram <- function(
  yaml_path,
  station = NULL,
  code_point_prelevement_aspe = NULL,
  annee_debut,
  annee_fin      = as.numeric(format(Sys.Date(), "%Y")),
  schema        = "qe",
  bar_width     = 0.9,
  only_with_ipr = FALSE,
  n_last        = 12,
  exclure_typologies = c("Incorrecte")   # <- [NOUVEAU PARAMÈTRE]
){

  con <- connect_pg(yaml_path)
  on.exit(try(DBI::dbDisconnect(con), silent = TRUE), add = TRUE)

  schema_safe <- sanitize_schema(schema)
  tbl_lt  <- sprintf('"%s".aspe_liste_taxons', schema_safe)
  tbl_ops <- sprintf('"%s".aspe_operations',  schema_safe)
  tbl_sta <- sprintf('"%s".aspe_stations',    schema_safe)
  tbl_ipr <- sprintf('"%s".aspe_ipr',         schema_safe)


  # 1) Station / CPP

  if (!is.null(station)) {
    filtre_sql <- "st.code_station = $1"
    param1 <- station
  } else if (!is.null(code_point_prelevement_aspe)) {
    filtre_sql <- "st.code_point_prelevement_aspe = $1"
    param1 <- code_point_prelevement_aspe
  } else {
    stop("Veuillez fournir station OU code_point_prelevement_aspe.")
  }


  # 2) Filtre IPR optionnel

  ipr_filter_clause <- if (isTRUE(only_with_ipr)) paste0("
    AND EXISTS (
      SELECT 1 FROM ", tbl_ipr, " ipr
      WHERE ipr.code_operation = op.code_operation
        AND ipr.lib_par = 'IPR'
        AND ipr.resultat IS NOT NULL
    )") else ""


  # 3) SQL complet avec EXCLUSION TYPOLOGIES

excl_clause <- if (length(exclure_typologies) > 0) {
  quoted <- paste(DBI::dbQuoteString(con, exclure_typologies), collapse = ", ")
  glue::glue("AND NOT (op.libelle_qualification_operation IN ({quoted}))")
} else ""


  sql <- glue::glue("
    WITH base AS (
      SELECT
        lt.code_operation,
        ((op.date_operation)::timestamptz)::date AS date_op,
        CASE
          WHEN NULLIF(btrim(lt.numero_passage), '') IS NOT NULL
            THEN 'P' || NULLIF(btrim(lt.numero_passage), '')
          WHEN NULLIF(btrim(lt.type_points), '') IS NOT NULL
            THEN NULLIF(btrim(lt.type_points), '')
          ELSE NULL
        END AS passage,
        NULLIF(btrim(lt.code_lot), '') AS code_lot,
        CASE
          WHEN btrim(lt.effectif_lot) ~ '^[0-9]+$' THEN btrim(lt.effectif_lot)::int
          ELSE 0
        END AS eff

      FROM {tbl_lt} lt
      JOIN {tbl_ops} op
        ON op.code_operation = lt.code_operation
      JOIN {tbl_sta} st
        ON st.code_point_prelevement_aspe = op.code_point_prelevement_aspe

      WHERE {filtre_sql}
        AND EXTRACT(YEAR FROM ((op.date_operation)::timestamptz))
              BETWEEN $2 AND $3
        {ipr_filter_clause}
    {excl_clause}
    ),

    lots_uniques AS (
      SELECT DISTINCT ON (code_operation, date_op, passage, code_lot)
        code_operation, date_op, passage, code_lot, eff
      FROM base
      WHERE passage IS NOT NULL AND code_lot IS NOT NULL
      ORDER BY code_operation, date_op, passage, code_lot
    ),

    sans_code_lot AS (
      SELECT code_operation, date_op, passage, eff
      FROM base
      WHERE passage IS NOT NULL AND code_lot IS NULL
    ),

    unionee AS (
      SELECT code_operation, date_op, passage, eff FROM lots_uniques
      UNION ALL
      SELECT code_operation, date_op, passage, eff FROM sans_code_lot
    )

    SELECT date_op, passage, SUM(eff) AS effectif
    FROM unionee
    GROUP BY date_op, passage
    ORDER BY date_op, passage;
  ")


  # 4) Exécution SQL sécurisée

  df <- DBI::dbGetQuery(
    con,
    sql,
    params = list(
      param1,
      annee_debut,
      annee_fin
    )
  )
  if (!nrow(df)) return(invisible(NULL))


  # 5) Préparation (inchangé)

  df$date_op    <- as.Date(df$date_op)
  df$label_date <- format(df$date_op, "%d/%m/%y")

  if (!is.null(n_last) && is.finite(n_last) && n_last > 0) {
    last_dates <- unique(df$date_op[order(df$date_op, decreasing = TRUE)])[1:n_last]
    df <- df[df$date_op %in% last_dates, , drop = FALSE]
  }

  levels_x      <- unique(df$label_date[order(df$date_op)])
  df$label_date <- factor(df$label_date, levels = levels_x, ordered = TRUE)
  df$effectif   <- as.numeric(df$effectif)
  df$passage    <- factor(df$passage, levels = rev(unique(df$passage)))

  df_tot <- stats::aggregate(effectif ~ label_date, data = df, sum)

  pal <- scales::hue_pal()(length(levels(df$passage)))
  names(pal) <- levels(df$passage)

  ggplot2::ggplot(df, aes(x = label_date, y = effectif, fill = passage)) +
    geom_col(width = bar_width, color = "black", linewidth = 0.4) +
geom_text(
  data = df_tot,
  aes(x = label_date, y = effectif,
      label = format(effectif, big.mark = " ", scientific = FALSE)),
  inherit.aes = FALSE,
  vjust = -0.3, size = 4
) +
    scale_y_continuous(expand = expansion(mult = c(0, 0.10))) +
    scale_fill_manual(values = pal, name = "Passage") +
    labs(title = "Effectif total", x = NULL, y = NULL) +
    theme_bw(base_size = 12) +
    theme(
      panel.grid.minor = element_blank(),
      axis.text.x = element_text(angle = 90, hjust = 1)
    )
}
```


# Histogramme des métriques IPR
```{r function}
#' Histogramme des métriques de l'IPR
#' @export
plot_ipr_metrics <- function(
  yaml_path,
  station,
  indicateurs = c("DII","DIO","DIT","DTI","NEL","NER","NTE"),
  annee_debut   = 1970,
  annee_fin     = as.numeric(format(Sys.Date(), "%Y")),
  schema        = "qe",
  table         = "aspe_ipr",
  n_lignes_facets = 2,
  show_labels   = FALSE,
  label_digits  = 1,
  label_big_mark     = " ",
  label_decimal_mark = ",",
  label_size    = 3.2,
  label_fontface = "plain",
  n_last        = 12,
  return_data   = FALSE,
  exclure_typologies = c("Incorrecte")   # <- [NOUVEAU PARAMÈTRE]
){
  require(DBI); require(glue); require(dplyr)
  require(ggplot2); require(stringr)


  # 1) Validation des indicateurs

  autorises <- c("DII","DIO","DIT","DTI","NEL","NER","NTE")
  indicateurs <- toupper(indicateurs)

  if (any(!indicateurs %in% autorises)) {
    stop(glue::glue(
      "Indicateur(s) invalide(s): {paste(setdiff(indicateurs, autorises), collapse=', ')}. ",
      "Choix possibles: {paste(autorises, collapse=', ')}."
    ), call. = FALSE)
  }


  # 2) Connexion & sécurisation schéma/table

  con <- connect_pg(yaml_path)
  on.exit(try(DBI::dbDisconnect(con), silent = TRUE), add = TRUE)

  schema_safe <- sanitize_schema(schema)
  table_safe  <- sanitize_schema(table)

  tbl_full <- sprintf('"%s"."%s"', schema_safe, table_safe)
  tbl_ops  <- sprintf('"%s".aspe_operations', schema_safe)  # <- [NOUVEAU]


  # 3) Libellés cibles (modélisé & observé)

  libpars_cibles <- sort(unique(c(indicateurs, paste0(indicateurs, "_obs"))))
  lib_in <- paste(DBI::dbQuoteString(con, libpars_cibles), collapse = ", ")


  # 4) SQL : ajout JOIN opérations + filtre typologies
excl_clause <- if (length(exclure_typologies) > 0) {
  quoted <- paste(DBI::dbQuoteString(con, exclure_typologies), collapse = ", ")
  glue::glue("AND NOT (op.libelle_qualification_operation IN ({quoted}))")
} else ""

  sql <- glue::glue("
    SELECT 
      ipr.date,
      ipr.lib_par,
      ipr.resultat
    FROM {tbl_full} ipr
    JOIN {tbl_ops} op
      ON op.code_operation = ipr.code_operation             
    WHERE ipr.code_station = $1
      AND EXTRACT(YEAR FROM ipr.date) BETWEEN $2 AND $3
      AND ipr.lib_par IN ({lib_in})
    {excl_clause}
    ORDER BY ipr.date ASC;
  ")

  df <- DBI::dbGetQuery(
    con, sql,
    params = list(station, as.integer(annee_debut), as.integer(annee_fin))  
  )
  if (!nrow(df)) return(NULL)

  # 5) Préparation des données

  df_plot <- df %>%
    mutate(
      type     = if_else(str_detect(lib_par, "_obs$"), "Observé", "Modélisé"),
      metrique = str_replace(lib_par, "_obs$", ""),
      date     = as.Date(date),
      date_lab = format(date, "%d/%m/%y")
    ) %>%
    arrange(date) %>%
    group_by(date, date_lab, metrique, type) %>%
    summarise(valeur = first(resultat), .groups="drop") %>%
    filter(metrique %in% indicateurs)


  # 6) Limiter aux n dernières dates

  if (!is.null(n_last) && is.finite(n_last) && n_last > 0) {
    last_dates <- df_plot %>%
      distinct(date) %>%
      arrange(desc(date)) %>%
      slice(1:n_last) %>%
      pull(date)
    df_plot <- df_plot %>% filter(date %in% last_dates) %>% arrange(date)
  }

  # Ordres
  lvl_x <- df_plot %>%
    distinct(date, date_lab) %>%
    arrange(date) %>%
    pull(date_lab)

  df_plot <- df_plot %>%
    mutate(
      date_lab = factor(date_lab, levels = unique(lvl_x)),
      metrique = factor(metrique, levels = indicateurs)
    )


  # 7) Labels métiers

  labels_metriques <- c(
    "NER" = "nb d'esp. rhéophiles",
    "NEL" = "nb d'esp. lithophiles",
    "NTE" = "nb total d'espèces",
    "DIT" = "densité ind. tolérants",
    "DIO" = "densité ind. invertivores",
    "DII" = "densité ind. omnivores",
    "DTI" = "densité totale d'ind."
  )


  # 8) Graphique

  p <- ggplot2::ggplot(df_plot, aes(x = date_lab, y = valeur, fill = type)) +
    geom_col(
      position = position_dodge(width = 0.8),
      colour = "black", width = 0.75
    ) +
    scale_fill_manual(
      name = NULL,
      values = c("Observé" = "grey60", "Modélisé" = "white"),
      drop   = FALSE
    ) +
    facet_wrap(
      ~ metrique,
      nrow = n_lignes_facets,
      scales = "free_y",
      labeller = labeller(metrique = labels_metriques)
    ) +
    labs(title = "Métriques IPR", x = "", y = "") +
    theme_bw(base_size = 12) +
    theme(
      legend.position = "bottom",
      axis.text.x = element_text(angle = 90, hjust = 1),
      panel.grid.minor = element_blank(),
      strip.background = element_rect(fill = "grey95", colour = "grey70")
    ) +
    scale_y_continuous(expand = expansion(mult = c(0.02, 0.15)))


  # 9) Labels facultatifs

  if (isTRUE(show_labels)) {
    fmt_fun <- scales::number_format(
      accuracy     = if (label_digits > 0) 10^-label_digits else 1,
      big.mark     = label_big_mark,
      decimal.mark = label_decimal_mark,
      trim = TRUE
    )
    p <- p + geom_text(
      aes(label = fmt_fun(valeur)),
      position = position_dodge(width = 0.8),
      vjust = -0.4,
      size = label_size,
      fontface = label_fontface
    )
  }

  if (isTRUE(return_data))
    return(list(plot = p, data = df_plot))

  return(p)
}
```

# Planche synthèse IPR
```{r function}
#' Planche synthèse IPR (notes, effectifs, métriques)
#'
#' Crée une planche complète combinant :
#' - histogramme des notes IPR,
#' - histogramme des effectifs,
#' - histogramme des métriques IPR (observé vs modélisé).
#'
#' Toutes les opérations dont la qualification (`libelle_qualification_operation`
#' dans la table `aspe_operations`) appartient au vecteur
#' `exclure_typologies` sont exclues.
#'
#' @param yaml_path Chemin du fichier YAML de connexion PostgreSQL.
#' @param station Code Sandre de la station.
#' @param annee_debut Année de début (défaut `1950`).
#' @param annee_fin Année de fin (défaut = année courante).
#' @param indicateurs Vecteur d'indicateurs IPR (défaut :
#'   `c("DII","DIO","DIT","DTI","NEL","NER","NTE")`).
#' @param schema Schéma SQL contenant les tables IPR (défaut `"qe"`).
#' @param titre Titre principal (généré automatiquement si `NULL`).
#' @param sous_titre Sous-titre (généré automatiquement si `NULL`).
#' @param file_out Fichier PNG de sortie. Si `NULL`, aucun export.
#' @param width Largeur du PNG (en pouces).
#' @param height Hauteur du PNG (en pouces).
#' @param dpi Résolution du PNG.
#' @param n_last Nombre maximum de dates de campagnes à afficher (défaut : 12).
#' @param exclure_typologies Vecteur des typologies d'opération à exclure
#'   (défaut : `"Incorrecte"`).
#'
#' @return Un objet ggplot/cowplot représentant la planche, ou `NULL` si aucune donnée.
#' @export
make_ipr_planche <- function(
  yaml_path,
  station,
  annee_debut = 1950,
  annee_fin   = as.numeric(format(Sys.Date(), "%Y")),
  indicateurs = c("DII","DIO","DIT","DTI","NEL","NER","NTE"),
  schema = "qe",
  titre = NULL,
  sous_titre = NULL,
  file_out = NULL,
  width = 29.7 / 2.54,
  height = 21 / 2.54,
  dpi = 300,
  n_last = 12,
  exclure_typologies = c("Incorrecte")   # <-- NOUVEAU
){
  require(DBI); require(glue); require(cowplot)
  `%||%` <- function(x, y) if (!is.null(x)) x else y


  # Connexion

  con <- connect_pg(yaml_path)
  on.exit(try(DBI::dbDisconnect(con), silent = TRUE), add = TRUE)


  # Génération des titres automatiques via meta

  info_titres <- .aspe_fetch_meta_and_titles(
    con = con,
    schema = schema %||% "qe",
    station = station,
    code_point_prelevement_aspe = NULL,
    default_title_suffix = " — Synthèse IPR",
    default_subtitle_prefix = "Synthèse réalisée le "
  )

  if (is.null(titre))      titre      <- info_titres$titre_auto
  if (is.null(sous_titre)) sous_titre <- info_titres$sous_titre_auto

  schema_safe <- sanitize_schema(schema)
  tbl_ipr_compl <- sprintf('"%s".aspe_ipr_compl',  schema_safe)
  tbl_ops       <- sprintf('"%s".aspe_operations', schema_safe)


  # Extraction des opérations IPR pour la station + EXCLUSION TYPOLOGIES

  excl_clause <- if (length(exclure_typologies) > 0) {
  quoted <- paste(DBI::dbQuoteString(con, exclure_typologies), collapse = ", ")
  glue::glue("AND NOT (o.libelle_qualification_operation IN ({quoted}))")
} else ""
  
  sql_ops <- glue::glue("
    SELECT c.code_operation, o.date_operation
    FROM {tbl_ipr_compl} c
    JOIN {tbl_ops} o
      ON c.code_operation = o.code_operation
    WHERE c.code_station = $1
    {excl_clause}
  ")

  ops <- DBI::dbGetQuery(
    con,
    sql_ops,
    params = list(station)  
  )
  if (!nrow(ops)) return(NULL)


  # Parsing dates ISO

  parse_iso <- function(x){
    x2 <- gsub("Z$", "+00:00", x)
    out <- suppressWarnings(as.POSIXct(x2, format="%Y-%m-%dT%H:%M:%OS%z"))
    bad <- is.na(out)
    if (any(bad)) out[bad] <- suppressWarnings(as.POSIXct(x[bad], format="%Y-%m-%d"))
    out
  }

  ops$dt    <- parse_iso(ops$date_operation)
  ops$annee <- as.integer(format(ops$dt,"%Y"))

  # Filtre années
  ops <- ops[ops$annee >= annee_debut & ops$annee <= annee_fin, ]
  if (!nrow(ops)) return(NULL)

  # Garder les n dernières opérations
  ops <- ops[order(ops$dt, decreasing = TRUE), ]
  ops <- ops[seq_len(min(n_last, nrow(ops))), ]
  ops <- ops[order(ops$dt), ]


  # Génération des vignettes (avec exclusion typologies)

  graph_ipr <- plot_ipr_histogram(
    yaml_path = yaml_path,
    station   = station,
    annee_debut = annee_debut,
    annee_fin   = annee_fin,
    schema      = schema_safe,
    n_last      = n_last,
    exclure_typologies = exclure_typologies   # <-- NOUVEAU
  )

  graph_eff <- plot_effectifs_histogram(
    yaml_path = yaml_path,
    station   = station,
    annee_debut = annee_debut,
    annee_fin   = annee_fin,
    schema      = schema_safe,
    only_with_ipr = TRUE,
    n_last      = n_last,
    exclure_typologies = exclure_typologies   # <-- NOUVEAU
  )

  graph_met <- plot_ipr_metrics(
    yaml_path = yaml_path,
    station   = station,
    indicateurs = indicateurs,
    annee_debut = annee_debut,
    annee_fin   = annee_fin,
    schema      = schema_safe,
    n_last      = n_last,
    exclure_typologies = exclure_typologies   # <-- NOUVEAU
  )

  if (is.null(graph_ipr) & is.null(graph_eff) & is.null(graph_met))
    return(NULL)


  # Mise en page

  title_gg <- ggplot2::ggplot() +
    ggplot2::labs(title = titre, subtitle = sous_titre) +
    ggplot2::theme_void() +
    ggplot2::theme(
      plot.title    = ggplot2::element_text(size = 16, face = "bold", hjust = 0.5),
      plot.subtitle = ggplot2::element_text(size = 11, hjust = 0.5)
    )

  block_middle <- cowplot::plot_grid(
    graph_ipr, graph_eff,
    nrow = 1, rel_widths = c(3, 2)
  )

  planche <- cowplot::plot_grid(
    title_gg,
    block_middle,
    graph_met,
    nrow = 3,
    rel_heights = c(0.40, 1, 2)
  )


  # Export PNG éventuel

  if (!is.null(file_out)) {
    cowplot::save_plot(
      filename = file_out,
      plot     = planche,
      base_width  = width,
      base_height = height,
      dpi         = dpi,
      bg          = "white"
    )
  }

  return(planche)
}

```


# Heatmap des conditions / habitats
```{r function}
#' Heatmap des conditions / habitats (présences, abondances, hydrologie)
#'
#' Produit une heatmap synthétique des habitats à partir des données
#' d'opérations ASPE, avec filtrage des typologies d'opération
#' (`libelle_qualification_operation`) via `exclure_typologies`.
#'
#' La fonction gère automatiquement :
#' - le mode station (code Sandre) ou CPP (code ASPE),
#' - les métadonnées pour construire le titre et le sous‑titre,
#' - la sélection des n dernières dates (distinctes),
#' - la catégorisation des valeurs : présence, abondance, hydrologie.
#'
#' @param yaml_path Chemin vers le fichier YAML de connexion PostgreSQL.
#' @param code_station Code Sandre de la station (ou `NULL` si CPP).
#' @param code_point_prelevement_aspe Code du point de prélèvement ASPE (ou `NULL` si station).
#' @param titre Titre personnalisé ; si `NULL`, il est construit automatiquement.
#' @param sous_titre Sous‑titre ; si `NULL`, il est généré automatiquement.
#' @param annee_debut Année de début (défaut 1950).
#' @param annee_fin Année de fin (défaut = année courante).
#' @param n_last Nombre de dates (opérations) à conserver (défaut: 12).
#' @param dot_size Taille des points.
#' @param dot_stroke Épaisseur du trait des points.
#' @param abond_colors Palette des classes d'abondance.
#' @param hydro_colors Palette des classes hydrologiques.
#' @param schema Schéma SQL (défaut `"qe"`).
#' @param exclure_typologies Vecteur des typologies d'opération à exclure
#'   (défaut = `"Incorrecte"`).
#'
#' @return Un objet ggplot2 représentant la heatmap (ou `NULL` si aucune donnée).
#' @export
plot_habitat_heatmap <- function(
  yaml_path,
  code_station = NULL,
  code_point_prelevement_aspe = NULL,
  titre = NULL,
  sous_titre = NULL,
  annee_debut = 1950,
  annee_fin   = lubridate::year(Sys.Date()),
  n_last = 12,
  dot_size = 6,
  dot_stroke = 0.6,
  abond_colors = c(Nulle = "white", Faible = "#CCFF99", Moyen = "#31a354", Fort = "#003300"),
  hydro_colors = c("Bas/Faible" = "#99FFFF", "Moyen/Stable" = "#0066CC", "Haut/Fort" = "#084594"),
  schema = "qe",
  exclure_typologies = c("Incorrecte")   # <-- [NOUVEAU]
){
  require(DBI); require(glue); require(dplyr); require(tidyr)
  require(lubridate); require(stringr); require(ggplot2); require(forcats)


  # Connexion

  con <- connect_pg(yaml_path)
  on.exit(try(DBI::dbDisconnect(con), silent = TRUE), add = TRUE)

  schema_safe <- sanitize_schema(schema)
  tbl_ops <- sprintf('"%s".aspe_operations',  schema_safe)
  tbl_sta <- sprintf('"%s".aspe_stations',    schema_safe)


  # Choix mode STATION / CPP

  if (!is.null(code_station)) {
    mode      <- "station"
    filtre_sql <- "s.code_station = $1"
    join_sql   <- glue("JOIN {tbl_sta} s ON o.code_point_prelevement_aspe = s.code_point_prelevement_aspe")
    param1     <- code_station
  } else if (!is.null(code_point_prelevement_aspe)) {
    mode      <- "cpp"
    filtre_sql <- "o.code_point_prelevement_aspe = $1"
    join_sql   <- ""  # CPP orphelin
    param1     <- code_point_prelevement_aspe
  } else {
    stop("Fournir code_station OU code_point_prelevement_aspe.")
  }


  # Métadonnées → titre & sous‑titre auto

  if (is.null(titre) || is.null(sous_titre)) {

    if (mode == "station") {
      meta_sql <- glue("
        SELECT code_station, libelle_station,
               code_point_prelevement_wama, libelle_point_prelevement_wama
        FROM {tbl_sta} s WHERE s.code_station = $1 LIMIT 1
      ")
    } else {
      meta_sql <- glue("
        SELECT code_station, libelle_station,
               code_point_prelevement_wama, libelle_point_prelevement_wama
        FROM {tbl_sta} s WHERE s.code_point_prelevement_aspe = $1 LIMIT 1
      ")
    }

    meta <- DBI::dbGetQuery(con, meta_sql, params = list(param1))

    if (nrow(meta) == 1 && !is.na(meta$code_station) && nzchar(meta$code_station)) {
      titre_auto <- paste0(meta$code_station, " — ", meta$libelle_station)
    } else if (nrow(meta) == 1) {
      titre_auto <- paste0(meta$code_point_prelevement_wama, " — ", meta$libelle_point_prelevement_wama)
    } else {
      titre_auto <- param1
    }

    if (is.null(titre))      titre      <- paste("Conditions / habitats —", titre_auto)
    if (is.null(sous_titre)) sous_titre <- paste0(annee_debut, "–", annee_fin)
  }


  # Requête SQL + EXCLUSION TYPOLOGIES

  vars_habitats <- c(
    "abondance_abri_vegetal_aquatique","abondance_abris_rocheux","abondance_embacles_souches",
    "abondance_sous_berges","abondance_trous_fosses","abondance_vegetation_aquatique",
    "abondance_vegetation_bordure","facies_libelle_granulo_dominante","facies_libelle_granulo_accessoire",
    "facies_vegetation_dominante","libelle_conditions_hydrologiques","libelle_granulo_donnees_env_dominante",
    "libelle_granulo_donnees_env_accessoire","libelle_intensite_ombrage","libelle_tendance_debit","libelle_turbidite",
    "presence_curage","presence_deboisement","presence_diversite_ecoulement","presence_extraction_granulats",
    "presence_faucardage","presence_modification_morphologique","presence_repeuplement","presence_ripisylve_equilibree",
    "presence_secteur_canalise","presence_secteur_debit_reserve","presence_secteur_eclusee","presence_secteur_navigue",
    "presence_secteur_soutien_etiage","presence_sports_nautiques"
  )

  cols <- c("date_operation", vars_habitats)

  excl_clause <- if (length(exclure_typologies) > 0) {
  quoted <- paste(DBI::dbQuoteString(con, exclure_typologies), collapse = ", ")
  glue::glue("AND NOT (o.libelle_qualification_operation IN ({quoted}))")
} else ""
  
  sql <- glue("
    SELECT {paste(sprintf('o.%s', cols), collapse=', ')}
    FROM {tbl_ops} o
    {join_sql}
    WHERE {filtre_sql}
    {excl_clause}
      AND o.date_operation IS NOT NULL
      AND date_part('year', o.date_operation::timestamp) BETWEEN $2 AND $3
    ORDER BY o.date_operation::timestamp;
  ")

  df <- DBI::dbGetQuery(
    con,
    sql,
    params = list(param1, annee_debut, annee_fin)  
  )

  if (!nrow(df)) return(NULL)


  # Préparation des dates

  df <- df %>%
    mutate(date = as.Date(lubridate::as_datetime(date_operation, tz="UTC"))) %>%
    filter(!is.na(date)) %>%
    arrange(date)

if (!is.null(n_last) && n_last > 0) {
  last_dates <- df %>% distinct(date) %>% arrange(desc(date)) %>% slice(1:n_last) %>% pull(date)
  df <- df %>% filter(date %in% last_dates)
}

  if (!nrow(df)) return(NULL)

df <- df %>%
  arrange(date) %>%                          # <-- tri croissant explicite après filtre
  mutate(
    date_label  = format(date, "%d/%m/%y"),
    date_factor = factor(date_label, levels = unique(date_label))  # niveaux = ordre chrono
  )


  # Extraction / pivot / catégorisation

  vars_presentes <- vars_habitats[vars_habitats %in% names(df)]
  is_non_empty <- function(x) any(!is.na(x) & stringr::str_trim(as.character(x)) != "")

  vars_non_vides <- vars_presentes[vapply(df[vars_presentes], is_non_empty, logical(1))]
  if (!length(vars_non_vides)) return(NULL)

  tidy_df <- df %>%
    select(date, date_factor, all_of(vars_non_vides)) %>%
    pivot_longer(
      cols = all_of(vars_non_vides),
      names_to = "variable",
      values_to = "valeur"
    ) %>%
    mutate(valeur = na_if(trimws(as.character(valeur)), ""))


  # Présence

  presence_df <- tidy_df %>%
    filter(str_starts(variable, "presence_")) %>%
    mutate(v = tolower(valeur)) %>%
    mutate(val_presence = case_when(
      v %in% c("oui","true","vrai","yes") ~ "Oui",
      v %in% c("non","false","faux","no") ~ "Non",
      TRUE ~ NA_character_
    )) %>%
    filter(!is.na(val_presence)) %>%
    mutate(val_presence = factor(val_presence, levels=c("Non","Oui")))


  # Abondance

  abond_df <- tidy_df %>%
    filter(str_starts(variable, "abondance_")) %>%
    mutate(v = tolower(stringr::str_replace_all(valeur, "[éèê]", "e"))) %>%
    mutate(class_abond = case_when(
      str_detect(v, "faibl") ~ "Faible",
      str_detect(v, "moyen|modere") ~ "Moyen",
      str_detect(v, "fort|eleve|import") ~ "Fort",
      str_detect(v, "nul") ~ "Nulle"
    )) %>%
    filter(!is.na(class_abond)) %>%
    mutate(class_abond = factor(class_abond, levels=c("Faible","Moyen","Fort","Nulle")))


  # Hydrologie

  hydro_vars <- c("libelle_conditions_hydrologiques","libelle_turbidite","libelle_tendance_debit")

  hydro_df <- tidy_df %>%
    filter(variable %in% hydro_vars) %>%
    mutate(v = tolower(stringr::str_replace_all(valeur, "[éèê]", "e"))) %>%
    mutate(class_hydro = case_when(
      # turbidité
      variable == "libelle_turbidite"              & str_detect(v,"nul|faibl")    ~ "Bas/Faible",
      variable == "libelle_turbidite"              & str_detect(v,"moyen")        ~ "Moyen/Stable",
      variable == "libelle_turbidite"              & str_detect(v,"fort|eleve")   ~ "Haut/Fort",

      # conditions hydrologiques
      variable == "libelle_conditions_hydrologiques" & str_detect(v,"basse")      ~ "Bas/Faible",
      variable == "libelle_conditions_hydrologiques" & str_detect(v,"haute|crue") ~ "Haut/Fort",
      variable == "libelle_conditions_hydrologiques" & str_detect(v,"moyen|norm") ~ "Moyen/Stable",

      # tendance débit
      variable == "libelle_tendance_debit"        & str_detect(v,"baisse")        ~ "Bas/Faible",
      variable == "libelle_tendance_debit"        & str_detect(v,"stable")        ~ "Moyen/Stable",
      variable == "libelle_tendance_debit"        & str_detect(v,"hausse")        ~ "Haut/Fort"
    )) %>%
    filter(!is.na(class_hydro)) %>%
    mutate(class_hydro = factor(class_hydro, levels=c("Bas/Faible","Moyen/Stable","Haut/Fort")))


  # Construction du graphique final

  p <- ggplot()

  if (nrow(presence_df) > 0)
    p <- p +
      geom_point(
        data = presence_df,
        aes(x = date_factor, y = fct_rev(variable), fill = val_presence),
        shape = 21, color = "black", size = dot_size, stroke = dot_stroke
      ) +
      scale_fill_manual(values = c("Oui"="#CC3399", "Non"="grey90"), name="Présence") +
      ggnewscale::new_scale_fill()

  if (nrow(abond_df) > 0)
    p <- p +
      geom_point(
        data = abond_df,
        aes(x = date_factor, y = fct_rev(variable), fill = class_abond),
        shape = 21, color = "black", size = dot_size, stroke = dot_stroke
      ) +
      scale_fill_manual(values = abond_colors, name="Abondance") +
      ggnewscale::new_scale_fill()

  if (nrow(hydro_df) > 0)
    p <- p +
      geom_point(
        data = hydro_df,
        aes(x = date_factor, y = fct_rev(variable), fill = class_hydro),
        shape = 21, color = "black", size = dot_size, stroke = dot_stroke
      ) +
      scale_fill_manual(values = hydro_colors, name="Hydrologie")

  p +
    scale_x_discrete(drop = FALSE) +
    labs(title = titre, subtitle = sous_titre) +
    theme_bw(base_size = 13) +
    theme(
      axis.text.x = element_text(angle = 90, hjust = 1),
      axis.title  = element_blank(),
      panel.grid  = element_line(color = "grey95"),
      plot.title    = element_text(size = 11, face = "bold"),
      plot.subtitle = element_text(size = 10)
    )
}


```


# Histogramme des faciès
```{r function}
#' Histogramme des profondeurs par faciès (ASPE)
#'
#' Cette fonction extrait les profondeurs moyennes de faciès
#' (`facies_profondeur_moyenne`) et les types de faciès (`facies_libelle_type`)
#' depuis `aspe_operations`, pour une station ou un point ASPE.
#'
#' Elle nettoie les chaînes (retrait du préfixe "\\x", découpages, normalisation
#' des noms de faciès) puis met en correspondance profondeurs et faciès.
#'
#' Le filtrage tient compte :
#' - du code station ou CPP,
#' - d’un intervalle d’années,
#' - des `n_last` dernières opérations distinctes,
#' - des typologies d’opérations à exclure (`libelle_qualification_operation`).
#'
#' Le résultat est un histogramme où chaque date affiche une ou plusieurs barres
#' (position dodge), avec une couleur par type de faciès.
#'
#' @param yaml_path Chemin YAML de connexion PG
#' @param code_station Code Sandre (prioritaire si fourni)
#' @param code_point_prelevement_aspe Code ASPE si pas de station
#' @param annee_debut Année minimale (défaut 1950)
#' @param annee_fin Année maximale (défaut = année courante)
#' @param n_last Nombre de dernières dates distinctes (défaut 10)
#' @param titre Titre du graphique
#' @param schema Schéma SQL (défaut "qe")
#' @param exclure_typologies Vecteur des typologies d’opérations à exclure
#'
#' @return Un ggplot2 ou NULL
#' @export
plot_facies_profondeur_histogram <- function(
  yaml_path,
  code_station = NULL,
  code_point_prelevement_aspe = NULL,
  annee_debut = 1950,
  annee_fin = as.integer(format(Sys.Date(), "%Y")),
  n_last = 10,
  titre = "Profondeurs par faciès",
  schema = "qe",
  exclure_typologies = c("Incorrecte")
){
  library(DBI); library(dplyr); library(ggplot2)
  library(stringr); library(tidyr); library(glue)

  # Helpers compatibles fusen
  clean_depths <- function(x) {
    x2 <- str_remove(x, "^\\\\x")
    x2 <- str_squish(x2)
    vals <- str_split(x2, "\\s+")[[1]]
    suppressWarnings(as.numeric(vals))
  }

  clean_facies <- function(x) {
    x2 <- str_remove(x, "^\\\\x")
    x2 <- str_squish(x2)
    x2 <- str_replace_all(x2, " ", "")
    fac <- str_split(x2, "(?=[A-Z])")[[1]]
    fac <- fac[fac != "" & !is.na(fac)]
    ifelse(grepl("^Profond", fac, ignore.case = TRUE), "Profond", fac)
  }

  expand_match <- function(date_op, date_label, depths, facies){
    nd <- length(depths); nf <- length(facies)
    if (nd == nf) {
      tibble(date_op=date_op, date_label=date_label, profondeur=depths, facies=facies)
    } else if (nd > nf) {
      tibble(date_op=date_op, date_label=date_label,
             profondeur=depths,
             facies=rep(facies, length.out=nd))
    } else {
      tibble(date_op=date_op, date_label=date_label,
             profondeur=rep(depths, length.out=nf),
             facies=facies)
    }
  }

  # Connexion PG
  con <- connect_pg(yaml_path)
  on.exit(DBI::dbDisconnect(con), add = TRUE)

  schema_safe <- sanitize_schema(schema)
  tbl_ops <- sprintf('"%s".aspe_operations',  schema_safe)
  tbl_sta <- sprintf('"%s".aspe_stations',    schema_safe)

  if (!is.null(code_station)) {
    join_sql   <- glue("LEFT JOIN {tbl_sta} s ON s.code_point_prelevement_aspe = o.code_point_prelevement_aspe")
    filtre_sql <- "s.code_station = $1"
    param1     <- code_station
  } else if (!is.null(code_point_prelevement_aspe)) {
    join_sql   <- ""
    filtre_sql <- "o.code_point_prelevement_aspe = $1"
    param1     <- code_point_prelevement_aspe
  } else {
    stop("Veuillez fournir code_station OU code_point_prelevement_aspe.")
  }

  excl_clause <- if (length(exclure_typologies) > 0) {
  quoted <- paste(DBI::dbQuoteString(con, exclure_typologies), collapse = ", ")
  glue::glue("AND NOT (o.libelle_qualification_operation IN ({quoted}))")
} else ""
  
  sql <- glue("
    SELECT
      o.date_operation::date AS date_op,
      o.facies_profondeur_moyenne,
      o.facies_libelle_type
    FROM {tbl_ops} o
    {join_sql}
    WHERE {filtre_sql}
    {excl_clause}
      AND EXTRACT(YEAR FROM o.date_operation::date)
            BETWEEN $2 AND $3
      AND o.facies_profondeur_moyenne IS NOT NULL
      AND o.facies_libelle_type IS NOT NULL
    ORDER BY date_op DESC;
  ")

  df <- DBI::dbGetQuery(
    con, sql,
    params=list(param1, annee_debut, annee_fin)
  )
  if (nrow(df) == 0) return(NULL)

  df <- df %>%
    distinct(date_op, .keep_all = TRUE) %>%
    arrange(desc(date_op)) %>%
    slice(1:n_last) %>%
    arrange(date_op)

  df$date_label <- format(df$date_op, "%d/%m/%y")

  df$depths_list  <- lapply(df$facies_profondeur_moyenne, clean_depths)
  df$facies_list  <- lapply(df$facies_libelle_type,       clean_facies)

  # Expansion SANS pipe et SANS mutate(list(...))
  long_df <- bind_rows(
    lapply(seq_len(nrow(df)), function(i){
      expand_match(
        df$date_op[i],
        df$date_label[i],
        df$depths_list[[i]],
        df$facies_list[[i]]
      )
    })
  )

  facies_colors <- c(
    "Courant" = "#6D76F8",
    "Plat"    = "#7FDD4C",
    "Profond" = "#C72C48"
  )

  ggplot(long_df, aes(x = factor(date_label), y = profondeur, fill = facies)) +
    geom_col(position = position_dodge(width = 0.8)) +
    scale_fill_manual(values = facies_colors, drop = FALSE) +
    labs(
      title = titre,
      x = "",
      y = "Profondeur (m)",
      fill = "Faciès"
    ) +
    theme_bw(base_size = 12) +
    theme(
      axis.text.x = element_text(angle = 90, vjust = 0.5, hjust = 1),
      plot.title  = element_text(face = "bold")
    )
}

```

# Histogramme des profondeurs de pêche
```{r function}
#' Histogramme des profondeurs de prélèvement ASPE pour une station ou un CPP
#'
#' Extrait les profondeurs de prélèvement (`profondeur`) depuis la table
#' `aspe_operations`, filtrées selon :
#' - une station (`code_station`) OU un point ASPE (`code_point_prelevement_aspe`) ;
#' - un intervalle d'années (`annee_debut` – `annee_fin`) ;
#' - les `n_last` dernières dates distinctes ;
#' - les typologies d'opération **à exclure**, via le champ
#'   `libelle_qualification_operation` (argument `exclure_typologies`).
#'
#' Produit un histogramme ggplot2, où chaque barre représente la profondeur
#' (en mètres) d’une opération, avec dates pivotées à 90°.
#'
#' @param yaml_path Chemin vers le YAML de connexion PostgreSQL.
#' @param code_station Code Sandre (prioritaire si renseigné).
#' @param code_point_prelevement_aspe Code du point ASPE (si `code_station` est NULL).
#' @param annee_debut Année minimale (défaut: 1950).
#' @param annee_fin Année maximale (défaut: année courante).
#' @param n_last Nombre de dernières dates distinctes à afficher (défaut: 10).
#' @param titre Titre du graphique (défaut `"Prof. moy. station (m)"`).
#' @param schema Schéma SQL (défaut `"qe"`).
#' @param exclure_typologies Vecteur des typologies d’opérations à exclure
#'   (défaut `"Incorrecte"`).
#'
#' @return Un objet ggplot2 (ou `NULL` si aucune donnée).
#' @export
plot_profondeur_histogram <- function(
  yaml_path,
  code_station = NULL,
  code_point_prelevement_aspe = NULL,
  annee_debut = 1950,
  annee_fin   = as.integer(format(Sys.Date(), "%Y")),
  n_last      = 10,
  titre       = "Prof. moy. station (m)",
  schema      = "qe",
  exclure_typologies = c("Incorrecte")   # <-- [NOUVEAU PARAMÈTRE]
){
  library(DBI); library(dplyr); library(ggplot2)
  library(lubridate); library(glue)


  # 1) Validation des paramètres

  if (!is.null(code_station) && !is.null(code_point_prelevement_aspe)) {
    warning("Les deux paramètres sont fournis : priorité au code_station.")
  }
  use_station <- !is.null(code_station)


  # 2) Connexion

  con <- connect_pg(yaml_path)
  on.exit(DBI::dbDisconnect(con), add = TRUE)

  schema_safe <- sanitize_schema(schema)
  tbl_ops <- sprintf('"%s".aspe_operations', schema_safe)
  tbl_sta <- sprintf('"%s".aspe_stations',   schema_safe)


  # 3) Logique station / CPP

  if (use_station) {
    join_sql   <- glue("LEFT JOIN {tbl_sta} s ON s.code_point_prelevement_aspe = o.code_point_prelevement_aspe")
    filtre_sql <- "s.code_station = $1"
    param1     <- code_station
  } else {
    join_sql   <- ""   # CPP → PAS de join
    filtre_sql <- "o.code_point_prelevement_aspe = $1"
    param1     <- code_point_prelevement_aspe
  }


  # 4) SQL sécurisé + EXCLUSION TYPOLOGIES

  excl_clause <- if (length(exclure_typologies) > 0) {
  quoted <- paste(DBI::dbQuoteString(con, exclure_typologies), collapse = ", ")
  glue::glue("AND NOT (o.libelle_qualification_operation IN ({quoted}))")
} else ""
  
  sql <- glue("
    SELECT
      o.date_operation::date AS date_op,
      o.profondeur::float    AS profondeur
    FROM {tbl_ops} o
    {join_sql}
    WHERE {filtre_sql}
    {excl_clause}
      AND EXTRACT(YEAR FROM o.date_operation::date) BETWEEN $2 AND $3
      AND o.profondeur IS NOT NULL
    ORDER BY date_op DESC;
  ")

  df <- DBI::dbGetQuery(
    con,
    sql,
    params = list(param1, annee_debut, annee_fin)  
  )

  if (nrow(df) == 0) {
    message("Aucune profondeur disponible pour les critères fournis.")
    return(NULL)
  }


  # 5) n dernières dates distinctes

  df <- df %>%
    distinct(date_op, .keep_all = TRUE) %>%
    arrange(desc(date_op)) %>%
    slice(1:n_last) %>%
    arrange(date_op)

  df$date_label <- factor(
    format(df$date_op, "%d/%m/%y"),
    levels = format(df$date_op, "%d/%m/%y")
  )


  # 6) Graphique

  ggplot(df, aes(x = date_label, y = profondeur)) +
    geom_col(fill = "grey30") +
    labs(title = titre, x = "", y = "") +
    theme_bw(base_size = 12) +
    theme(
      axis.text.x = element_text(angle = 90, vjust = 0.5, hjust = 1),
      plot.title  = element_text(face = "bold")
    )
}
```

# Histogramme des surfaces de pêche
```{r function}
#' Histogramme des surfaces de pêche ASPE pour une station ou un CPP
#'
#' Extrait les surfaces pêchées (`surface_calculee`) depuis la table
#' `aspe_operations` après filtrage :
#' - par station (`code_station`) OU par point ASPE (`code_point_prelevement_aspe`) ;
#' - par période (`annee_debut` – `annee_fin`) ;
#' - par exclusion des typologies d’opération (`libelle_qualification_operation`)
#'   via l’argument `exclure_typologies` ;
#' - par les `n_last` dernières dates distinctes.
#'
#' Retourne un histogramme ggplot2 où chaque barre représente la surface de pêche
#' (en m²), avec des dates chronologiques pivotées à 90° pour améliorer la lisibilité.
#'
#' @param yaml_path Chemin YAML (connexion PostgreSQL).
#' @param code_station Code Sandre de la station (prioritaire si fourni).
#' @param code_point_prelevement_aspe Code du point ASPE (utilisé si `code_station` est NULL).
#' @param annee_debut Année minimale (défaut 1950).
#' @param annee_fin Année maximale (défaut = année courante).
#' @param n_last Nombre de dernières dates à afficher (défaut 10).
#' @param titre Titre du graphique (défaut `"Surface pêchée en m²"`).
#' @param schema Schéma SQL contenant `aspe_operations` (défaut `"qe"`).
#' @param exclure_typologies Vecteur de typologies d’opération à **exclure**
#'   (défaut `"Incorrecte"`).
#'
#' @return Un objet ggplot2 ou `NULL` si aucune donnée.
#' @export
plot_surface_pechee_histogram <- function(
  yaml_path,
  code_station = NULL,
  code_point_prelevement_aspe = NULL,
  annee_debut = 1950,
  annee_fin   = as.integer(format(Sys.Date(), "%Y")),
  n_last      = 10,
  titre       = "Surface pêchée en m²",
  schema      = "qe",
  exclure_typologies = c("Incorrecte")    # <-- [NOUVEAU]
){
  library(DBI); library(dplyr); library(ggplot2)
  library(lubridate); library(glue)

  
  # 1) Validation
  
  if (!is.null(code_station) && !is.null(code_point_prelevement_aspe)) {
    warning("code_station et code_point_prelevement_aspe fournis : priorité à code_station.")
  }

  use_station <- !is.null(code_station)

  
  # 2) Connexion
  
  con <- connect_pg(yaml_path)
  on.exit(DBI::dbDisconnect(con), add = TRUE)

  schema_safe <- sanitize_schema(schema)
  tbl_ops <- sprintf('"%s".aspe_operations', schema_safe)
  tbl_sta <- sprintf('"%s".aspe_stations',   schema_safe)

  
  # 3) Mode station / CPP
  
  if (use_station) {
    join_sql   <- glue("LEFT JOIN {tbl_sta} s ON s.code_point_prelevement_aspe = o.code_point_prelevement_aspe")
    filtre_sql <- "s.code_station = $1"
    param1     <- code_station
  } else {
    join_sql   <- ""  # CPP orphelin → aucun JOIN
    filtre_sql <- "o.code_point_prelevement_aspe = $1"
    param1     <- code_point_prelevement_aspe
  }

  
  # 4) SQL sécurisé + EXCLUSION TYPOLOGIES
  
  excl_clause <- if (length(exclure_typologies) > 0) {
  quoted <- paste(DBI::dbQuoteString(con, exclure_typologies), collapse = ", ")
  glue::glue("AND NOT (o.libelle_qualification_operation IN ({quoted}))")
} else ""
  
  sql <- glue("
    SELECT
      o.date_operation::date AS date_op,
      o.surface_calculee::float AS surface_calculee
    FROM {tbl_ops} o
    {join_sql}
    WHERE {filtre_sql}
    {excl_clause}
      AND EXTRACT(YEAR FROM o.date_operation::date) BETWEEN $2 AND $3
      AND o.surface_calculee IS NOT NULL
    ORDER BY date_op DESC;
  ")

  df <- DBI::dbGetQuery(
    con,
    sql,
    params = list(param1, annee_debut, annee_fin) 
  )

  if (nrow(df) == 0) {
    message("Aucune surface disponible pour les critères fournis.")
    return(NULL)
  }

  
  # 5) Limiter aux n dernières dates distinctes
  
  df <- df %>%
    distinct(date_op, .keep_all = TRUE) %>%
    arrange(desc(date_op)) %>%
    slice(1:n_last) %>%
    arrange(date_op)

  df$date_label <- factor(
    format(df$date_op, "%d/%m/%y"),
    levels = format(df$date_op, "%d/%m/%y")
  )

  
  # 6) Plot
  
  ggplot(df, aes(x = date_label, y = surface_calculee)) +
    geom_col(fill = "grey30") +
    labs(title = titre, x = "", y = "") +
    theme_bw(base_size = 12) +
    theme(
      axis.text.x = element_text(angle = 90, vjust = 0.5, hjust = 1),
      plot.title  = element_text(face = "bold")
    )
}
```

# Histogramme des longueurs de pêche
```{r function}
#' Histogramme des longueurs pêchées ASPE pour une station ou un CPP
#'
#' Extrait les longueurs pêchées (`longueur`) depuis la table
#' `aspe_operations`, filtrées selon :
#' - une station (`code_station`) **ou** un point ASPE (`code_point_prelevement_aspe`) ;
#' - un intervalle d'années (`annee_debut` – `annee_fin`) ;
#' - un filtre d'exclusion de typologies d'opérations via
#'   `libelle_qualification_operation` (`exclure_typologies`) ;
#' - les `n_last` dernières dates distinctes.
#'
#' Produit un histogramme ggplot2 où chaque barre représente la **longueur** (en m)
#' relevée lors d'une opération ; les dates sont affichées en **ordre chronologique**
#' (format `%d/%m/%y`) et pivotées de 90°.
#'
#' @param yaml_path Chemin vers le fichier YAML de connexion PostgreSQL.
#' @param code_station \[`character(1)`\]\  
#'   Code Sandre de la station. Si renseigné conjointement avec
#'   `code_point_prelevement_aspe`, il est **prioritaire** (un warning est émis).
#' @param code_point_prelevement_aspe \[`character(1)`\]\  
#'   Code du point de prélèvement ASPE utilisé si `code_station` n'est pas fourni.
#' @param annee_debut \[`numeric(1)`\]\  
#'   Année minimale des opérations à prendre en compte (défaut : 1950).
#' @param annee_fin \[`numeric(1)`\]\  
#'   Année maximale (défaut : année courante).
#' @param n_last \[`integer(1)`\]\  
#'   Nombre des **dernières dates d’opérations distinctes** à représenter (défaut : 10).
#' @param titre \[`character(1)`\]\  
#'   Titre du graphique (défaut : `"Longueur station (m)"`).
#' @param schema Schéma SQL contenant les tables (défaut `"qe"`).
#' @param exclure_typologies Vecteur des **typologies d'opération à exclure**
#'   (défaut : `"Incorrecte"`), appliqué à `aspe_operations.libelle_qualification_operation`.
#'
#' @return Un objet `ggplot2` ou `NULL` si aucune donnée.
#'
#' @examples
#' \dontrun{
#' # Par station, exclusion par défaut ("Incorrecte")
#' plot_longueur_pechee_histogram(
#'   yaml_path = "config/connexion.yml",
#'   code_station = "04216050",
#'   annee_debut  = 2000,
#'   annee_fin    = 2025,
#'   n_last       = 12
#' )
#'
#' # Par CPP, avec plusieurs typologies exclues
#' plot_longueur_pechee_histogram(
#'   yaml_path = "config/connexion.yml",
#'   code_point_prelevement_aspe = "CPP_123",
#'   annee_debut = 2010,
#'   exclure_typologies = c("Incorrecte","Doublon","Hors périmètre")
#' )
#' }
#'
#' @export
plot_longueur_pechee_histogram <- function(
  yaml_path,
  code_station = NULL,
  code_point_prelevement_aspe = NULL,
  annee_debut = 1950,
  annee_fin   = as.integer(format(Sys.Date(), "%Y")),
  n_last      = 10,
  titre       = "Longueur station (m)",
  schema      = "qe",
  exclure_typologies = c("Incorrecte")
){
  # Imports
  library(DBI); library(dplyr); library(ggplot2); library(lubridate); library(glue)

  
  # 1) Validation des paramètres
  
  if (!is.null(code_station) && !is.null(code_point_prelevement_aspe)) {
    warning("Les deux paramètres sont fournis : priorité au code_station.")
  }
  use_station <- !is.null(code_station)

  
  # 2) Connexion & tables
  
  con <- connect_pg(yaml_path)
  on.exit(try(DBI::dbDisconnect(con), silent = TRUE), add = TRUE)

  schema_safe <- sanitize_schema(schema)
  tbl_ops <- sprintf('"%s".aspe_operations', schema_safe)
  tbl_sta <- sprintf('"%s".aspe_stations',   schema_safe)

  
  # 3) Logique Station / CPP — (CPP = pas de JOIN)
  
  if (use_station) {
    join_sql   <- glue("LEFT JOIN {tbl_sta} s ON s.code_point_prelevement_aspe = o.code_point_prelevement_aspe")
    filtre_sql <- "s.code_station = $1"
    param1     <- code_station
  } else {
    join_sql   <- ""  # CPP orphelin -> aucun JOIN
    filtre_sql <- "o.code_point_prelevement_aspe = $1"
    param1     <- code_point_prelevement_aspe
  }

  
  # 4) SQL sécurisé + exclusion typologies 
  
  excl_clause <- if (length(exclure_typologies) > 0) {
  quoted <- paste(DBI::dbQuoteString(con, exclure_typologies), collapse = ", ")
  glue::glue("AND NOT (o.libelle_qualification_operation IN ({quoted}))")
} else ""
  
  sql <- glue("
    SELECT
      o.date_operation::date AS date_op,
      o.longueur::float      AS longueur
    FROM {tbl_ops} o
    {join_sql}
    WHERE {filtre_sql}
    {excl_clause}
      AND EXTRACT(YEAR FROM o.date_operation::date) BETWEEN $2 AND $3
      AND o.longueur IS NOT NULL
    ORDER BY date_op DESC;
  ")

  df <- DBI::dbGetQuery(
    con,
    sql,
    params = list(param1, annee_debut, annee_fin)
  )

  if (nrow(df) == 0) {
    message("Aucune longueur disponible pour les critères fournis.")
    return(NULL)
  }

  
  # 5) n dernières dates distinctes
  
  df <- df %>%
    distinct(date_op, .keep_all = TRUE) %>%
    arrange(desc(date_op)) %>%
    slice(1:n_last) %>%
    arrange(date_op)

  df$date_label <- factor(
    format(df$date_op, "%d/%m/%y"),
    levels = format(df$date_op, "%d/%m/%y")
  )

  
  # 6) Graphique
  
  ggplot(df, aes(x = date_label, y = longueur)) +
    geom_col(fill = "grey30") +
    labs(title = titre, x = "", y = "") +
    theme_bw(base_size = 12) +
    theme(
      axis.text.x = element_text(angle = 90, vjust = 0.5, hjust = 1),
      plot.title  = element_text(face = "bold")
    )
}
```


# Histogramme des largeurs de lames d'eau de pêche
```{r function}
#' Histogramme des largeurs de pêche ASPE pour une station ou un CPP
#'
#' Extrait les largeurs de lame d'eau (`largeur_lame_eau`) depuis la table
#' `aspe_operations`, pour une station (`code_station`) ou un point CPP
#' (`code_point_prelevement_aspe`).  
#' Les données sont filtrées :
#' - par période (`annee_debut` – `annee_fin`) ;
#' - par typologies **exclues** via `libelle_qualification_operation`
#'   (paramètre `exclure_typologies`) ;
#' - par les `n_last` dernières dates distinctes.
#'
#' Produit un histogramme ggplot2 où chaque barre représente une largeur de
#' lame d'eau observée.  
#'
#' @param yaml_path Chemin du YAML de connexion PostgreSQL.
#' @param code_station Code Sandre (prioritaire si renseigné).
#' @param code_point_prelevement_aspe Code ASPE utilisé si `code_station` est `NULL`.
#' @param annee_debut Année minimale (défaut : 1950).
#' @param annee_fin Année maximale (défaut : année courante).
#' @param n_last Nombre de dernières dates distinctes à afficher (défaut : 10).
#' @param titre Titre du graphique (défaut : `"Largeur lame d'eau (m)"`).
#' @param schema Schéma SQL (défaut `"qe"`).
#' @param exclure_typologies Vecteur des typologies **à exclure** (défaut `"Incorrecte"`).
#'
#' @return Un objet ggplot2 ou `NULL` si aucune donnée.
#' @export
plot_largeur_lame_eau_pechee_histogram <- function(
  yaml_path,
  code_station = NULL,
  code_point_prelevement_aspe = NULL,
  annee_debut = 1950,
  annee_fin   = as.integer(format(Sys.Date(), "%Y")),
  n_last      = 10,
  titre       = "Largeur lame d'eau (m)",
  schema      = "qe",
  exclure_typologies = c("Incorrecte")   # <-- [NOUVEAU PARAMÈTRE]
){
  library(DBI); library(dplyr); library(ggplot2)
  library(lubridate); library(glue)

  
  # 1) Paramètres entrée
  
  if (!is.null(code_station) && !is.null(code_point_prelevement_aspe)) {
    warning("Les deux paramètres sont fournis. Priorité au code_station.")
  }
  use_station <- !is.null(code_station)

  
  # 2) Connexion
  
  con <- connect_pg(yaml_path)
  on.exit(try(DBI::dbDisconnect(con), silent = TRUE), add = TRUE)

  schema_safe <- sanitize_schema(schema)
  tbl_ops <- sprintf('"%s".aspe_operations', schema_safe)
  tbl_sta <- sprintf('"%s".aspe_stations', schema_safe)

  
  # 3) Mode station / CPP (CPP = PAS de JOIN)
  
  if (use_station) {
    join_sql   <- glue("LEFT JOIN {tbl_sta} s ON s.code_point_prelevement_aspe = o.code_point_prelevement_aspe")
    filtre_sql <- "s.code_station = $1"
    param1     <- code_station
  } else {
    join_sql   <- ""  # CPP → aucun JOIN
    filtre_sql <- "o.code_point_prelevement_aspe = $1"
    param1     <- code_point_prelevement_aspe
  }

  
  # 4) SQL sécurisé + EXCLUSION TYPOLOGIES
  
  excl_clause <- if (length(exclure_typologies) > 0) {
  quoted <- paste(DBI::dbQuoteString(con, exclure_typologies), collapse = ", ")
  glue::glue("AND NOT (o.libelle_qualification_operation IN ({quoted}))")
} else ""
  
  sql <- glue("
    SELECT
      o.date_operation::date AS date_op,
      o.largeur_lame_eau::float AS largeur_lame_eau
    FROM {tbl_ops} o
    {join_sql}
    WHERE {filtre_sql}
    {excl_clause}
      AND EXTRACT(YEAR FROM o.date_operation::date) BETWEEN $2 AND $3
      AND o.largeur_lame_eau IS NOT NULL
    ORDER BY date_op DESC;
  ")

  df <- DBI::dbGetQuery(
    con,
    sql,
    params = list(param1, annee_debut, annee_fin) 
  )

  if (nrow(df) == 0) {
    message("Aucune largeur_lame_eau disponible pour les critères fournis.")
    return(NULL)
  }

  
  # 5) Limiter aux dernières dates
  
  df <- df %>%
    distinct(date_op, .keep_all = TRUE) %>%
    arrange(desc(date_op)) %>%
    slice(1:n_last) %>%
    arrange(date_op)

  df$date_label <- factor(
    format(df$date_op, "%d/%m/%y"),
    levels = format(df$date_op, "%d/%m/%y")
  )

  
  # 6) Affichage graphique
  
  ggplot(df, aes(x = date_label, y = largeur_lame_eau)) +
    geom_col(fill = "grey30") +
    labs(title = titre, x = "", y = "") +
    theme_bw(base_size = 12) +
    theme(
      axis.text.x = element_text(angle = 90, vjust = 0.5, hjust = 1),
      plot.title  = element_text(face = "bold")
    )
}
```

# Histogramme des temperature_instantanee de pêche
```{r function}
#' Histogramme des températures instantanées ASPE pour une station ou un CPP
#'
#' Extrait les températures (`temperature_instantanee`) depuis la table
#' `aspe_operations`, filtrées selon :
#' - une station (`code_station`) **ou** un point ASPE (`code_point_prelevement_aspe`) ;
#' - un intervalle d'années (`annee_debut` – `annee_fin`) ;
#' - un filtre d'exclusion de typologies d'opérations via
#'   `libelle_qualification_operation` (`exclure_typologies`) ;
#' - les `n_last` dernières dates distinctes.
#'
#' Produit un histogramme ggplot2 où chaque barre représente la **température instantanée** (°C)
#' relevée lors d'une opération ; les dates sont affichées en **ordre chronologique**
#' (format `%d/%m/%y`) et pivotées de 90°.
#'
#' @param yaml_path Chemin vers le fichier YAML de connexion PostgreSQL.
#' @param code_station \[`character(1)`\]\  
#'   Code Sandre de la station. Si renseigné conjointement avec
#'   `code_point_prelevement_aspe`, il est **prioritaire** (un warning est émis).
#' @param code_point_prelevement_aspe \[`character(1)`\]\  
#'   Code du point de prélèvement ASPE utilisé si `code_station` n'est pas fourni.
#' @param annee_debut \[`numeric(1)`\]\  
#'   Année minimale des opérations à prendre en compte (défaut : 1950).
#' @param annee_fin \[`numeric(1)`\]\  
#'   Année maximale (défaut : année courante).
#' @param n_last \[`integer(1)`\]\  
#'   Nombre des **dernières dates d’opérations distinctes** à représenter (défaut : 10).
#' @param titre \[`character(1)`\]\  
#'   Titre du graphique (défaut : `"Température (°C)"`).
#' @param schema Schéma SQL contenant les tables (défaut `"qe"`).
#' @param exclure_typologies Vecteur des **typologies d'opération à exclure**
#'   (défaut : `"Incorrecte"`), appliqué à `aspe_operations.libelle_qualification_operation`.
#'
#' @return Un objet `ggplot2` ou `NULL` si aucune donnée.
#' @export
plot_temperature_instantanee_pechee_histogram <- function(
  yaml_path,
  code_station = NULL,
  code_point_prelevement_aspe = NULL,
  annee_debut = 1950,
  annee_fin   = as.integer(format(Sys.Date(), "%Y")),
  n_last      = 10,
  titre       = "Température (°C)",
  schema      = "qe",
  exclure_typologies = c("Incorrecte")
){
  # Imports
  library(DBI); library(dplyr); library(ggplot2); library(lubridate); library(glue)

  
  # 1) Validation des paramètres
  
  if (!is.null(code_station) && !is.null(code_point_prelevement_aspe)) {
    warning("Les deux paramètres sont fournis : priorité au code_station.")
  }
  use_station <- !is.null(code_station)

  
  # 2) Connexion & tables
  
  con <- connect_pg(yaml_path)
  on.exit(try(DBI::dbDisconnect(con), silent = TRUE), add = TRUE)

  schema_safe <- sanitize_schema(schema)
  tbl_ops <- sprintf('"%s".aspe_operations', schema_safe)
  tbl_sta <- sprintf('"%s".aspe_stations',   schema_safe)

  
  # 3) Logique Station / CPP — (CPP = pas de JOIN)
  
  if (use_station) {
    join_sql   <- glue("LEFT JOIN {tbl_sta} s ON s.code_point_prelevement_aspe = o.code_point_prelevement_aspe")
    filtre_sql <- "s.code_station = $1"
    param1     <- code_station
  } else {
    join_sql   <- ""  # CPP orphelin -> aucun JOIN
    filtre_sql <- "o.code_point_prelevement_aspe = $1"
    param1     <- code_point_prelevement_aspe
  }

  
  # 4) SQL sécurisé + exclusion typologies (vectorisée via ANY)
  
  excl_clause <- if (length(exclure_typologies) > 0) {
  quoted <- paste(DBI::dbQuoteString(con, exclure_typologies), collapse = ", ")
  glue::glue("AND NOT (o.libelle_qualification_operation IN ({quoted}))")
} else ""
  
  sql <- glue("
    SELECT
      o.date_operation::date     AS date_op,
      o.temperature_instantanee::float AS temperature_instantanee
    FROM {tbl_ops} o
    {join_sql}
    WHERE {filtre_sql}
    {excl_clause}
      AND EXTRACT(YEAR FROM o.date_operation::date) BETWEEN $2 AND $3
      AND o.temperature_instantanee IS NOT NULL
    ORDER BY date_op DESC;
  ")

  df <- DBI::dbGetQuery(
    con,
    sql,
    params = list(param1, annee_debut, annee_fin)
  )

  if (nrow(df) == 0) {
    message("Aucune température disponible pour les critères fournis.")
    return(NULL)
  }

  
  # 5) n dernières dates distinctes
  
  df <- df %>%
    distinct(date_op, .keep_all = TRUE) %>%
    arrange(desc(date_op)) %>%
    slice(1:n_last) %>%
    arrange(date_op)

  df$date_label <- factor(
    format(df$date_op, "%d/%m/%y"),
    levels = format(df$date_op, "%d/%m/%y")
  )

  
  # 6) Graphique
  
  ggplot(df, aes(x = date_label, y = temperature_instantanee)) +
    geom_col(fill = "grey30") +
    labs(title = titre, x = "", y = "") +
    theme_bw(base_size = 12) +
    theme(
      axis.text.x = element_text(angle = 90, vjust = 0.5, hjust = 1),
      plot.title  = element_text(face = "bold")
    )
}
```


# Histogramme des puissances de pêche
```{r function}
#' Histogramme des puissances de pêche ASPE pour une station ou un CPP
#'
#' Extrait les puissances de pêche (`puissance`) depuis la table
#' `aspe_operations`, filtrées selon :
#' - une station (`code_station`) **ou** un point ASPE (`code_point_prelevement_aspe`) ;
#' - un intervalle d'années (`annee_debut` – `annee_fin`) ;
#' - un filtre d'exclusion de typologies d'opérations via
#'   `libelle_qualification_operation` (`exclure_typologies`) ;
#' - les `n_last` dernières dates distinctes.
#'
#' Produit un histogramme ggplot2 où chaque barre représente la **puissance (kVA)**.
#' Les dates sont affichées en ordre chronologique (format `%d/%m/%y`), pivotées
#' de 90° pour lisibilité.
#'
#' @param yaml_path Chemin vers le fichier YAML de connexion PostgreSQL.
#' @param code_station Code Sandre de la station (prioritaire si fourni).
#' @param code_point_prelevement_aspe Code du point ASPE utilisé si `code_station` est `NULL`.
#' @param annee_debut Année minimale (défaut : 1950).
#' @param annee_fin Année maximale (défaut : année courante).
#' @param n_last Nombre de dernières dates distinctes à afficher (défaut : 10).
#' @param titre Titre du graphique (défaut : `"Puissance (kVA)"`).
#' @param schema Schéma SQL contenant les tables (défaut `"qe"`).
#' @param exclure_typologies Vecteur des typologies d'opération à exclure
#'   (défaut : `"Incorrecte"`).
#'
#' @return Un ggplot2 ou `NULL` si aucune donnée.
#' @export
plot_puissance_pechee_histogram <- function(
  yaml_path,
  code_station = NULL,
  code_point_prelevement_aspe = NULL,
  annee_debut = 1950,
  annee_fin   = as.integer(format(Sys.Date(), "%Y")),
  n_last      = 10,
  titre       = "Puissance (kVA)",
  schema      = "qe",
  exclure_typologies = c("Incorrecte")  # <-- [NOUVEAU]
){
  library(DBI); library(dplyr); library(ggplot2)
  library(lubridate); library(glue)

  
  # 1) Validation paramètres
  
  if (!is.null(code_station) && !is.null(code_point_prelevement_aspe)) {
    warning("Les deux paramètres sont fournis : priorité au code_station.")
  }
  use_station <- !is.null(code_station)

  
  # 2) Connexion
  
  con <- connect_pg(yaml_path)
  on.exit(DBI::dbDisconnect(con), add = TRUE)

  schema_safe <- sanitize_schema(schema)
  tbl_ops <- sprintf('"%s".aspe_operations', schema_safe)
  tbl_sta <- sprintf('"%s".aspe_stations',   schema_safe)

  
  # 3) Logique station / CPP
  
  if (use_station) {
    join_sql   <- glue("LEFT JOIN {tbl_sta} s 
                        ON s.code_point_prelevement_aspe = o.code_point_prelevement_aspe")
    filtre_sql <- "s.code_station = $1"
    param1     <- code_station
  } else {
    join_sql   <- ""     # CPP → aucun JOIN
    filtre_sql <- "o.code_point_prelevement_aspe = $1"
    param1     <- code_point_prelevement_aspe
  }

  
  # 4) SQL sécurisé + EXCLUSION TYPOLOGIES
  
  excl_clause <- if (length(exclure_typologies) > 0) {
  quoted <- paste(DBI::dbQuoteString(con, exclure_typologies), collapse = ", ")
  glue::glue("AND NOT (o.libelle_qualification_operation IN ({quoted}))")
} else ""
  
  sql <- glue("
    SELECT
      o.date_operation::date AS date_op,
      o.puissance::float     AS puissance
    FROM {tbl_ops} o
    {join_sql}
    WHERE {filtre_sql}
    {excl_clause}
      AND EXTRACT(YEAR FROM o.date_operation::date) BETWEEN $2 AND $3
      AND o.puissance IS NOT NULL
    ORDER BY date_op DESC;
  ")

  df <- DBI::dbGetQuery(
    con,
    sql,
    params = list(param1, annee_debut, annee_fin) 
  )

  if (nrow(df) == 0) {
    message("Aucune puissance disponible pour les critères fournis.")
    return(NULL)
  }

  
  # 5) Filtrer les n dernières dates distinctes
  
  df <- df %>%
    distinct(date_op, .keep_all = TRUE) %>%
    arrange(desc(date_op)) %>%
    slice(1:n_last) %>%
    arrange(date_op)

  df$date_label <- factor(format(df$date_op, "%d/%m/%y"),
                          levels = format(df$date_op, "%d/%m/%y"))

  
  # 6) Graphique
  
  ggplot(df, aes(x = date_label, y = puissance)) +
    geom_col(fill = "grey30") +
    labs(title = titre, x = "", y = "") +
    theme_bw(base_size = 12) +
    theme(
      axis.text.x = element_text(angle = 90, vjust = 0.5, hjust = 1),
      plot.title  = element_text(face = "bold")
    )
}

```



# Histogramme des conductivité de pêche
```{r function}
#' Histogramme des conductivités ASPE pour une station ou un CPP
#'
#' Extrait les conductivités instantanées (`conductivite`) depuis la table
#' `aspe_operations`, filtrées selon :
#' - une station (`code_station`) **ou** un point ASPE (`code_point_prelevement_aspe`) ;
#' - un intervalle d'années (`annee_debut` – `annee_fin`) ;
#' - un filtre d'exclusion de typologies via le champ
#'   `libelle_qualification_operation` (`exclure_typologies`) ;
#' - les `n_last` dernières dates distinctes.
#'
#' Produit un histogramme ggplot2 où chaque barre représente la conductivité
#' (µS/cm), avec dates ordonnées chronologiquement et pivotées à 90°.
#'
#' @param yaml_path Chemin vers le fichier YAML de connexion PostgreSQL.
#' @param code_station Code Sandre (prioritaire si fourni).
#' @param code_point_prelevement_aspe Code du point ASPE (si `code_station` est NULL).
#' @param annee_debut Année minimale (défaut = 1950).
#' @param annee_fin Année maximale (défaut = année courante).
#' @param n_last Nombre de dernières dates distinctes à afficher (défaut = 10).
#' @param titre Titre du graphique (défaut `"Conductivité (µS/cm)"`).
#' @param schema Schéma SQL (défaut `"qe"`).
#' @param exclure_typologies Vecteur des typologies d’opérations à exclure
#'   (défaut `"Incorrecte"`).
#'
#' @return Un ggplot2 ou `NULL` si aucune donnée.
#' @export
plot_conductivite_pechee_histogram <- function(
  yaml_path,
  code_station = NULL,
  code_point_prelevement_aspe = NULL,
  annee_debut = 1950,
  annee_fin   = as.integer(format(Sys.Date(), "%Y")),
  n_last      = 10,
  titre       = "Conductivité (µS/cm)",
  schema      = "qe",
  exclure_typologies = c("Incorrecte")   # <-- [NOUVEAU PARAMÈTRE]
){
  library(DBI); library(dplyr); library(ggplot2)
  library(lubridate); library(glue)

  
  # 1) Validation des paramètres
  
  if (!is.null(code_station) && !is.null(code_point_prelevement_aspe)) {
    warning("Les deux identifiants sont fournis : priorité au code_station.")
  }
  use_station <- !is.null(code_station)

  
  # 2) Connexion PG
  
  con <- connect_pg(yaml_path)
  on.exit(try(DBI::dbDisconnect(con), silent = TRUE), add = TRUE)

  schema_safe <- sanitize_schema(schema)
  tbl_ops <- sprintf('"%s".aspe_operations',  schema_safe)
  tbl_sta <- sprintf('"%s".aspe_stations',    schema_safe)

  
  # 3) Logique station / CPP (CPP = PAS DE JOIN !)
  
  if (use_station) {
    join_sql   <- glue("LEFT JOIN {tbl_sta} s 
                        ON s.code_point_prelevement_aspe = o.code_point_prelevement_aspe")
    filtre_sql <- "s.code_station = $1"
    param1     <- code_station
  } else {
    join_sql   <- ""  # CPP orphelin → aucun JOIN
    filtre_sql <- "o.code_point_prelevement_aspe = $1"
    param1     <- code_point_prelevement_aspe
  }

  
  # 4) SQL sécurisé + filtre typologique
  
  excl_clause <- if (length(exclure_typologies) > 0) {
  quoted <- paste(DBI::dbQuoteString(con, exclure_typologies), collapse = ", ")
  glue::glue("AND NOT (o.libelle_qualification_operation IN ({quoted}))")
} else ""
  
  sql <- glue("
    SELECT
      o.date_operation::date AS date_op,
      o.conductivite::float  AS conductivite
    FROM {tbl_ops} o
    {join_sql}
    WHERE {filtre_sql}
    {excl_clause}
      AND EXTRACT(YEAR FROM o.date_operation::date)
            BETWEEN $2 AND $3
      AND o.conductivite IS NOT NULL
    ORDER BY date_op DESC;
  ")

  df <- DBI::dbGetQuery(
    con,
    sql,
    params = list(param1, annee_debut, annee_fin)  
  )

  if (nrow(df) == 0) {
    message("Aucune conductivité disponible pour les critères fournis.")
    return(NULL)
  }

  
  # 5) n dernières dates distinctes
  
  df <- df %>%
    distinct(date_op, .keep_all = TRUE) %>%
    arrange(desc(date_op)) %>%
    slice(1:n_last) %>%
    arrange(date_op)

  df$date_label <- factor(
    format(df$date_op, "%d/%m/%y"),
    levels = format(df$date_op, "%d/%m/%y")
  )

  
  # 6) Graphique
  
  ggplot(df, aes(x = date_label, y = conductivite)) +
    geom_col(fill = "grey30") +
    labs(title = titre, x = "", y = "") +
    theme_bw(base_size = 12) +
    theme(
      axis.text.x = element_text(angle = 90, vjust = 0.5, hjust = 1),
      plot.title  = element_text(face = "bold")
    )
}
```

# Histogramme des faciès
```{r function}
#' Histogramme des faciès (Courant / Plat / Profond)
#'
#' @param yaml_path Chemin YAML
#' @param code_station Code Sandre de la station (ou NULL si `code_point_prelevement_aspe` fourni)
#' @param code_point_prelevement_aspe Code du point ASPE (ou NULL si `code_station` fourni)
#' @param annee_debut Année de début (défaut 1900)
#' @param annee_fin Année de fin (défaut = année courante)
#' @param n_last Nombre d'opérations (dates distinctes) à afficher
#' @param exclure_typologies Vecteur des typologies d’opérations à exclure
#'   (défaut `"Incorrecte"`).
#'
#' @return Un `ggplot2` (ou `NULL` si aucune donnée)
#'
#' @examples
#' \dontrun{
#' plot_facies_importance(".../config.yml", code_station = "04207400", annee_debut = 1950, n_last = 12)#' plot_facies_importance(".../config.yml", code_station = "04207400", annee_debut = 1950, n_last = 12)
#' }
#' @export
plot_facies_importance <- function(
  yaml_path,
  code_station = NULL,
  code_point_prelevement_aspe = NULL,
  annee_debut = NULL,
  annee_fin   = lubridate::year(Sys.Date()),
  n_last = 12,
  exclure_typologies= c("Incorrecte") 
){
  con <- connect_pg(yaml_path)
  on.exit(try(DBI::dbDisconnect(con), silent = TRUE), add = TRUE)

  if (!is.null(code_station)) {
    filtre_sql <- "s.code_station = $1"; param1 <- code_station
  } else if (!is.null(code_point_prelevement_aspe)) {
    filtre_sql <- "s.code_point_prelevement_aspe = $1"; param1 <- code_point_prelevement_aspe
  } else stop("Veuillez fournir code_station OU code_point_prelevement_aspe.", call. = FALSE)

  if (is.null(annee_debut)) annee_debut <- 1900

  
  excl_clause <- if (length(exclure_typologies) > 0) {
    quoted <- paste(DBI::dbQuoteString(con, exclure_typologies), collapse = ", ")
    glue::glue("AND NOT (o.libelle_qualification_operation IN ({quoted}))")
  } else ""

  sql <- glue::glue("
    SELECT
      o.date_operation,
      o.facies_importance_relative,
      o.facies_libelle_type
    FROM {tbl_ops} o
    JOIN {tbl_sta} s
      ON o.code_point_prelevement_aspe = s.code_point_prelevement_aspe
    WHERE {filtre_sql}
      AND o.date_operation IS NOT NULL
      AND date_part('year', CAST(o.date_operation AS timestamp)) BETWEEN $2 AND $3
    {excl_clause}
    ORDER BY CAST(o.date_operation AS timestamp);
  ")

  df_all <- DBI::dbGetQuery(con, sql, params = list(param1, annee_debut, annee_fin))
  if (!nrow(df_all)) return(NULL)


  df_all <- df_all |>
    dplyr::mutate(
      date = as.Date(lubridate::as_datetime(date_operation)),
      date_label = format(date, "%d/%m/%y")
    ) |>
    dplyr::arrange(date)

  last_dates <- df_all |> dplyr::distinct(date) |> dplyr::arrange(dplyr::desc(date)) |> dplyr::slice(1:n_last) |> dplyr::pull(date)
  df <- df_all |> dplyr::filter(date %in% last_dates) |> dplyr::arrange(date)
  if (!nrow(df)) return(NULL)

  dates_ref <- df |> dplyr::distinct(date, date_label)

  decode_relative <- function(x){
    if (is.null(x) || length(x) == 0 || is.na(x) || trimws(x) == "") return(NULL)
    x_raw <- x
    x <- gsub("^\\\\x", "", x)
    x <- gsub("[^0-9 ]", "", x)
    x_trim <- trimws(x)
    if (grepl("^\\\\x\\s", x_raw)) {
      x_trim <- paste0("0", gsub(" ", "", x_trim))
    } else {
      x_trim <- gsub(" ", "", x_trim)
    }
    if (nchar(x_trim) == 0 || nchar(x_trim) %% 2 != 0) return(NULL)
    vals <- stringr::str_extract_all(x_trim, "..")[[1]]
    vals <- as.numeric(vals)
    if (any(is.na(vals))) return(NULL)
    if (abs(sum(vals) - 100) > 1e-6) return(NULL)
    vals
  }

  decode_modalites <- function(x){
    if (is.null(x) || is.na(x) || trimws(x) == "") return(NULL)
    x <- gsub("^\\\\x", "", x)
    x <- stringr::str_squish(x)
    parts <- unlist(stringr::str_split(x, "\\s+"))
    parts <- stringr::str_trim(parts)
    parts[parts == "Profonds"] <- "Profond"
    parts
  }

  tidy <- df |>
    dplyr::rowwise() |>
    dplyr::mutate(
      valeurs   = list(decode_relative(facies_importance_relative)),
      modalites = list(decode_modalites(facies_libelle_type)),
      ok        = !is.null(valeurs) && !is.null(modalites) && length(valeurs) == length(modalites)
    ) |>
    dplyr::ungroup()

  long_valid <- tidy |>
    dplyr::filter(ok) |>
    tidyr::unnest(cols = c(valeurs, modalites)) |>
    dplyr::filter(modalites %in% c("Courant","Plat","Profond"))

  all_facies <- c("Courant","Plat","Profond")
  grid <- tidyr::crossing(dates_ref, modalites = all_facies)

  long <- grid |>
    dplyr::left_join(long_valid, by = c("date","date_label","modalites")) |>
    dplyr::mutate(valeurs = dplyr::coalesce(valeurs, 0)) |>
    dplyr::mutate(date_label = factor(date_label, levels = dates_ref$date_label))

  facies_colors <- c("Courant"="#6D76F8","Plat"="#7FDD4C","Profond"="#C72C48")

  ggplot2::ggplot(long, ggplot2::aes(x = date_label, y = valeurs, fill = modalites)) +
    ggplot2::geom_col(color = "black") +
    ggplot2::scale_fill_manual(values = facies_colors, name = "Faciès", drop = FALSE, na.translate = FALSE) +
    ggplot2::labs(title = "Importance relative des faciès", x = NULL, y = "Pourcentage") +
    ggplot2::theme_bw(base_size = 13) +
    ggplot2::theme(axis.text.x = ggplot2::element_text(angle = 90, hjust = 1),
                   panel.grid.minor = ggplot2::element_blank())
}
```

# Planche synthèse habitats
```{r function}
#' Planche synthèse habitats pêches électriques (faciès, profondeur, surface, habitats)
#'
#' Produit une planche complète combinant :
#' - un heatmap des habitats (conditions / faciès / hydrologie),
#' - un histogramme des faciès,
#' - un histogramme des profondeurs,
#' - un histogramme des surfaces pêchées.
#'
#' Toutes les fonctions sous‑jacentes appliquent un même filtrage des opérations
#' via `libelle_qualification_operation`, selon l’argument `exclure_typologies`.
#'
#' Fonctionne pour une station `code_station` (via aspe_stations) ou un point
#' ASPE orphelin `code_point_prelevement_aspe` (sans JOIN).
#'
#' @param yaml_path Fichier YAML de connexion PostgreSQL.
#' @param station Code Sandre (prioritaire si fourni).
#' @param code_point_prelevement_aspe Code ASPE si `station` n’est pas fourni.
#' @param annee_debut Année minimale (défaut 1950).
#' @param annee_fin Année maximale (défaut = année courante).
#' @param schema Schéma SQL (défaut `"qe"`).
#' @param titre Titre principal (auto si NULL).
#' @param sous_titre Sous‑titre (auto si NULL).
#' @param file_out Chemin PNG à générer (NULL = pas d’export).
#' @param width Largeur (pouces ; défaut A4 paysage).
#' @param height Hauteur (pouces ; défaut A4 paysage).
#' @param dpi DPI export.
#' @param n_last Nombre maximum de campagnes à afficher.
#' @param exclure_typologies Vecteur des typologies d’opérations à exclure
#'   (défaut `"Incorrecte"`).
#'
#' @return Un objet ggplot/cowplot, ou NULL si aucune donnée.
#' @export
make_habitats_peche_planche <- function(
  yaml_path,
  station = NULL,
  code_point_prelevement_aspe = NULL,
  annee_debut = 1950,
  annee_fin   = as.numeric(format(Sys.Date(), "%Y")),
  schema      = "qe",
  titre       = NULL,
  sous_titre  = NULL,
  file_out    = NULL,
  width       = 29.7 / 2.54,
  height      = 21 / 2.54,
  dpi         = 300,
  n_last      = 12,
  exclure_typologies = c("Incorrecte")    # <-- [NOUVEAU]
){
  require(DBI); require(glue); require(dplyr); require(cowplot)

 
  # 1) Validation station / CPP
 
  is_station <- !is.null(station)

  if (is_station) {
    filtre_sql <- "s.code_station = $1"
    # join_sql dépend de tbl_sta → défini plus bas (après schema sanitize)
    param1     <- station
  } else if (!is.null(code_point_prelevement_aspe)) {
    filtre_sql <- "o.code_point_prelevement_aspe = $1"
    join_sql   <- ""   # CPP orphelin
    param1     <- code_point_prelevement_aspe
  } else {
    stop("Veuillez fournir `station` OU `code_point_prelevement_aspe`.")
  }

 
  # 2) Connexion PG
 
  con <- connect_pg(yaml_path)
  on.exit(try(DBI::dbDisconnect(con), silent = TRUE), add = TRUE)

  schema_safe <- sanitize_schema(schema)
  tbl_sta     <- sprintf('"%s".aspe_stations',    schema_safe)
  tbl_ops     <- sprintf('"%s".aspe_operations',  schema_safe)

  # Maintenant qu'on connaît tbl_sta & tbl_ops, on reconstruit le JOIN
  if (is_station) {
    join_sql <- glue("JOIN {tbl_sta} s 
                      ON s.code_point_prelevement_aspe = o.code_point_prelevement_aspe")
  }

 
  # 3) Récupération des métadonnées : titre & sous-titre auto
 
  if (is_station) {
    meta_sql <- glue("
      SELECT code_station, libelle_station,
             code_point_prelevement_wama, libelle_point_prelevement_wama
      FROM {tbl_sta} s
      WHERE s.code_station = $1
      LIMIT 1;
    ")
    meta <- DBI::dbGetQuery(con, meta_sql, params = list(param1))
  } else {
    meta_sql <- glue("
      SELECT code_station, libelle_station,
             code_point_prelevement_wama, libelle_point_prelevement_wama
      FROM {tbl_sta} s
      WHERE s.code_point_prelevement_aspe = $1
      LIMIT 1;
    ")
    meta <- DBI::dbGetQuery(con, meta_sql, params = list(param1))
  }

  if (nrow(meta) == 1 && !is.na(meta$code_station) && nzchar(meta$code_station)) {
    titre_auto <- paste0(meta$code_station, " — ", meta$libelle_station)
  } else if (nrow(meta) == 1) {
    titre_auto <- paste0(meta$code_point_prelevement_wama, " — ", meta$libelle_point_prelevement_wama)
  } else {
    titre_auto <- param1
  }

  if (is.null(titre)) {
    titre <- glue("{titre_auto} — Synthèse habitats")
  }
  if (is.null(sous_titre)) {
    sous_titre <- glue("Synthèse réalisée le {format(Sys.Date(), '%d/%m/%Y')} par Eaux & Vilaine")
  }

 
  # 4) Sous-graphes — AVEC FILTRE TYPOLOGIES PROPAGÉ
 

  graph_habitats <- plot_habitat_heatmap(
    yaml_path    = yaml_path,
    code_station = station,
    code_point_prelevement_aspe = code_point_prelevement_aspe,
    annee_debut  = annee_debut,
    annee_fin    = annee_fin,
    n_last       = n_last,
    titre        = "Habitats et caractéristiques station",
    sous_titre   = "",
    schema       = schema_safe,
    exclure_typologies = exclure_typologies   # <-- [NOUVEAU]
  )

  graph_facies <- plot_facies_importance(
    yaml_path,
    code_station = station,
    code_point_prelevement_aspe = code_point_prelevement_aspe,
    annee_debut = annee_debut,
    annee_fin   = annee_fin,
    n_last      = n_last,
    schema      = schema_safe,
    exclure_typologies = exclure_typologies    # <-- [NOUVEAU]
  )

  graph_profond <- plot_profondeur_histogram(
    yaml_path,
    code_station = station,
    code_point_prelevement_aspe = code_point_prelevement_aspe,
    annee_debut = annee_debut,
    annee_fin   = annee_fin,
    n_last      = n_last,
    schema      = schema_safe,
    exclure_typologies = exclure_typologies    # <-- [NOUVEAU]
  )

  graph_surface <- plot_surface_pechee_histogram(
    yaml_path,
    code_station = station,
    code_point_prelevement_aspe = code_point_prelevement_aspe,
    annee_debut = annee_debut,
    annee_fin   = annee_fin,
    n_last      = n_last,
    schema      = schema_safe,
    exclure_typologies = exclure_typologies    # <-- [NOUVEAU]
  )

 
  # 5) Si tous NULL → stop
 
  if (all(vapply(list(graph_habitats, graph_facies, graph_profond, graph_surface),
                 is.null, logical(1)))) {
    return(NULL)
  }

 
  # 6) Composition graphique cowplot
 
  title_gg <- ggplot2::ggplot() +
    ggplot2::labs(title = titre, subtitle = sous_titre) +
    ggplot2::theme_void() +
    ggplot2::theme(
      plot.title    = ggplot2::element_text(size = 16, face = "bold", hjust = 0.5),
      plot.subtitle = ggplot2::element_text(size = 11, hjust = 0.5)
    )

  block_droit <- cowplot::plot_grid(
    graph_facies, graph_profond, graph_surface,
    nrow = 3
  )

  block_graphs <- cowplot::plot_grid(
    graph_habitats, block_droit,
    nrow = 1, rel_widths = c(3, 1)
  )

  planche <- cowplot::plot_grid(
    title_gg,
    block_graphs,
    nrow = 2, rel_heights = c(0.4, 3)
  )

 
  # 7) Export PNG optionnel
 
  if (!is.null(file_out)) {
    cowplot::save_plot(
      file_out, planche,
      base_width = width, base_height = height,
      dpi = dpi, bg = "white"
    )
  }

  return(planche)
}
```


# Planche synthèse opération
```{r function}
#' Planche synthèse des opérations de pêche électrique (protocole, longueurs, largeurs, puissance, etc.)
#'
#' Produit une planche complète combinant :
#' - un descriptif des opérations (protocole, durées, volumes, etc.),
#' - un histogramme des longueurs pêchées,
#' - un histogramme des largeurs de lame d'eau,
#' - un histogramme des profondeurs,
#' - un histogramme des conductivités,
#' - un histogramme des températures instantanées,
#' - un histogramme des puissances.
#'
#' Toutes les opérations incluses sont filtrées selon :
#' - station OU CPP,
#' - l’intervalle d’années,
#' - les `n_last` dernières dates distinctes,
#' - la typologie d’opération (`libelle_qualification_operation`) à exclure
#'   via `exclure_typologies`.
#'
#' @param yaml_path Fichier YAML de connexion PostgreSQL
#' @param station Code Sandre de la station (prioritaire si renseigné)
#' @param code_point_prelevement_aspe Code ASPE si station non renseignée
#' @param annee_debut Année minimale (défaut 1950)
#' @param annee_fin Année maximale (défaut année courante)
#' @param schema Schéma SQL (défaut `"qe"`)
#' @param titre Titre principal (auto si NULL)
#' @param sous_titre Sous-titre (auto si NULL)
#' @param file_out Chemin PNG à générer (NULL = pas d’export)
#' @param width Largeur en pouces
#' @param height Hauteur en pouces
#' @param dpi Résolution PNG
#' @param n_last Nombre de dernières dates distinctes à afficher
#' @param exclure_typologies Typologies d’opérations à exclure (défaut `"Incorrecte"`)
#'
#' @return Un objet cowplot ou NULL
#' @export
make_operations_peche_planche <- function(
  yaml_path,
  station = NULL,
  code_point_prelevement_aspe = NULL,
  annee_debut = 1950,
  annee_fin   = as.numeric(format(Sys.Date(), "%Y")),
  schema      = "qe",
  titre       = NULL,
  sous_titre  = NULL,
  file_out    = NULL,
  width       = 29.7 / 2.54,
  height      = 21   / 2.54,
  dpi         = 300,
  n_last      = 12,
  exclure_typologies = c("Incorrecte")   # <-- [NOUVEAU PARAMÈTRE]
){
  require(DBI); require(glue); require(cowplot)

 
  # 1) Validation station / CPP
 
  if (is.null(station) && is.null(code_point_prelevement_aspe)) {
    stop("Veuillez fournir `station` OU `code_point_prelevement_aspe`.", call. = FALSE)
  }

 
  # 2) Connexion & tables
 
  con <- connect_pg(yaml_path)
  on.exit(try(DBI::dbDisconnect(con), silent = TRUE), add = TRUE)

  schema_safe <- sanitize_schema(schema)
  tbl_sta     <- sprintf('"%s".aspe_stations',    schema_safe)

  # Choisir le filtre pour récupérer les métadonnées titres
  if (!is.null(station)) {
    filtre_sql <- "s.code_station = $1"
    param1     <- station
  } else {
    filtre_sql <- "s.code_point_prelevement_aspe = $1"
    param1     <- code_point_prelevement_aspe
  }

 
  # 3) Métadonnées pour titre automatique
 
  meta_sql <- glue("
    SELECT 
      s.code_station, s.libelle_station,
      s.code_point_prelevement_wama, s.libelle_point_prelevement_wama
    FROM {tbl_sta} s
    WHERE {filtre_sql}
    LIMIT 1;
  ")

  meta <- tryCatch(DBI::dbGetQuery(con, meta_sql, params = list(param1)),
                   error = function(e) NULL)

  if (is.data.frame(meta) && nrow(meta) == 1 &&
      !is.na(meta$code_station[1]) && nzchar(meta$code_station[1]) &&
      !is.na(meta$libelle_station[1]) && nzchar(meta$libelle_station[1])) {

    titre_auto <- paste0(meta$code_station[1], " — ", meta$libelle_station[1])

  } else if (is.data.frame(meta) && nrow(meta) == 1) {

    titre_auto <- paste0(
      ifelse(is.na(meta$code_point_prelevement_wama[1]), "", meta$code_point_prelevement_wama[1]),
      " — ",
      ifelse(is.na(meta$libelle_point_prelevement_wama[1]), "", meta$libelle_point_prelevement_wama[1])
    )

  } else {
    # Pas trouvé dans aspe_stations
    titre_auto <- if (!is.null(station)) station else code_point_prelevement_aspe
  }

  if (is.null(titre)) {
    titre <- glue("{titre_auto} — Synthèse opérations de pêche")
  }
  if (is.null(sous_titre)) {
    sous_titre <- glue("Synthèse réalisée le {format(Sys.Date(), '%d/%m/%Y')} par Eaux & Vilaine")
  }

 
  # 4) Sous‑graphes — tous enrichis avec `exclure_typologies`
 

  graph_operations <- graph_descriptif_operation(
    yaml_path    = yaml_path,
    code_station = station,
    code_point_prelevement_aspe = code_point_prelevement_aspe,
    annee_debut  = annee_debut,
    annee_fin    = annee_fin,
    n_last       = n_last,
    schema       = schema_safe,
    exclure_typologies = exclure_typologies   # <-- [NOUVEAU]
  )

  graph_long_station <- plot_longueur_pechee_histogram(
    yaml_path    = yaml_path,
    code_station = station,
    code_point_prelevement_aspe = code_point_prelevement_aspe,
    annee_debut  = annee_debut,
    annee_fin    = annee_fin,
    n_last       = n_last,
    schema       = schema_safe,
    exclure_typologies = exclure_typologies   # <-- [NOUVEAU]
  )

  graph_largeur_station <- plot_largeur_lame_eau_pechee_histogram(
    yaml_path    = yaml_path,
    code_station = station,
    code_point_prelevement_aspe = code_point_prelevement_aspe,
    annee_debut  = annee_debut,
    annee_fin    = annee_fin,
    n_last       = n_last,
    schema       = schema_safe,
    exclure_typologies = exclure_typologies   # <-- [NOUVEAU]
  )

  graph_profond <- plot_profondeur_histogram(
    yaml_path    = yaml_path,
    code_station = station,
    code_point_prelevement_aspe = code_point_prelevement_aspe,
    annee_debut  = annee_debut,
    annee_fin    = annee_fin,
    n_last       = n_last,
    schema       = schema_safe,
    exclure_typologies = exclure_typologies   # <-- [NOUVEAU]
  )

  graph_conductivite <- plot_conductivite_pechee_histogram(
    yaml_path    = yaml_path,
    code_station = station,
    code_point_prelevement_aspe = code_point_prelevement_aspe,
    annee_debut  = annee_debut,
    annee_fin    = annee_fin,
    n_last       = n_last,
    schema       = schema_safe,
    exclure_typologies = exclure_typologies   # <-- [NOUVEAU]
  )

  graph_temperature <- plot_temperature_instantanee_pechee_histogram(
    yaml_path    = yaml_path,
    code_station = station,
    code_point_prelevement_aspe = code_point_prelevement_aspe,
    annee_debut  = annee_debut,
    annee_fin    = annee_fin,
    n_last       = n_last,
    schema       = schema_safe,
    exclure_typologies = exclure_typologies   # <-- [NOUVEAU]
  )

  graph_puissance <- plot_puissance_pechee_histogram(
    yaml_path    = yaml_path,
    code_station = station,
    code_point_prelevement_aspe = code_point_prelevement_aspe,
    annee_debut  = annee_debut,
    annee_fin    = annee_fin,
    n_last       = n_last,
    schema       = schema_safe,
    exclure_typologies = exclure_typologies   # <-- [NOUVEAU]
  )

 
  # 5) Si toutes les sous-figures sont NULL → RETURN(NULL)
 
  if (all(vapply(
    list(
      graph_puissance,
      graph_temperature,
      graph_conductivite,
      graph_profond,
      graph_largeur_station,
      graph_long_station,
      graph_operations
    ),
    is.null, logical(1)
  ))) {
    return(NULL)
  }

 
  # 6) Composition de la planche
 
  title_gg <- ggplot2::ggplot() +
    ggplot2::labs(title = titre, subtitle = sous_titre) +
    ggplot2::theme_void() +
    ggplot2::theme(
      plot.title    = ggplot2::element_text(size = 16, face = "bold", hjust = 0.5),
      plot.subtitle = ggplot2::element_text(size = 11, hjust = 0.5)
    )

  block_droit <- cowplot::plot_grid(
    graph_long_station,
    graph_largeur_station,
    graph_profond,
    graph_conductivite,
    graph_temperature,
    graph_puissance,
    nrow = 3
  )

  block_graphs <- cowplot::plot_grid(
    graph_operations,
    block_droit,
    nrow = 1,
    rel_widths = c(2.5, 1)
  )

  planche <- cowplot::plot_grid(
    title_gg,
    block_graphs,
    nrow = 2,
    rel_heights = c(0.4, 3)
  )

 
  # 7) Export PNG optionnel
 
  if (!is.null(file_out)) {
    cowplot::save_plot(
      filename    = file_out,
      plot        = planche,
      base_width  = width,
      base_height = height,
      dpi         = dpi,
      bg          = "white"
    )
  }

  return(planche)
}

```


# descriptif opération
```{r function}
#' Commanditaires & Opérateurs ASPE par date — Descriptif opération
#'
#' Extrait pour une station ou un point ASPE :
#' - Commanditaire (`commanditaire_libelle_aspe`)
#' - Opérateur (`operateur_libelle_aspe`)
#' - Protocole de pêche (`protocole_peche`)
#' - Moyen de prospection (`moyen_prospection`)
#' - Matériel (nombre d'anodes, nombre d'épuisettes)
#'
#' Affiche un graphique multi‑panneaux (ggplot2 + facets) :
#' - 1 panneau "Commanditaire"
#' - 1 panneau "Opérateur"
#' - 1 panneau "Protocole"
#' - 1 panneau "Prospection"
#' - 1 panneau "Matériel" (Anodes / Epuisettes)
#'
#' Les opérations sont filtrées selon :
#' - station OU CPP,
#' - intervalle d’années,
#' - les `n_last` dernières dates distinctes,
#' - les typologies à exclure via `exclure_typologies`.
#'
#' @param yaml_path Chemin YAML de connexion
#' @param code_station Code Sandre (prioritaire si fourni)
#' @param code_point_prelevement_aspe Code ASPE si station non fournie
#' @param annee_debut Année minimale (défaut 1950)
#' @param annee_fin Année maximale (défaut année courante)
#' @param n_last Nombre de dernières dates à afficher
#' @param titre Titre principal
#' @param normalize_accents TRUE = déaccentuation des textes
#' @param schema Schéma SQL (défaut "qe")
#' @param exclure_typologies Typologies d’opérations à exclure
#'
#' @return Un ggplot2 facetté ou NULL
#' @export
graph_descriptif_operation <- function(
  yaml_path,
  code_station = NULL,
  code_point_prelevement_aspe = NULL,
  annee_debut = 1950,
  annee_fin   = as.integer(format(Sys.Date(), "%Y")),
  n_last      = 10,
  titre       = "Descriptif opération",
  normalize_accents = TRUE,
  schema      = "qe",
  exclure_typologies = c("Incorrecte")   # <-- [NOUVEAU]
){
  library(DBI); library(dplyr); library(ggplot2)
  library(lubridate); library(stringr); library(glue)

 
  # 1) Connexion
 
  con <- connect_pg(yaml_path)
  on.exit(try(DBI::dbDisconnect(con), silent = TRUE), add = TRUE)

  schema_safe <- sanitize_schema(schema)
  tbl_ops <- sprintf('"%s".aspe_operations',  schema_safe)
  tbl_sta <- sprintf('"%s".aspe_stations',    schema_safe)

 
  # 2) Station ou CPP (CPP = pas de JOIN)
 
  if (!is.null(code_station)) {
    mode <- "station"
    param1 <- code_station
    join_sql   <- glue("LEFT JOIN {tbl_sta} s ON s.code_point_prelevement_aspe = o.code_point_prelevement_aspe")
    filtre_sql <- "s.code_station = $1"
    select_station <- "s.code_station"
  } else if (!is.null(code_point_prelevement_aspe)) {
    mode <- "cpp"
    param1 <- code_point_prelevement_aspe
    join_sql   <- ""  # Aucun JOIN
    filtre_sql <- "o.code_point_prelevement_aspe = $1"
    select_station <- "NULL::text AS code_station"
  } else {
    stop("Veuillez fournir code_station OU code_point_prelevement_aspe.", call. = FALSE)
  }

 
  # 3) SQL + EXCLUSION TYPOLOGIES (ANY($4))
 excl_clause <- if (length(exclure_typologies) > 0) {
  quoted <- paste(DBI::dbQuoteString(con, exclure_typologies), collapse = ", ")
  glue::glue("AND NOT (o.libelle_qualification_operation IN ({quoted}))")
} else ""
  
  sql <- glue("
    SELECT
      {select_station},
      o.date_operation::date AS date_op,
      o.commanditaire_libelle_aspe,
      o.operateur_libelle_aspe,
      o.protocole_peche,
      o.moyen_prospection,
      o.nombre_anodes,
      o.nombre_epuisettes
    FROM {tbl_ops} o
    {join_sql}
    WHERE {filtre_sql}
    {excl_clause}
      AND EXTRACT(YEAR FROM o.date_operation::date)
            BETWEEN $2 AND $3
    ORDER BY date_op DESC;
  ")

  df <- DBI::dbGetQuery(
    con,
    sql,
    params = list(param1, annee_debut, annee_fin)  
  )

  if (nrow(df) == 0) return(NULL)

 
  # 4) Nettoyage
 
  df <- df %>%
    mutate(
      commanditaire_libelle_aspe = na_if(str_squish(trimws(commanditaire_libelle_aspe)), ""),
      operateur_libelle_aspe     = na_if(str_squish(trimws(operateur_libelle_aspe)), ""),
      protocole_peche            = na_if(str_squish(trimws(protocole_peche)), ""),
      moyen_prospection          = na_if(str_squish(trimws(moyen_prospection)), "")
    )

  if (isTRUE(normalize_accents) && requireNamespace("stringi", quietly = TRUE)) {
    df <- df %>%
      mutate(
        protocole_peche   = stringi::stri_trans_general(protocole_peche, "Latin-ASCII"),
        moyen_prospection = stringi::stri_trans_general(moyen_prospection, "Latin-ASCII")
      )
  }

 
  # 5) n dernières dates distinctes
 
  last_dates <- df %>%
    distinct(date_op) %>%
    arrange(desc(date_op)) %>%
    slice(1:n_last) %>%
    arrange(date_op)

 
  # 6) Mise en forme longue pour facettes
 
  cmd <- df %>% semi_join(last_dates, "date_op") %>%
    transmute(date_op, type="Commanditaire", acteur=commanditaire_libelle_aspe, valeur=NA_real_) %>%
    filter(!is.na(acteur)) %>% distinct()

  oper <- df %>% semi_join(last_dates, "date_op") %>%
    transmute(date_op, type="Opérateur", acteur=operateur_libelle_aspe, valeur=NA_real_) %>%
    filter(!is.na(acteur)) %>% distinct()

  protocole <- df %>% semi_join(last_dates, "date_op") %>%
    transmute(date_op, type="Protocole", acteur=protocole_peche, valeur=NA_real_) %>%
    filter(!is.na(acteur)) %>% distinct()

  prospection <- df %>% semi_join(last_dates, "date_op") %>%
    transmute(date_op, type="Prospection", acteur=moyen_prospection, valeur=NA_real_) %>%
    filter(!is.na(acteur)) %>% distinct()

  anodes <- df %>% semi_join(last_dates, "date_op") %>%
    transmute(date_op, type="Anodes", acteur="Anodes", valeur=as.numeric(nombre_anodes)) %>%
    group_by(date_op, type, acteur) %>%
    summarise(valeur = if (all(is.na(valeur))) NA_real_ else mean(valeur, na.rm=TRUE), .groups="drop") %>%
    filter(!is.na(valeur))

  epuisettes <- df %>% semi_join(last_dates, "date_op") %>%
    transmute(date_op, type="Epuisettes", acteur="Epuisettes", valeur=as.numeric(nombre_epuisettes)) %>%
    group_by(date_op, type, acteur) %>%
    summarise(valeur = if (all(is.na(valeur))) NA_real_ else mean(valeur, na.rm=TRUE), .groups="drop") %>%
    filter(!is.na(valeur))

  df_long <- bind_rows(cmd, oper, protocole, prospection, anodes, epuisettes)

  if (nrow(df_long) == 0) return(NULL)

  df_long <- df_long %>%
    mutate(
      facet_type = recode(
        type,
        "Anodes"="Protocole",
        "Epuisettes"="Protocole",
        .default=type
      ),
      color_group = type,
      date_label = factor(
        format(date_op, "%d/%m/%y"),
        levels = rev(unique(format(last_dates$date_op, "%d/%m/%y")))
      )
    )

  cols <- c(
    "Commanditaire"="#1f78b4",
    "Opérateur"    ="#e31a1c",
    "Protocole"    ="grey40",
    "Prospection"  ="orange",
    "Anodes"       ="#6a3d9a",
    "Epuisettes"   ="#33a02c"
  )

  p <- ggplot() +
    # Acteurs
    geom_point(
      data = df_long %>% filter(facet_type %in% c("Commanditaire","Opérateur")),
      aes(x=date_label, y=acteur, color=color_group), size=3
    ) +
    # Protocole / Prospection
    geom_point(
      data = df_long %>% filter(type %in% c("Protocole","Prospection")),
      aes(x=date_label, y=acteur, color=color_group), size=3
    ) +
    # Matériel (anodes / épuisettes)
    geom_point(
      data = df_long %>% filter(type %in% c("Anodes","Epuisettes")),
      aes(x=date_label, y=acteur, color=color_group),
      shape=21, fill="white", size=6,
      stroke=1.1
    ) +
    geom_text(
      data = df_long %>% filter(type %in% c("Anodes","Epuisettes")),
      aes(x=date_label, y=acteur, label=valeur, color=color_group),
      fontface="bold", size=3
    ) +
    facet_grid(
      rows = vars(facet_type),
      scales="free_y",
      space="free_y",
      switch="y"
    ) +
    scale_color_manual(values=cols) +
    labs(title=titre, x="", y="") +
    theme_bw(base_size=12) +
    theme(
      legend.position="none",
      strip.placement="outside",
      strip.text.y.left=element_text(face="bold"),
      axis.text.x=element_text(angle=90, hjust=1, vjust=0.5),
      panel.grid.major.y=element_line(color="#dddddd"),
      panel.spacing.y=unit(10, "pt")
    )

  return(p)
}
```


# Heatmap faunistique (ASPE) – Abondances par date et taxon regroupé

```{r function}
#' Heatmap faunistique (ASPE) – Abondances par date et taxon regroupé
#'
#' Produit une heatmap des effectifs de poissons capturés par opération,
#' regroupés par taxon et par date, avec :
#' - station OU CPP,
#' - n dernières dates,
#' - regroupements taxonomiques standardisés,
#' - affichage des valeurs (effectifs) + échelle log10,
#' - exclusion optionnelle de typologies d'opérations via
#'   `libelle_qualification_operation` (ex. "Incorrecte").
#'
#' @param yaml_path Chemin du YAML de connexion PostgreSQL
#' @param schema Schéma SQL (défaut "qe")
#' @param code_station Code Sandre (si fourni, prioritaire)
#' @param code_point_prelevement_aspe Code ASPE si `code_station` est NULL
#' @param annee_debut Année minimale (défaut 1950)
#' @param annee_fin Année maximale (défaut année courante)
#' @param n_last Nombre de dernières opérations distinctes (NULL = toutes)
#' @param fill_colors Palette du dégradé
#' @param titre Titre du graphique (défaut auto)
#' @param sous_titre Sous-titre (défaut auto)
#' @param file_out Export PNG (optionnel)
#' @param width Hauteur du PNG
#' @param height Largeur du PNG
#' @param dpi DPI
#' @param exclure_typologies Vecteur des typologies à exclure
#'
#' @return Un objet ggplot2 (heatmap)
#' @export
plot_faune_heatmap <- function(
  yaml_path,
  schema = "qe",
  code_station = NULL,
  code_point_prelevement_aspe = NULL,
  annee_debut = 1950,
  annee_fin = lubridate::year(Sys.Date()),
  n_last = NULL,
  fill_colors = c("#f7fbff","#c6dbef","#6baed6","#2171b1","#08519c"),
  titre = NULL,
  sous_titre = NULL,
  file_out   = NULL,
  width      = 29.7 / 2.54,
  height     = 21 / 2.54,
  dpi        = 300,
  exclure_typologies = c("Incorrecte")   # <-- [NOUVEAU]
){

  
  # Connexion
  
  con <- connect_pg(yaml_path)
  on.exit(try(DBI::dbDisconnect(con), silent = TRUE), add = TRUE)

  schema_safe <- sanitize_schema(schema)

  
  # Filtre station / CPP
  
  if (!is.null(code_station)) {
    filtre_sql  <- "s.code_station = $1"
    param1      <- code_station
    code_defaut <- code_station
  } else if (!is.null(code_point_prelevement_aspe)) {
    filtre_sql  <- "s.code_point_prelevement_aspe = $1"
    param1      <- code_point_prelevement_aspe
    code_defaut <- code_point_prelevement_aspe
  } else {
    stop("Fournir code_station OU code_point_prelevement_aspe.")
  }

  
  # Titres auto
  
  info_titres <- .aspe_fetch_meta_and_titles(
    con = con,
    schema = schema_safe,
    station = code_station,
    code_point_prelevement_aspe = code_point_prelevement_aspe,
    default_title_suffix = "\nEffectifs capturés par opération",
    default_subtitle_prefix = "Synthèse réalisée le "
  )

  if (is.null(titre))      titre      <- info_titres$titre_auto
  if (is.null(sous_titre)) sous_titre <- info_titres$sous_titre_auto

  
  # SQL + EXCLUSION TYPOLOGIES
  
  excl_clause <- if (length(exclure_typologies) > 0) {
  quoted <- paste(DBI::dbQuoteString(con, exclure_typologies), collapse = ", ")
  glue::glue("AND NOT (o.libelle_qualification_operation IN ({quoted}))")
} else ""
  
  sql <- glue::glue("
    SELECT 
      o.date_operation,
      lt.nom_commun_taxon,
      lt.code_alternatif_taxon,
      lt.code_lot,
      lt.effectif_lot::integer
    FROM \"{schema_safe}\".aspe_liste_taxons lt
    JOIN \"{schema_safe}\".aspe_operations o 
         ON lt.code_operation = o.code_operation
    JOIN \"{schema_safe}\".aspe_stations s
         ON o.code_point_prelevement_aspe = s.code_point_prelevement_aspe
    WHERE {filtre_sql}
    {excl_clause}
      AND o.date_operation IS NOT NULL
      AND date_part('year', o.date_operation::timestamp)
            BETWEEN $2 AND $3
    ORDER BY o.date_operation;
  ")

  df <- DBI::dbGetQuery(
    con,
    sql,
    params = list(param1, annee_debut, annee_fin) 
  )
  if (!nrow(df)) return(NULL)

  
  # Traitements identiques à ta version
  
  df <- df %>%
    dplyr::mutate(date = as.Date(lubridate::as_datetime(date_operation)))

  # Règles de regroupement taxonomique
  rules <- list(
    BRB = "BRE",
    CAS = "CAX", CAG = "CAX", CAD = "CAX", CAA = "CAX",
    CCU = "CCO", CMI = "CCO",
    CHP = "CHA",
    GOL = "GOX", GOO = "GOX", GOU = "GOX",
    TRL = "TRF", TRM = "TRF",
    VAI = "PHX", VAC = "PHX", VAB = "PHX",
    VAR = "VAN"
  )
  df$taxon_group <- dplyr::recode(
    df$code_alternatif_taxon, !!!rules,
    .default = df$code_alternatif_taxon
  )

  # Agrégation (lots -> taxon_group)
  agg <- df %>%
    dplyr::distinct(date, taxon_group, code_lot, effectif_lot,
                    nom_commun_taxon, .keep_all = TRUE) %>%
    dplyr::group_by(date, taxon_group, code_lot) %>%
    dplyr::summarise(effectif_lot = sum(effectif_lot, na.rm = TRUE),
                     .groups = "drop") %>%
    dplyr::group_by(date, taxon_group) %>%
    dplyr::summarise(
      effectif_total = sum(effectif_lot, na.rm = TRUE),
      .groups = "drop"
    )

  # Nom commun dominant
  name_map <- df %>%
    dplyr::group_by(taxon_group, nom_commun_taxon) %>%
    dplyr::summarise(n = dplyr::n(), .groups = "drop_last") %>%
    dplyr::arrange(taxon_group, dplyr::desc(n)) %>%
    dplyr::slice(1) %>%
    dplyr::ungroup() %>%
    dplyr::transmute(taxon_group, label_taxon = nom_commun_taxon)

  agg <- agg %>%
    dplyr::left_join(name_map, by = "taxon_group") %>%
    dplyr::mutate(label_taxon = dplyr::coalesce(label_taxon, taxon_group))

  # Limitation n_last
  if (!is.null(n_last) && n_last > 0) {
    last_dates <- agg %>%
      dplyr::distinct(date) %>%
      dplyr::arrange(dplyr::desc(date)) %>%
      dplyr::slice(1:n_last) %>%
      dplyr::pull(date)

    agg <- agg %>% dplyr::filter(date %in% last_dates)
  }

  # Formatage
  agg <- agg %>%
    dplyr::mutate(
      date_label  = format(date, "%d/%m/%y"),
      date_factor = factor(date_label, levels = unique(date_label)),
      fill_value  = ifelse(effectif_total <= 0, NA_real_, effectif_total)
    )

  
  # Heatmap ggplot2
  
  p <- ggplot2::ggplot(
    agg,
    ggplot2::aes(x = date_factor, y = forcats::fct_rev(label_taxon), fill = fill_value)
  ) +
    ggplot2::geom_tile(color = "grey70") +
    ggplot2::geom_text(aes(label = effectif_total), color = "black", size = 3.2) +
    ggplot2::scale_fill_gradientn(
      colours = fill_colors,
      trans   = "log10",
      name    = "Effectif (log10)",
      na.value = "grey90"
    ) +
    ggplot2::theme_bw(base_size = 13) +
    ggplot2::theme(
      axis.text.x = ggplot2::element_text(angle = 90, hjust = 1, vjust = 0.5),
      axis.title  = ggplot2::element_blank(),
      panel.grid  = ggplot2::element_blank(),
      legend.position = "none"
    ) +
    ggplot2::labs(title = titre, subtitle = sous_titre)

  if (!is.null(file_out)) {
    ggplot2::ggsave(file_out, p, width = width, height = height, dpi = dpi, bg = "white")
  }

  return(p)
}

```



# Histogramme des profondeurs par faciès (ASPE) - ne fonctionne pas - bug sous hubeau
```{r function}
#' Histogramme des profondeurs par faciès (ASPE)
#'
#' NE FONCTIONNE PAS BUG HUBEAU
#'
#' Nettoie et transforme les champs `facies_profondeur_moyenne` et
#' `facies_libelle_type` issus de `aspe_operations`, puis produit un
#' histogramme des profondeurs moyennes par faciès.
#'
#' Fonction compatible station ou CPP :
#' - Si `code_station` et `code_point_prelevement_aspe` sont fournis,
#'   `code_station` est prioritaire.
#' - En mode CPP : **aucun JOIN** avec `aspe_stations`.
#'
#' Cette version applique aussi un filtrage optionnel des typologies
#' d’opérations via `libelle_qualification_operation`.
#'
#' @param yaml_path Chemin YAML de connexion PostgreSQL.
#' @param code_station Code Sandre de la station.
#' @param code_point_prelevement_aspe Code ASPE si pas de station.
#' @param annee_debut Année minimale (défaut 1950).
#' @param annee_fin Année maximale (défaut = année courante).
#' @param n_last Nombre de dates distinctes à conserver.
#' @param titre Titre du graphique.
#' @param schema Schéma SQL (défaut `"qe"`).
#' @param exclure_typologies Typologies d’opérations à exclure
#'        (défaut `"Incorrecte"`).
#'
#' @return Un ggplot2 ou `NULL`
#' @export
plot_facies_profondeur_histogram_provisoire <- function(
  yaml_path,
  code_station = NULL,
  code_point_prelevement_aspe = NULL,
  annee_debut = 1950,
  annee_fin   = as.integer(format(Sys.Date(), "%Y")),
  n_last      = 10,
  titre       = "Profondeurs par faciès",
  schema      = "qe",
  exclure_typologies = c("Incorrecte")     # <-- [NOUVEAU PARAMÈTRE]
){
  library(DBI); library(dplyr); library(ggplot2)
  library(stringr); library(tidyr); library(glue)

  
  # 1) Validation station / CPP
  
  if (!is.null(code_station) && !is.null(code_point_prelevement_aspe)) {
    warning("Les deux paramètres sont fournis. Priorité au code_station.")
  }
  use_station <- !is.null(code_station)

  
  # 2) Connexion & chemins tables
  
  con <- connect_pg(yaml_path)
  on.exit(DBI::dbDisconnect(con), add = TRUE)

  schema_safe <- sanitize_schema(schema)
  tbl_ops <- sprintf('"%s".aspe_operations',  schema_safe)
  tbl_sta <- sprintf('"%s".aspe_stations',    schema_safe)

  
  # 3) SQL sécurisé + EXCLUSION TYPOLOGIES
  
  if (use_station) {
    join_sql   <- glue("LEFT JOIN {tbl_sta} s
                        ON s.code_point_prelevement_aspe = o.code_point_prelevement_aspe")
    filtre_sql <- "s.code_station = $1"
    param1 <- code_station
  } else {
    join_sql   <- ""  # CPP = no join
    filtre_sql <- "o.code_point_prelevement_aspe = $1"
    param1 <- code_point_prelevement_aspe
  }

  excl_clause <- if (length(exclure_typologies) > 0) {
  quoted <- paste(DBI::dbQuoteString(con, exclure_typologies), collapse = ", ")
  glue::glue("AND NOT (o.libelle_qualification_operation IN ({quoted}))")
} else ""
  
  sql <- glue("
    SELECT
      o.date_operation::date AS date_op,
      o.facies_profondeur_moyenne,
      o.facies_libelle_type
    FROM {tbl_ops} o
    {join_sql}
    WHERE {filtre_sql}
    {excl_clause}
      AND EXTRACT(YEAR FROM o.date_operation::date)
            BETWEEN $2 AND $3
      AND o.facies_profondeur_moyenne IS NOT NULL
      AND o.facies_libelle_type IS NOT NULL
    ORDER BY date_op DESC;
  ")

  df <- DBI::dbGetQuery(
    con,
    sql,
    params = list(param1, annee_debut, annee_fin) 
  )
  if (nrow(df) == 0) return(NULL)

  
  # 4) Sélection n dernières dates
  
  df <- df %>%
    distinct(date_op, .keep_all = TRUE) %>%
    arrange(desc(date_op)) %>%
    slice(1:n_last) %>%
    arrange(date_op)

  df$date_label <- factor(
    format(df$date_op, "%d/%m/%y"),
    levels = format(df$date_op, "%d/%m/%y")
  )

  
  # 5) Nettoyage facies_profondeur_moyenne
  
  df <- df %>%
    mutate(
      facies_profondeur_moyenne = str_remove(facies_profondeur_moyenne, "^\\\\x"),
      facies_profondeur_moyenne = str_squish(facies_profondeur_moyenne),
      depths_list = str_split(facies_profondeur_moyenne, "\\s+"),
      depths_list = lapply(depths_list, function(v) suppressWarnings(as.numeric(v)))
    )

  
  # 6) Nettoyage facies_libelle_type
  
  df <- df %>%
    mutate(
      facies_raw = str_remove(facies_libelle_type, "^\\\\x"),
      facies_raw = str_squish(facies_raw),
      facies_raw = str_replace_all(facies_raw, " ", ""),
      facies_raw = str_split(facies_raw, "(?=[A-Z])"),
      facies_raw = lapply(facies_raw, function(v) {
        v <- v[v != "" & !is.na(v)]
        ifelse(grepl("^Profond", v, ignore.case = TRUE), "Profond", v)
      })
    )

  
  # 7) Mise en correspondance profondeurs ↔ faciès
  
library(purrr)

df <- df %>%
  mutate(
    match_lists = map2(depths_list, facies_raw, ~{
      d  <- .x; f  <- .y
      nd <- length(d); nf <- length(f)
      if (nd == nf) {
        tibble(profondeur = d, facies = f)
      } else if (nd > nf) {
        tibble(profondeur = d, facies = rep(f, length.out = nd))
      } else {
        tibble(profondeur = rep(d, length.out = nf), facies = f)
      }
    })
  ) %>%
  select(date_op, date_label, match_lists) %>%
  unnest(match_lists)

  
  # 8) Couleurs faciès
  
  facies_colors <- c(
    "Courant" = "#6D76F8",
    "Plat"    = "#7FDD4C",
    "Profond" = "#C72C48"
  )

  
  # 9) Graphique final
  
  ggplot(df, aes(x = date_label, y = profondeur, fill = facies)) +
    geom_col(position = position_dodge(width = 0.8)) +
    scale_fill_manual(values = facies_colors, drop = FALSE) +
    labs(
      title = titre,
      x = "",
      y = "Profondeur (m)",
      fill = "Faciès"
    ) +
    theme_bw(base_size = 12) +
    theme(
      axis.text.x  = element_text(angle = 90, vjust = 0.5, hjust = 1),
      plot.title   = element_text(face = "bold")
    )
}

```

# Analyse population IPR
## tableau par opération

```{r function}
#' Heatmap 3×3 IPR (Attendu × Présent) — entièrement paramétrable
#'
#' Génère la matrice 3×3 croisant :
#' - la probabilité d’occurrence attendue (L1–L2–L3),
#' - l’effectif réellement observé (C1–C2–C3),
#' uniquement sur les taxons contributifs de l’IPR.
#'
#' Permet :
#' - d'afficher ou masquer les titres et valeurs d'axes,
#' - personnaliser les tailles de textes,
#' - personnaliser l'épaisseur des bordures,
#' - fournir un titre ou non,
#' - **exclure des typologies d'opérations** via `libelle_qualification_operation`.
#'
#' @param yaml_path Chemin YAML de connexion PG
#' @param code_operation Code d'opération ASPE (prioritaire si fourni)
#' @param code_station Code Sandre (si code_operation NULL)
#' @param code_point_prelevement_aspe CPP (si station NULL)
#' @param seuil_attendu Seuils L1/L2/L3 (par défaut c(0.6,0.2))
#' @param seuil_abondant Seuil C1 (par défaut 20)
#' @param titre Titre optionnel
#' @param size_labels Taille labels internes
#' @param lineheight_labels Interligne labels internes
#' @param size_axis_text Taille tick labels
#' @param size_axis_title Taille titres axes
#' @param size_title Taille du titre principal
#' @param tile_border_size Épaisseur bordures
#' @param show_axis_text Afficher valeurs axes ?
#' @param show_axis_titles Afficher titres axes ?
#' @param exclure_typologies Typologies ASPE à exclure (défaut "Incorrecte")
#'
#' @return Un ggplot2 3×3
#' @export
ipr_heatmap_3x3 <- function(
  yaml_path,
  code_operation = NULL,
  code_station = NULL,
  code_point_prelevement_aspe = NULL,
  seuil_attendu   = c(0.6, 0.2),
  seuil_abondant  = 20,
  titre           = NULL,
  size_labels     = 3.8,
  lineheight_labels = 0.9,
  size_axis_text  = 11,
  size_axis_title = 12,
  size_title      = 14,
  tile_border_size = 1.1,
  show_axis_text   = TRUE,
  show_axis_titles = TRUE,
  exclure_typologies = c("Incorrecte")
){
  `%||%` <- function(x, y) if (!is.null(x)) x else y

  
  # Connexion
  
  con <- connect_pg(yaml_path)
  on.exit(try(DBI::dbDisconnect(con), silent=TRUE), add=TRUE)

  
  # 1) Détermination du code opération
  
  if (!is.null(code_operation)) {

    code_op <- code_operation

  } else {

    # Station → prioritaire sur CPP
    if (!is.null(code_station)) {
      filtre_sql <- "s.code_station = $1"
      param1     <- code_station
    } else if (!is.null(code_point_prelevement_aspe)) {
      filtre_sql <- "s.code_point_prelevement_aspe = $1"
      param1     <- code_point_prelevement_aspe
    } else {
      stop("Veuillez fournir code_operation OU code_station OU code_point_prelevement_aspe.")
    }

    
    excl_clause <- if (length(exclure_typologies) > 0) {
  quoted <- paste(DBI::dbQuoteString(con, exclure_typologies), collapse = ", ")
  glue::glue("AND NOT (o.libelle_qualification_operation IN ({quoted}))")
} else ""
    
    sql_ops <- glue::glue("
      SELECT o.code_operation
      FROM qe.aspe_operations o
      JOIN qe.aspe_stations s
        ON s.code_point_prelevement_aspe = o.code_point_prelevement_aspe
      WHERE {filtre_sql}
      {excl_clause}
        AND o.date_operation IS NOT NULL
      ORDER BY o.date_operation::date DESC;
    ")

    ops <- DBI::dbGetQuery(con, sql_ops, params=list(param1))
    if (!nrow(ops)) return(NULL)

    # Toujours la dernière opération chronologiquement
    code_op <- ops$code_operation[1]
  }

  
  # 2) Lecture ipr_compl pour CETTE opération
  
  compl <- DBI::dbGetQuery(
    con,
    "SELECT * FROM qe.aspe_ipr_compl WHERE code_operation=$1;",
    params=list(code_op)
  )
  if (!nrow(compl)) return(NULL)

  
  # 3) Logique IPR — inchangée (ton algorithme exact)
  
  IPR_GROUPS <- c(
    "ABL","ANG","BAF","BAM","BLN","BOU","BRX","CAX","CCO","CHX",
    "EPI","ESX","GAR","GOX","GRE","HOT","LOX","LOT","LPX","OBX",
    "PCH","PER","PES","PHX","PUX","ROT","SAN","SAT","SPI","SQX",
    "TAN","TOX","TRF","VAX"
  )

  NOMS <- c(
    "ABL"="Ablette","ANG"="Anguille","BAF"="Barbeau","BAM"="Barbeau mér.",
    "BLN"="Blageon","BOU"="Bouvière","BRX"="Brème sp.","CAX"="Carassin",
    "CCO"="Carpe","CHX"="Chabot","EPI"="Epinoche","ESX"="Brochet",
    "GAR"="Gardon","GOX"="Goujon","GRE"="Grémille","HOT"="Hotu",
    "LOX"="Loche sp.","LOT"="Lote","LPX"="Lamproie sp.","OBX"="Ombre",
    "PCH"="Poisson chat","PER"="Perche","PES"="Perche soleil",
    "PHX"="Vairon","PUX"="Epinochette","ROT"="Rotengle","SAN"="Sandre",
    "SAT"="Saumon","SPI"="Spirlin","SQX"="Chevesne","TAN"="Tanche",
    "TOX"="Toxostome","TRF"="Truite fario","VAX"="Vandoise"
  )

  df <- data.frame(
    taxon = IPR_GROUPS,
    prob = sapply(IPR_GROUPS, \(g){
      col <- tolower(g)
      if (col %in% names(compl)) compl[[col]][1] else NA_real_
    }),
    eff = sapply(IPR_GROUPS, \(g){
      col <- paste0(tolower(g), "_eff")
      if (col %in% names(compl)) compl[[col]][1] else 0
    })
  )

  df <- df[!(df$eff == 0 & df$prob < 0.05), ]

  df$ligne <- cut(
    df$prob,
    breaks=c(-Inf, seuil_attendu[2], seuil_attendu[1], Inf),
    labels=c("L3","L2","L1"), right=TRUE
  )

  df$colonne <- dplyr::case_when(
    df$eff >= seuil_abondant             ~ "C1",
    df$eff > 0 & df$eff < seuil_abondant ~ "C2",
    df$eff == 0                          ~ "C3"
  )

  df$label <- paste0(
    dplyr::recode(df$taxon, !!!NOMS),
    " (", df$eff, ")"
  )

  grid <- expand.grid(
    ligne   = c("L3","L2","L1"),
    colonne = c("C1","C2","C3")
  )

  grid <- dplyr::left_join(
    grid,
    df |> dplyr::group_by(ligne, colonne) |>
      dplyr::summarise(label = paste(label, collapse="\n"), .groups="drop"),
    by=c("ligne","colonne")
  )

  grid$fill_color <- dplyr::case_when(
    (grid$ligne=="L1" & grid$colonne=="C1") |
      (grid$ligne=="L2" & grid$colonne=="C2") |
      (grid$ligne=="L3" & grid$colonne=="C3") ~ "#4682B4",
    (grid$ligne=="L1" & grid$colonne=="C3") |
      (grid$ligne=="L3" & grid$colonne=="C1") ~ "#B4464B",
    TRUE ~ "#ffec8b"
  )

  p <- ggplot2::ggplot(grid, aes(x = colonne, y = ligne)) +
    ggplot2::geom_tile(
      aes(fill = fill_color),
      color = "black", linewidth = tile_border_size
    ) +
    ggplot2::geom_text(
      aes(label = label),
      size       = size_labels,
      lineheight = lineheight_labels,
      fontface   = "bold"
    ) +
    ggplot2::scale_fill_identity() +
    ggplot2::scale_x_discrete(
      labels=c(
        "C1"=paste0("Eff≥", seuil_abondant),
        "C2"=paste0("0<Eff<", seuil_abondant),
        "C3"="Eff = 0"
      )
    ) +
    ggplot2::scale_y_discrete(
      labels=c(
        "L1"=sprintf("Prob > %.2f", seuil_attendu[1]),
        "L2"=sprintf("%.2f ≥ Prob > %.2f", seuil_attendu[1], seuil_attendu[2]),
        "L3"=sprintf("0 < Prob ≤ %.2f",  seuil_attendu[2])
      )
    ) +
    ggplot2::theme_minimal() +
    ggplot2::theme(
      axis.text.x = if (show_axis_text) ggplot2::element_text(size=size_axis_text)
                    else ggplot2::element_blank(),
      axis.text.y = if (show_axis_text) ggplot2::element_text(size=size_axis_text)
                    else ggplot2::element_blank(),
      axis.title.x = if (show_axis_titles) ggplot2::element_text(size=size_axis_title, face="bold")
                     else ggplot2::element_blank(),
      axis.title.y = if (show_axis_titles) ggplot2::element_text(size=size_axis_title, face="bold")
                     else ggplot2::element_blank()
    ) +
    ggplot2::labs(
      x = "Effectif observé",
      y = "Probabilité selon IPR"
    )

  if (!is.null(titre)) {
    p <- p +
      ggplot2::ggtitle(titre) +
      ggplot2::theme(plot.title = ggplot2::element_text(
        size = size_title, face="bold"
      ))
  }

  return(p)
}
```

# planche des effectifs pêchés vs attendus IPR

```{r function}
#' Planche IPR — Analyse des n dernières opérations d'une station
#'
#' @description
#' Génère une planche composée des **n dernières vignettes IPR 3×3** réalisées
#' sur une station donnée.  
#'
#' Chaque vignette est produite via `ipr_heatmap_3x3()` avec :
#'
#' - **valeurs d’axes visibles** (`show_axis_text = TRUE`) ;
#' - **titres d’axes masqués** (`show_axis_titles = FALSE`) afin de mutualiser
#'   les titres dans la planche finale ;
#' - un **titre local** correspondant à la date de l’opération (jj/mm/aa).  
#'
#' La planche :
#'
#' - est triée **du plus ancien au plus récent** ;
#' - est affichée en grille (4 colonnes × plusieurs lignes) ;
#' - possède un **titre global**, un **axe X commun**, un **axe Y commun** ;
#' - peut afficher un panneau final `graph_modalites_ipr()` listant les guildes
#'   écologiques (option `affiche_guildes_eco`).
#'
#' @details
#' Étapes exécutées :
#'
#' 1. Connexion PostgreSQL via YAML.
#' 2. Extraction des opérations IPR de `schema.aspe_ipr_compl`
#'    rejointes à `schema.aspe_operations`.
#' 3. Filtrage années.
#' 4. Sélection des `n_last` dernières dates.
#' 5. Génération d'une vignette avec `ipr_heatmap_3x3()` par opération.
#' 6. Construction de la grille.
#' 7. Ajout titre général + axes mutualisés.
#' 8. Export PNG optionnel.
#'
#' @param yaml_path Chemin du fichier YAML de connexion.
#' @param station Code Sandre de la station (obligatoire).
#' @param annee_debut Année minimale (défaut 1950).
#' @param annee_fin Année maximale (défaut = année courante).
#' @param schema Schéma SQL (défaut `"qe"`).
#' @param titre Titre global. Généré automatiquement si `NULL`.
#' @param sous_titre Sous‑titre global. Automatique si `NULL`.
#' @param file_out Export PNG (chemin du fichier).  
#'                 Si `NULL`, aucun export n’est réalisé.
#' @param width Largeur en pouces (défaut A4 paysage).
#' @param height Hauteur en pouces (défaut A4 paysage).
#' @param dpi Résolution (défaut 300).
#' @param n_last Nombre maximum d’opérations (défaut 12).
#' @param affiche_guildes_eco Si TRUE, ajoute `graph_modalites_ipr()`.
#' @param exclure_typologies Vecteur des typologies ASPE à exclure  
#'        (défaut `c("Incorrecte")`).
#' @param ... Arguments additionnels transmis à `ipr_heatmap_3x3()`.
#'
#' @return Un objet cowplot (la planche IPR).  
#'         Retourne `NULL` si aucune opération n’est disponible.
#'
#' @export
make_analyse_pop_IPR_planche <- function(
  yaml_path,
  station,
  annee_debut = 1950,
  annee_fin   = as.numeric(format(Sys.Date(), "%Y")),
  schema      = "qe",
  titre       = NULL,
  sous_titre  = NULL,
  file_out    = NULL,
  width       = 29.7/2.54,
  height      = 21/2.54,
  dpi         = 300,
  n_last      = 12,
  affiche_guildes_eco = TRUE,
  exclure_typologies = c("Incorrecte"),   # <-- NOUVEAU PARAMÈTRE
  ...
){
  `%||%` <- function(x,y) if (!is.null(x)) x else y

  
  # Connexion & métadonnées station
  
  con <- connect_pg(yaml_path)
  on.exit(try(DBI::dbDisconnect(con)), add = TRUE)

  info_titres <- .aspe_fetch_meta_and_titles(
    con = con,
    schema = schema,
    station = station,
    code_point_prelevement_aspe = NULL,
    default_title_suffix  = " — Effectifs pêchés vs attendus (IPR)",
    default_subtitle_prefix = "Synthèse réalisée le "
  )

  if (is.null(titre))      titre      <- info_titres$titre_auto
  if (is.null(sous_titre)) sous_titre <- info_titres$sous_titre_auto

  
  # Extraction DES OPERATIONS IPR (AVEC EXCLUSION TYPOLOGIES)
  excl_clause <- if (length(exclure_typologies) > 0) {
  quoted <- paste(DBI::dbQuoteString(con, exclure_typologies), collapse = ", ")
  glue::glue("AND NOT (o.libelle_qualification_operation IN ({quoted}))")
} else ""
  
  sql <- glue::glue("
    SELECT c.code_operation, o.date_operation
    FROM   \"{schema}\".aspe_ipr_compl c
    JOIN   \"{schema}\".aspe_operations o
           ON c.code_operation = o.code_operation
    WHERE  c.code_station = $1
{excl_clause}
  ")

  ops <- DBI::dbGetQuery(
    con,
    sql,
    params = list(station)   # <-- application du filtre
  )
  if (!nrow(ops)) return(NULL)

  
  # Nettoyage des dates (ISO / format hub'eau)
  
  parse_iso <- function(x){
    x2  <- gsub("Z$","+00:00",x)
    out <- suppressWarnings(as.POSIXct(x2, format="%Y-%m-%dT%H:%M:%OS%z"))
    bad <- is.na(out)
    if (any(bad)) out[bad] <- suppressWarnings(as.POSIXct(x[bad], format="%Y-%m-%d"))
    out
  }

  ops$dt    <- parse_iso(ops$date_operation)
  ops$annee <- as.integer(format(ops$dt,"%Y"))
  ops       <- ops[ops$annee >= annee_debut & ops$annee <= annee_fin, ]
  if (!nrow(ops)) return(NULL)

  
  # Sélection des N dernières opérations, puis tri chronologique
  
  ops <- ops[order(ops$dt, decreasing=TRUE), ]
  ops <- ops[seq_len(min(n_last, nrow(ops))), ]
  ops <- ops[order(ops$dt), ]

  fmt_date <- function(x) format(x,"%d/%m/%y")
  plots    <- vector("list", nrow(ops))

  
  # Génération des vignettes IPR 3×3
  
  for (i in seq_len(nrow(ops))) {

    code_op <- ops$code_operation[i]
    dt_lab  <- fmt_date(ops$dt[i])

    p <- try(
      ipr_heatmap_3x3(
        yaml_path = yaml_path,
        code_operation = code_op,
        titre = NULL,
        show_axis_text   = TRUE,
        show_axis_titles = FALSE,
        size_labels      = 2.8,
        lineheight_labels = 0.85,
        size_axis_text    = 7,
        size_axis_title   = 8,
        tile_border_size  = 0.6,
        exclure_typologies = exclure_typologies,   # <-- transmis !
        ...
      ),
      silent = TRUE
    )

    if (inherits(p, "try-error")) {
      p <- ggplot2::ggplot() +
        ggplot2::geom_text(
          ggplot2::aes(0,0,label=paste0("Erreur ", code_op))
        ) +
        ggplot2::theme_void()
    } else {
      p <- p + ggplot2::ggtitle(dt_lab) +
        ggplot2::theme(plot.title=ggplot2::element_text(size=9, face="bold"))
    }

    plots[[i]] <- p
  }

  
  # Mutualisation des axes
  
  xlab_common <- ggplot2::ggplot() +
    ggplot2::labs(x="Effectif capturé") +
    ggplot2::theme_void() +
    ggplot2::theme(axis.title.x=ggplot2::element_text(size=12, face="bold"))

  ylab_common <- ggplot2::ggplot() +
    ggplot2::labs(y="Probabilité selon IPR") +
    ggplot2::theme_void() +
    ggplot2::theme(axis.title.y=ggplot2::element_text(size=12, face="bold", angle=90))

  
  # Grille principale (4 colonnes)
  
  grid_plots <- cowplot::plot_grid(plotlist=plots, ncol=4)

  grid_with_y <- cowplot::plot_grid(
    ylab_common, grid_plots,
    ncol=2, rel_widths=c(0.04,1)
  )

  grid_with_xy <- cowplot::plot_grid(
    grid_with_y, xlab_common,
    nrow=2, rel_heights=c(1,0.07)
  )

  
  # Titre principal
  
  title_gg <- ggplot2::ggplot() +
    ggplot2::labs(title=titre, subtitle=sous_titre) +
    ggplot2::theme_void() +
    ggplot2::theme(
      plot.title=ggplot2::element_text(size=16, face="bold", hjust=0.5)
    )

  planche <- cowplot::plot_grid(
    title_gg, grid_with_xy,
    nrow=2, rel_heights=c(0.15,1)
  )

  
  # Affichage des guildes écologiques (optionnel)
  
  if (affiche_guildes_eco) {
    planche <- cowplot::plot_grid(
      planche,
      graph_modalites_ipr(text_size = 3),
      nrow = 2,
      rel_heights = c(20, 2.5)
    )
  }

  
  # Export PNG
  
  if (!is.null(file_out)) {
    cowplot::save_plot(
      file_out,
      planche,
      base_width  = width,
      base_height = height,
      dpi         = dpi,
      bg          = "white"
    )
  }

  return(planche)
}
```

# Fonction regroupe codes taxons ASPE
```{r function}
#' Regroupe les néotaxons selon les règles du script IPR 1.0.5
#'
#' Cette fonction applique les clés de correspondance définies dans le script
#' officiel de calcul de l’Indice Poissons Rivière (IPR) version 1.0.5 afin de
#' regrouper les taxons ASPE en néotaxons.  
#' 
#' Chaque taxon en entrée est recherché dans une table de conversion codée en dur
#' au sein de la fonction. Si une correspondance existe, le taxon est remplacé
#' par son code néotaxon regroupé. Si aucune correspondance n'est trouvée,
#' la fonction renvoie le taxon d'origine sans modification.  
#'
#' L'objectif est de garantir l’homogénéité des regroupements de taxons dans les
#' traitements IPR, conformément aux spécifications de la version 1.0.5, où
#' plusieurs taxons élémentaires (ex. *BRB*, *BRE*) sont associés à un même
#' néotaxon (ex. *BRX*).
#'
#' @param codes Un vecteur de caractères contenant des codes taxons ASPE (ex. : `"BRB"`, `"VAR"`, `"ANG"`).
#'
#' @return Un vecteur de même longueur que \code{codes}, dans lequel chaque taxon
#' est remplacé par son code néotaxon regroupé lorsqu'une correspondance existe,
#' ou laissé inchangé sinon.
#'
#' @details
#' La table interne de correspondance reproduit fidèlement les regroupements
#' utilisés dans l'IPR 1.0.5 pour les besoins du calcul des métriques.  
#' Elle inclut notamment :
#' \itemize{
#'   \item les regroupements des brèmes (\code{BRB}, \code{BRE} → \code{BRX}),
#'   \item les chabots et chevesnes (\code{CHA}, \code{CHF}, \code{CHP}, etc. → \code{CHX}),
#'   \item les vairons (\code{VAI}, \code{VAC}, \code{VAB}, etc. → \code{PHX}),
#'   \item les loches (\code{LOF}, \code{LOL}, \code{LOQ}, etc. → \code{LOX}),
#'   \item et tous les regroupements additionnels strictement définis dans la version 1.0.5.
#' }
#'
#' Aucune modification n’est apportée aux codes taxons absents de la table
#' de regroupement, conformément au comportement attendu du script IPR.
#'
#' @examples
#' regroupe_taxons_ipr(c("BRB", "CAA", "ANG", "VAR", "XXX"))
#' # Résultat :
#' # [1] "BRX" "CAX" "ANG" "VAX" "XXX"
#'
#' @export
regroupe_taxons_ipr <- function(codes) {
  
  # Table de regroupement codée en dur
  IPR_REGROUP_MAP <- c(
    BRB="BRX", BRE="BRX",
    BRO="ESX", BRA="ESX",
    CAS="CAX", CAG="CAX", CAD="CAX", CAA="CAX",
    CCU="CCO", CMI="CCO",
    CHA="CHX", CHF="CHX", CHP="CHX", CHB="CHX", CHH="CHX", CHD="CHX", CHR="CHX",
    CHE="SQX", CHC="SQX",
    GOL="GOX", GOO="GOX", GOU="GOX",
    LOF="LOX", LOL="LOX", LOQ="LOX", LOH="LOX",
    EPT="PUX", EPL="PUX",
    LPP="LPX", LPR="LPX", LPM="LPX",
    OBR="OBX", OBA="OBX",
    TRL="TRF", TRM="TRF",
    VAI="PHX", VAC="PHX", VAB="PHX", VAD="PHX", VAG="PHX", VAL="PHX",
    VAR="VAX", VAN="VAX", VAA="VAX"
  )
  
  # Application du mapping
  mapped <- IPR_REGROUP_MAP[codes]
  
  # Pour les codes sans correspondance : renvoyer le code d'entrée
  mapped[is.na(mapped)] <- codes[is.na(mapped)]
  
  return(mapped)
}
```

# Nom vernaculaire fonction code ASPE

```{r function}
#' Renvoie les noms vernaculaires associés à des codes taxons ASPE
#'
#' Cette fonction permet d'associer à chaque code taxon ASPE son nom
#' vernaculaire correspondant.  
#' Elle utilise une table de correspondance codée en dur, constituée :
#' \itemize{
#'   \item de la liste \code{NOMS} fournie par l'utilisateur ;
#'   \item des noms vernaculaires issus de la table officielle des espèces
#'   (extrait du document fourni contenant l'ensemble des codes ASPE).
#' }
#'
#' Lorsque plusieurs sources fournissent un nom pour un même code, la
#' correspondance provenant de la table utilisateur \code{NOMS} est considérée
#' prioritaire.  
#' Si un code taxon ne figure dans aucune table, la fonction renvoie
#' simplement le code d'origine.
#'
#' @param codes Un vecteur de caractères contenant des codes ASPE (ex. `"ABL"`,
#' `"VAB"`, `"TRF"`, `"ANG"`).
#'
#' @return Un vecteur de même longueur que \code{codes}, contenant les noms
#' vernaculaires correspondants.  
#' Pour les codes non reconnus, la valeur retournée est le code fourni.
#'
#' @details
#' La table de correspondance inclut l'ensemble des taxons présents :
#' \itemize{
#'   \item dans la table utilisateur (ex. : \code{"ABL"} → \code{"Ablette"},
#'   \code{"BRX"} → \code{"Brème sp."}, etc.) ;
#'   \item dans le document de référence joint (ex. : \code{"APR"} →
#'   \code{"Apron du Rhône"}, \code{"OBL"} → \code{"Omble chevalier"},
#'   \code{"CPV"} → \code{"Cyprinodonte de Valence"}, etc.).
#' }
#'
#' Ce mécanisme permet d'assurer la cohérence entre les codes ASPE bruts
#' et les regroupements éventuels effectués en amont (ex. néotaxons d'IPR).
#'
#' @examples
#' nom_vernaculaire_aspe(c("ABL", "VAB", "TRF", "XXX", "ANG", "CPV"))
#' # Résultat :
#' # [1] "Ablette"        "Vairon béarnais" "Truite fario"
#' # [4] "XXX"            "Anguille"       "Cyprinodonte de Valence"
#'
#' @export
nom_vernaculaire_aspe <- function(codes) {
  
  # Table NOMS fournie par l'utilisateur
  base_noms <- c(
    "ABL"="Ablette","ANG"="Anguille","BAF"="Barbeau",
    "BAM"="Barbeau mér.","BLN"="Blageon","BOU"="Bouvière",
    "BRX"="Brème sp.","CAX"="Carassin","CCO"="Carpe",
    "CHX"="Chabot","EPI"="Epinoche","ESX"="Brochet",
    "GAR"="Gardon","GOX"="Goujon","GRE"="Grémille",
    "HOT"="Hotu","LOX"="Loche sp.","LOT"="Lote",
    "LPX"="Lamproie sp.","OBX"="Ombre","PCH"="Poisson chat",
    "PER"="Perche","PES"="Perche soleil","PHX"="Vairon",
    "PUX"="Epinochette","ROT"="Rotengle","SAN"="Sandre",
    "SAT"="Saumon","SPI"="Spirlin","SQX"="Chevesne",
    "TAN"="Tanche","TOX"="Toxostome","TRF"="Truite fario",
    "VAX"="Vandoise"
  )
  
  # Extraction du PDF (codes aspe + noms vernaculaires)
  noms_pdf <- c(
    "EST"="Esturgeon européen",
    "ANG"="Anguille européenne",
    "ATB"="Athérine",
    "BLE"="Blennie fluviatile",
    "BBG"="Black-Bass",
    "CDR"="Crapet de roche",
    "PES"="Perche-soleil",   # déjà dans base_noms
    "ALA"="Grande Alose",
    "ALF"="Alose feinte",
    "LOE"="Loche d'étang",
    "LOR"="Loche épineuse",
    "COR"="Corégone (lavaret)",
    "CHA"="Chabot",
    "ABH"="Able de Heckel",
    "ABL"="Ablette",
    "ASP"="Aspe",
    "BAF"="Barbeau fluviatile",
    "BAM"="Barbeau méridional",
    "BLN"="Blageon",
    "BOU"="Bouvière",
    "BRB"="Brème bordelière",
    "BRE"="Brème commune",
    "CAA"="Carassin doré",
    "CAG"="Carassin argenté",
    "CAR"="Carpe argentée",
    "CAS"="Carassin commun",
    "CCO"="Carpe commune",
    "CCU"="Carpe cuir",
    "CMI"="Carpe miroir",
    "CGT"="Carpe à grosse tête",
    "CHE"="Chevaine",
    "CTI"="Carpe Amour",
    "GAR"="Gardon",
    "GOU"="Goujon",
    "HOT"="Hotu",
    "IDE"="Ide mélanote",
    "PIM"="Tête de boule",
    "PSR"="Pseudorasbora",
    "ROT"="Rotengle",
    "SPI"="Spirlin",
    "TAN"="Tanche",
    "TOX"="Toxostome",
    "VAB"="Vairon béarnais",
    "VAC"="Vairon catalan",
    "VAI"="Vairon",
    "VAN"="Vandoise",
    "VAR"="Vandoise rostrée",
    "VIM"="Vimbe",
    "APC"="Aphanius de Corse",
    "APE"="Aphanius d'Espagne",
    "BRO"="Brochet",
    "EPI"="Epinoche",
    "EPT"="Epinochette",
    "GOB"="Gobie buhotte",
    "PCH"="Poisson-chat",
    "LOT"="Lote",
    "LOF"="Loche franche",
    "EPE"="Eperlan",
    "APR"="Apron du Rhône",
    "GRE"="Grémille",
    "PER"="Perche",
    "SAN"="Sandre",
    "LPM"="Lamproie marine",
    "LPP"="Lamproie de Planer",
    "LPR"="Lamproie fluviatile",
    "GAM"="Gambusie",
    "HUC"="Huchon",
    "OBL"="Omble chevalier",
    "SAT"="Saumon atlantique",
    "SCO"="Saumon coho",
    "SDF"="Saumon de fontaine",
    "TAC"="Truite arc‑en‑ciel",
    "TRC"="Truite à grosses taches (Corse)",
    "TRF"="Truite fario",
    "TRL"="Truite de lac",
    "TRM"="Truite de mer",
    "CRI"="Cristivomer",
    "SIL"="Silure",
    "OBR"="Ombre commun",
    "UMB"="Umbre pygmée",
    "CPV"="Cyprinodonte de Valence"
  )
  
  # Fusion, priorité aux noms définis par l'utilisateur
  TABLE <- c(base_noms, noms_pdf[setdiff(names(noms_pdf), names(base_noms))])
  
  # Mapping
  out <- TABLE[codes]
  out[is.na(out)] <- codes[is.na(out)]
  
  return(out)
}

```

# liste les guildes écologiques des taxons contributeurs de l'IPR
```{r function}
#' Affiche les guildes écologiques des taxons contributeurs de l’IPR
#'
#' Cette fonction génère un graphique présentant, pour les espèces contributives
#' de l’Indice Poissons Rivière (IPR), les cinq grandes guildes écologiques :
#' \itemize{
#'   \item \strong{réophile} — espèces recherchant les eaux courantes,
#'   \item \strong{lithophile} — espèces pondant sur substrat minéral,
#'   \item \strong{invertivore} — espèces s’alimentant principalement
#'   d’invertébrés,
#'   \item \strong{omnivore} — espèces consommant un régime alimentaire
#'   diversifié,
#'   \item \strong{tolérant} — espèces tolérant des perturbations ou des
#'   conditions dégradées.
#' }
#'
#' Les listes d’espèces de chaque guilde sont codées en dur dans la fonction,
#' conformément aux espèces contributives définies dans les documents de
#' paramétrage de l’IPR (adéquation avec les regroupements du script IPR
#' 1.0.5). Les codes taxons ASPE sont automatiquement convertis en noms
#' vernaculaires via la fonction \code{nom_vernaculaire_aspe()}.
#'
#' Le graphique final comporte une ligne par guilde, avec les noms vernaculaires
#' alignés à gauche et la modalité affichée en gras.
#'
#' @param text_size Taille de la police pour les noms vernaculaires et les titres
#' (défaut : \code{4}).
#' @param width Largeur du graphique (en pouces), mémorisée dans l’attribut
#' \code{"width"} de l’objet ggplot (défaut : \code{10}).
#' @param height Hauteur du graphique (en pouces), mémorisée dans l’attribut
#' \code{"height"} de l’objet ggplot (défaut : \code{6}).
#'
#' @return Un objet \code{ggplot} représentant les guildes écologiques et la
#' liste des espèces associées.  
#' L’objet ggplot possède en attributs \code{"width"} et \code{"height"} les
#' valeurs transmises, pour faciliter l’export (via \code{ggsave}).
#'
#' @details
#' Les cinq vecteurs de taxons codés en dur correspondent strictement aux
#' espèces contributives de l’IPR.  
#' Ils constituent les groupes : réophiles, lithophiles, invertivores,
#' omnivores et tolérants. Les codes taxons sont ensuite convertis en noms
#' vernaculaires dans le graphique final.
#'
#' Le graphique est construit en texte libre (sans axes ni grille), pour
#' produire une représentation claire, lisible et adaptée aux rapports
#' techniques ou aux présentations.  
#' L’alignement à gauche assure une lecture ordonnée des listes d’espèces,
#' triées alphabétiquement au sein de chaque modalité.
#'
#' @examples
#' p <- graph_modalites_ipr(text_size = 4)
#' print(p)
#'
#' # Export recommandé :
#' # ggsave("guildes_ecologiques_IPR.png", p,
#' #        width = attr(p, "width"), height = attr(p, "height"), dpi = 300)
#'
#' @export
graph_modalites_ipr <- function(text_size = 4,
                                width = 10,
                                height = 6) {

  library(dplyr)
  library(ggplot2)
  library(stringr)
  library(ggtext)   # <- nécessaire pour le gras

 
  # 5 VECTEURS CODÉS EN DUR — taxons contributeurs IPR

  vec_reophile    <- c("BLN","LOT","VAX","BAF","BAM","HOT","TOX","CHX","OBX","SAT","SPI","TRF")
  vec_lithophile  <- c("LPX","PHX","BAF","BAM","HOT","TOX","PCH","CHX","OBX","SAT","SPI","TRF")
  vec_invertivore <- c("ANG","GOX","GRE","PES","PCH","CHX","OBX","SAT","SPI","TRF")
  vec_omnivore    <- c("ABL","BRX","CAX","CCO","EPI","GAR","PUX","ROT","SQX","TAN","VAX","TOX")
  vec_tolerant    <- c("ABL","BRX","EPI","GAR","LOX","SQX")

  # Tableau modalité -> codes
  df <- tibble::tibble(
    modalite = c("réophile","lithophile","invertivore","omnivore","tolérant"),
    codes = list(
      vec_reophile,
      vec_lithophile,
      vec_invertivore,
      vec_omnivore,
      vec_tolerant
    )
  ) %>%
    rowwise() %>%
    mutate(
      noms = list(nom_vernaculaire_aspe(codes)),
      ligne = paste0(
        "**", str_to_title(modalite), " :** ",
        paste(sort(unlist(noms)), collapse = ", ")
      )
    ) %>%
    ungroup()


  # Graphique avec RICH TEXT

  p <- ggplot(df, aes(y = rev(modalite), x = 1)) +
    ggtext::geom_richtext(
      aes(label = ligne),
      hjust = 0,
      size = text_size,
      fill = NA,
      label.color = NA
    ) +
    scale_x_continuous(limits = c(1, 2)) +
    theme_minimal() +
    theme(
      axis.title = element_blank(),
      axis.text = element_blank(),
      axis.ticks = element_blank(),
      panel.grid = element_blank(),
      plot.margin = margin(20, 20, 20, 20)
    )

  attr(p, "width")  <- width
  attr(p, "height") <- height

  return(p)
}
```


<!--
# There can be development actions

Create a chunk with 'development' actions

- The chunk needs to be named `development` or `dev`
- It contains functions that are used for package development only
- Note that you may want to store most of these functions in the 0-dev_history.Rmd file

These are only included in the present flat template file, their content will not be part of the package anywhere else.
-->

```{r development-inflate, eval=FALSE}
# Keep eval=FALSE to avoid infinite loop in case you hit the knit button
# Execute in the console directly
fusen::inflate(flat_file = "dev/flat_first.Rmd", vignette_name = NA)
```


# Inflate your package

You're one inflate from paper to box.
Build your package from this very Rmd using `fusen::inflate()`

- Verify your `"DESCRIPTION"` file has been updated
- Verify your function is in `"R/"` directory
- Verify your test is in `"tests/testthat/"` directory
- Verify this Rmd appears in `"vignettes/"` directory
