---
title: "flat_first.Rmd for working package"
output: html_document
editor_options: 
  chunk_output_type: console
---

<!-- Run this 'development' chunk -->
<!-- Store every call to library() that you need to explore your functions -->

```{r development, include=FALSE}
library(testthat)
```

<!--
 You need to run the 'description' chunk in the '0-dev_history.Rmd' file before continuing your code there.

If it is the first time you use {fusen}, after 'description', you can directly run the last chunk of the present file with inflate() inside.
--> 

```{r development-load}
# Load already included functions if relevant
pkgload::load_all(export_all = FALSE)
```


# Utilitaires internes
```{r function}
#' Opérateur défaut: `x %||% y`
#' 
#' @keywords internal
#' @noRd
#' @export
`%||%` <- function(a, b) if (is.null(a)) b else a
```

## sanitize_schema
```{r function}
#' Nettoyer un nom de schéma SQL (A–Z a–z 0–9 _)
#'
#' @param schema Chaîne de caractères
#' @return Chaîne nettoyée contenant uniquement `[A-Za-z0-9_]`
#' @keywords internal
#' @noRd
#' @export 
sanitize_schema <- function(schema) {
  gsub("[^A-Za-z0-9_]", "", schema)
}
```

## connect_pg
```{r function}
#' Connexion PostgreSQL depuis un fichier YAML
#'
#' Le YAML peut contenir les clés en racine (host, port, dbname/database,
#' user/username, password/pwd, sslmode) ou sous un nœud parmi
#' `postgres`, `default`, `db`, `database`.
#'
#' @param yaml_config Chemin vers le fichier YAML
#'
#' @return Un objet `DBIConnection`
#'
#' @examples
#' \dontrun{
#' con <- connect_pg("path/to/config.yml")
#' DBI::dbDisconnect(con)
#' }
#' @keywords internal
#' @noRd
#' @export
connect_pg <- function(yaml_config) {
  cfg <- yaml::read_yaml(yaml_config)
  src <- cfg
  for (node in c("postgres", "default", "db", "database")) {
    if (is.list(cfg[[node]])) { src <- cfg[[node]]; break }
  }
  host     <- src$host
  port     <- src$port     %||% 5432
  dbname   <- src$dbname   %||% src$database
  user     <- src$user     %||% src$username
  password <- src$password %||% src$pwd
  sslmode  <- src$sslmode  %||% "prefer"

  if (any(vapply(list(host, dbname, user, password), is.null, logical(1)))) {
    stop("YAML incomplet : host, dbname, user, password sont requis.", call. = FALSE)
  }

  DBI::dbConnect(
    RPostgres::Postgres(),
    host = host, port = port, dbname = dbname,
    user = user, password = password, sslmode = sslmode
  )
}
```

# Plot histogram IPR
```{r function}
#' Histogramme IPR par date d'opération
#'
#' @param yaml_config Chemin du YAML de connexion Postgres
#' @param station Code Sandre de la station (ex. "04199200")
#' @param annee_debut Année de début
#' @param annee_fin Année de fin (défaut = année courante)
#' @param schema Schéma SQL (défaut "qe")
#' @param title Titre du graphique (défaut "Notes IPR")
#' @param bar_width Largeur relative des barres (0–1, défaut 0.9)
#' @param n_last Nombre maximum de campagnes à afficher (limite aux N dernières dates distinctes)
#'
#' @return Un objet `ggplot2`
#'
#' @examples
#' \dontrun{
#' plot_ipr_histogram("C:/workspace/gwilenalim/yaml/config.yml", "04199200", 2000, n_last = 12)
#' }
#' @export
#' @noRd  
plot_ipr_histogram <- function(
  yaml_config,
  station,
  annee_debut,
  annee_fin  = as.numeric(format(Sys.Date(), "%Y")),
  schema    = "qe",
  title     = "Notes IPR",
  bar_width = 0.9,
  n_last    = 12
){
  con <- connect_pg(yaml_config)
  on.exit(try(DBI::dbDisconnect(con), silent = TRUE), add = TRUE)

  schema_safe <- sanitize_schema(schema)
  tbl_ipr <- sprintf('"%s".aspe_ipr', schema_safe)
  tbl_ops <- sprintf('"%s".aspe_operations', schema_safe)

  sql <- paste0("
    WITH ipr_explicit AS (
      SELECT
        ipr.code_operation,
        ipr.code_station,
        ipr.resultat::double precision AS ipr
      FROM ", tbl_ipr, " ipr
      WHERE ipr.code_station = $1
        AND (ipr.lib_par ~* '(note|score)\\s*ipr' OR ipr.lib_par ~* '^ipr$')
    )
    SELECT
      (op.date_operation::timestamptz)::date AS date_op,
      e.ipr AS ipr,
      CASE
        WHEN e.ipr >= 0 AND e.ipr <= 5  THEN 'Très bon'
        WHEN e.ipr >  5 AND e.ipr <= 16 THEN 'Bon'
        WHEN e.ipr > 16 AND e.ipr <= 25 THEN 'Moyen'
        WHEN e.ipr > 25 AND e.ipr <= 36 THEN 'Médiocre'
        WHEN e.ipr > 36                  THEN 'Mauvais'
        ELSE 'Valeur manquante'
      END AS classe
    FROM ipr_explicit e
    JOIN ", tbl_ops, " op ON op.code_operation = e.code_operation
    WHERE EXTRACT(YEAR FROM (op.date_operation::timestamptz)) BETWEEN $2 AND $3
    ORDER BY date_op;
  ")

  df <- DBI::dbGetQuery(con, sql, params = list(station, as.integer(annee_debut), as.integer(annee_fin)))
  if (!nrow(df)) return(invisible(NULL))

  df$date_op    <- as.Date(df$date_op)
  df$label_date <- format(df$date_op, "%d/%m/%y")

  if (!is.null(n_last) && is.finite(n_last) && n_last > 0) {
    last_dates <- unique(df$date_op[order(df$date_op, decreasing = TRUE)])[1:n_last]
    df <- df[df$date_op %in% last_dates, , drop = FALSE]
  }

  levels_x <- unique(df$label_date[order(df$date_op)])
  df$label_date <- factor(df$label_date, levels = levels_x, ordered = TRUE)

  levels_classes <- c("Très bon","Bon","Moyen","Médiocre","Mauvais","Valeur manquante")
  df$classe <- factor(df$classe, levels = levels_classes, ordered = TRUE)
  palette <- c("Très bon"="blue","Bon"="green","Moyen"="yellow","Médiocre"="orange","Mauvais"="red","Valeur manquante"="grey70")

  ggplot2::ggplot(df, ggplot2::aes(x = label_date, y = ipr, fill = classe)) +
    ggplot2::geom_col(width = bar_width, color = "black", linewidth = 0.4) +
    ggplot2::scale_fill_manual(values = palette, limits = levels_classes, breaks = levels_classes, drop = FALSE, name = "Classe de\nqualité") +
    ggplot2::geom_hline(yintercept = c(5,16,25,36), linetype = "dashed", color = "grey40", linewidth = 0.3) +
    ggplot2::labs(title = title, x = NULL, y = NULL, fill = "Classe IPR") +
    ggplot2::theme_minimal(base_size = 12) +
    ggplot2::theme(panel.grid.minor = ggplot2::element_blank(),
                   ggplot2::element_text(angle = 90, hjust = 1))
}
```

# Histogramme des effectifs par date / passage
```{r}
#' Histogramme des effectifs par date/passage
#'
#' @param yaml_config Chemin du YAML de connexion Postgres
#' @param station Code Sandre de la station
#' @param annee_debut Année de début
#' @param annee_fin Année de fin (défaut = année courante)
#' @param schema Schéma SQL (défaut "qe")
#' @param bar_width Largeur des barres (défaut 0.9)
#' @param only_with_ipr TRUE pour ne garder que les opérations ayant un IPR
#' @param n_last Nombre maximum de campagnes à afficher (par dates distinctes)
#'
#' @return Un objet `ggplot2`
#'
#' @examples
#' \dontrun{
#' plot_effectifs_histogram(".../config.yml", "04199200", 2000, only_with_ipr = TRUE)
#' }
#' @export
#' @noRd  
plot_effectifs_histogram <- function(
  yaml_config,
  station,
  annee_debut,
  annee_fin      = as.numeric(format(Sys.Date(), "%Y")),
  schema        = "qe",
  bar_width     = 0.9,
  only_with_ipr = FALSE,
  n_last        = 12
){
  con <- connect_pg(yaml_config)
  on.exit(try(DBI::dbDisconnect(con), silent = TRUE), add = TRUE)

  schema_safe <- sanitize_schema(schema)
  tbl_lt  <- sprintf('"%s".aspe_liste_taxons', schema_safe)
  tbl_ops <- sprintf('"%s".aspe_operations',  schema_safe)
  tbl_sta <- sprintf('"%s".aspe_stations',    schema_safe)
  tbl_ipr <- sprintf('"%s".aspe_ipr',         schema_safe)

  ipr_filter_clause <- if (isTRUE(only_with_ipr)) paste0("
    AND EXISTS (
      SELECT 1 FROM ", tbl_ipr, " ipr
      WHERE ipr.code_operation = op.code_operation
        AND ipr.lib_par = 'IPR' AND ipr.resultat IS NOT NULL
    )") else ""

  sql <- paste0("
    WITH base AS (
      SELECT
        lt.code_operation,
        ((op.date_operation)::timestamptz)::date AS date_op,
        CASE
          WHEN NULLIF(btrim(lt.numero_passage), '') IS NOT NULL
            THEN 'P' || NULLIF(btrim(lt.numero_passage), '')
          WHEN NULLIF(btrim(lt.type_points), '') IS NOT NULL
            THEN NULLIF(btrim(lt.type_points), '')
          ELSE NULL
        END AS passage,
        NULLIF(btrim(lt.code_lot), '') AS code_lot,
        CASE
          WHEN btrim(lt.effectif_lot) ~ '^[0-9]+$' THEN btrim(lt.effectif_lot)::int
          ELSE 0
        END AS eff
      FROM ", tbl_lt, " lt
      JOIN ", tbl_ops, " op
        ON op.code_operation = lt.code_operation
      JOIN ", tbl_sta, " st
        ON st.code_point_prelevement_aspe = op.code_point_prelevement_aspe
      WHERE st.code_station = $1
        AND EXTRACT(YEAR FROM ((op.date_operation)::timestamptz)) BETWEEN $2 AND $3
        ", ipr_filter_clause, "
    ),
    lots_uniques AS (
      SELECT DISTINCT ON (code_operation, date_op, passage, code_lot)
        code_operation, date_op, passage, code_lot, eff
      FROM base
      WHERE passage IS NOT NULL AND code_lot IS NOT NULL
      ORDER BY code_operation, date_op, passage, code_lot
    ),
    sans_code_lot AS (
      SELECT code_operation, date_op, passage, eff
      FROM base
      WHERE passage IS NOT NULL AND code_lot IS NULL
    ),
    unionee AS (
      SELECT code_operation, date_op, passage, eff FROM lots_uniques
      UNION ALL
      SELECT code_operation, date_op, passage, eff FROM sans_code_lot
    )
    SELECT date_op, passage, SUM(eff) AS effectif
    FROM unionee
    GROUP BY date_op, passage
    ORDER BY date_op, passage;
  ")

  df <- DBI::dbGetQuery(con, sql, params = list(station, as.integer(annee_debut), as.integer(annee_fin)))
  if (!nrow(df)) return(invisible(NULL))

  df$date_op    <- as.Date(df$date_op)
  df$label_date <- format(df$date_op, "%d/%m/%y")

  if (!is.null(n_last) && is.finite(n_last) && n_last > 0) {
    last_dates <- unique(df$date_op[order(df$date_op, decreasing = TRUE)])[1:n_last]
    df <- df[df$date_op %in% last_dates, , drop = FALSE]
  }

  levels_x      <- unique(df$label_date[order(df$date_op)])
  df$label_date <- factor(df$label_date, levels = levels_x, ordered = TRUE)
  df$effectif   <- as.numeric(df$effectif)
  df$passage    <- factor(df$passage, levels = rev(unique(df$passage)))

  df_tot <- stats::aggregate(effectif ~ label_date, data = df, sum)
  df_tot$effectif <- as.numeric(df_tot$effectif)

  n   <- length(levels(df$passage))
  pal <- scales::hue_pal()(n); names(pal) <- levels(df$passage)

  ggplot2::ggplot(df, ggplot2::aes(x = df$label_date, y = effectif, fill = passage)) +
    ggplot2::geom_col(width = bar_width, color = "black", linewidth = 0.4) +
    ggplot2::geom_text(
      data = df_tot,
      inherit.aes = FALSE,
      ggplot2::aes(x = label_date, y = effectif,
                   label = format(effectif, big.mark = " ", scientific = FALSE)),
      vjust = -0.3, fontface = "plain", size = 4
    ) +
    ggplot2::scale_y_continuous(expand = ggplot2::expansion(mult = c(0, 0.10))) +
    ggplot2::scale_fill_manual(values = pal, name = "Passage") +
    ggplot2::labs(title = "Effectif total", x = NULL, y = NULL) +
    ggplot2::theme_minimal(base_size = 12) +
    ggplot2::theme(panel.grid.minor = ggplot2::element_blank(),
                   axis.text.x = ggplot2::element_text(angle = 90, hjust = 1))
}

```

# Histogramme des effectifs par date / passage
```{r function}
#' Histogramme des effectifs par date/passage
#'
#' @param yaml_config Chemin du YAML de connexion Postgres
#' @param station Code Sandre de la station
#' @param annee_debut Année de début
#' @param annee_fin Année de fin (défaut = année courante)
#' @param schema Schéma SQL (défaut "qe")
#' @param bar_width Largeur des barres (défaut 0.9)
#' @param only_with_ipr TRUE pour ne garder que les opérations ayant un IPR
#' @param n_last Nombre maximum de campagnes à afficher (par dates distinctes)
#'
#' @return Un objet `ggplot2`
#'
#' @examples
#' \dontrun{
#' plot_effectifs_histogram(".../config.yml", "04199200", 2000, only_with_ipr = TRUE)
#' }
#' @export
#' @noRd  
plot_effectifs_histogram <- function(
  yaml_config,
  station,
  annee_debut,
  annee_fin      = as.numeric(format(Sys.Date(), "%Y")),
  schema        = "qe",
  bar_width     = 0.9,
  only_with_ipr = FALSE,
  n_last        = 12
){
  con <- connect_pg(yaml_config)
  on.exit(try(DBI::dbDisconnect(con), silent = TRUE), add = TRUE)

  schema_safe <- sanitize_schema(schema)
  tbl_lt  <- sprintf('"%s".aspe_liste_taxons', schema_safe)
  tbl_ops <- sprintf('"%s".aspe_operations',  schema_safe)
  tbl_sta <- sprintf('"%s".aspe_stations',    schema_safe)
  tbl_ipr <- sprintf('"%s".aspe_ipr',         schema_safe)


  
  ipr_filter_clause <- if (isTRUE(only_with_ipr)) paste0("
    AND EXISTS (
      SELECT 1 FROM ", tbl_ipr, " ipr
      WHERE ipr.code_operation = op.code_operation
        AND ipr.lib_par = 'IPR' AND ipr.resultat IS NOT NULL
    )") else ""

  sql <- paste0("
    WITH base AS (
      SELECT
        lt.code_operation,
        ((op.date_operation)::timestamptz)::date AS date_op,
        CASE
          WHEN NULLIF(btrim(lt.numero_passage), '') IS NOT NULL
            THEN 'P' || NULLIF(btrim(lt.numero_passage), '')
          WHEN NULLIF(btrim(lt.type_points), '') IS NOT NULL
            THEN NULLIF(btrim(lt.type_points), '')
          ELSE NULL
        END AS passage,
        NULLIF(btrim(lt.code_lot), '') AS code_lot,
        CASE
          WHEN btrim(lt.effectif_lot) ~ '^[0-9]+$' THEN btrim(lt.effectif_lot)::int
          ELSE 0
        END AS eff
      FROM ", tbl_lt, " lt
      JOIN ", tbl_ops, " op
        ON op.code_operation = lt.code_operation
      JOIN ", tbl_sta, " st
        ON st.code_point_prelevement_aspe = op.code_point_prelevement_aspe
      WHERE st.code_station = $1
        AND EXTRACT(YEAR FROM ((op.date_operation)::timestamptz)) BETWEEN $2 AND $3
        ", ipr_filter_clause, "
    ),
    lots_uniques AS (
      SELECT DISTINCT ON (code_operation, date_op, passage, code_lot)
        code_operation, date_op, passage, code_lot, eff
      FROM base
      WHERE passage IS NOT NULL AND code_lot IS NOT NULL
      ORDER BY code_operation, date_op, passage, code_lot
    ),
    sans_code_lot AS (
      SELECT code_operation, date_op, passage, eff
      FROM base
      WHERE passage IS NOT NULL AND code_lot IS NULL
    ),
    unionee AS (
      SELECT code_operation, date_op, passage, eff FROM lots_uniques
      UNION ALL
      SELECT code_operation, date_op, passage, eff FROM sans_code_lot
    )
    SELECT date_op, passage, SUM(eff) AS effectif
    FROM unionee
    GROUP BY date_op, passage
    ORDER BY date_op, passage;
  ")

  df <- DBI::dbGetQuery(con, sql, params = list(station, as.integer(annee_debut), as.integer(annee_fin)))
  if (!nrow(df)) return(invisible(NULL))

  df$date_op    <- as.Date(df$date_op)
  df$label_date <- format(df$date_op, "%d/%m/%y")

  if (!is.null(n_last) && is.finite(n_last) && n_last > 0) {
    last_dates <- unique(df$date_op[order(df$date_op, decreasing = TRUE)])[1:n_last]
    df <- df[df$date_op %in% last_dates, , drop = FALSE]
  }

  levels_x      <- unique(df$label_date[order(df$date_op)])
  df$label_date <- factor(df$label_date, levels = levels_x, ordered = TRUE)
  df$effectif   <- as.numeric(df$effectif)
  df$passage    <- factor(df$passage, levels = rev(unique(df$passage)))

  df_tot <- stats::aggregate(effectif ~ label_date, data = df, sum)
  df_tot$effectif <- as.numeric(df_tot$effectif)

  n   <- length(levels(df$passage))
  pal <- scales::hue_pal()(n); names(pal) <- levels(df$passage)

  ggplot2::ggplot(df, ggplot2::aes(x = df$label_date, y = effectif, fill = passage)) +
    ggplot2::geom_col(width = bar_width, color = "black", linewidth = 0.4) +
    ggplot2::geom_text(
      data = df_tot,
      inherit.aes = FALSE,
      ggplot2::aes(x = label_date, y = effectif,
                   label = format(effectif, big.mark = " ", scientific = FALSE)),
      vjust = -0.3, fontface = "plain", size = 4
    ) +
    ggplot2::scale_y_continuous(expand = ggplot2::expansion(mult = c(0, 0.10))) +
    ggplot2::scale_fill_manual(values = pal, name = "Passage") +
    ggplot2::labs(title = "Effectif total", x = NULL, y = NULL) +
    ggplot2::theme_minimal(base_size = 12) +
    ggplot2::theme(panel.grid.minor = ggplot2::element_blank(),
                   axis.text.x = ggplot2::element_text(angle = 90, hjust = 1))
}

```


# Histogramme des métriques IPR
```{r function}
#' Histogramme des métriques IPR (Observé vs Modélisé)
#'
#' @param yaml_config Chemin du YAML de connexion
#' @param station Code Sandre de la station
#' @param indicateurs Vecteur parmi `c("DII","DIO","DIT","DTI","NEL","NER","NTE")`
#' @param annee_debut Année de début (défaut 1970)
#' @param annee_fin Année de fin (défaut = année courante)
#' @param schema Schéma SQL (défaut "qe")
#' @param table Nom de la table IPR (défaut "aspe_ipr")
#' @param n_lignes_facets Nb de lignes pour `facet_wrap()` (défaut 2)
#' @param show_labels Afficher des étiquettes numériques sur les barres
#' @param label_digits Précision des labels (1 par défaut)
#' @param label_big_mark Séparateur de milliers (" ")
#' @param label_decimal_mark Séparateur décimal (",")
#' @param label_size Taille de police des labels (3.2)
#' @param label_fontface Graisse ("plain")
#' @param n_last Nombre de dernières dates (opérations) à afficher (12)
#' @param return_data Si TRUE, renvoie `list(plot=..., data=...)`; sinon le `ggplot`
#'
#' @return ggplot2::ggplot (ou `list`)
#'
#' @examples
#' \dontrun{
#' plot_ipr_metrics(".../config.yml", "04199200", c("NER","NEL","DTI"), 2000, 2025, n_last = 12)
#' }
#' @export
#' @noRd  
plot_ipr_metrics <- function(
  yaml_config,
  station,
  indicateurs = c("DII","DIO","DIT","DTI","NEL","NER","NTE"),
  annee_debut   = 1970,
  annee_fin     = as.numeric(format(Sys.Date(), "%Y")),
  schema       = "qe",
  table        = "aspe_ipr",
  n_lignes_facets = 2,
  show_labels  = FALSE,
  label_digits = 1,
  label_big_mark = " ",
  label_decimal_mark = ",",
  label_size   = 3.2,
  label_fontface = "plain",
  n_last       = 12,
  return_data  = FALSE
){
  autorises <- c("DII","DIO","DIT","DTI","NEL","NER","NTE")
  indicateurs <- toupper(indicateurs)
  if (any(!indicateurs %in% autorises)) {
    stop(glue::glue(
      "Indicateur(s) invalide(s): {paste(setdiff(indicateurs, autorises), collapse=', ')}. ",
      "Choix possibles: {paste(autorises, collapse=', ')}."
    ), call. = FALSE)
  }

  con <- connect_pg(yaml_config)
  on.exit(try(DBI::dbDisconnect(con), silent = TRUE), add = TRUE)

  schema_safe <- sanitize_schema(schema)
  schema_q <- DBI::dbQuoteIdentifier(con, schema_safe)
  table_q  <- DBI::dbQuoteIdentifier(con, table)

  libpars_cibles <- sort(unique(c(indicateurs, paste0(indicateurs, "_obs"))))
  lib_in <- paste(DBI::dbQuoteString(con, libpars_cibles), collapse = ", ")

  sql <- glue::glue("
    SELECT date, lib_par, resultat
    FROM {schema_q}.{table_q}
    WHERE code_station = $1
      AND EXTRACT(YEAR FROM date) BETWEEN $2 AND $3
      AND lib_par IN ({lib_in})
    ORDER BY date ASC;
  ")

  df <- DBI::dbGetQuery(con, sql, params = list(station, as.integer(annee_debut), as.integer(annee_fin)))
  if (!nrow(df)) return(NULL)

  df_plot <- df |>
    dplyr::mutate(
      type     = dplyr::if_else(stringr::str_detect(lib_par, "_obs$"), "Observé", "Modélisé"),
      metrique = stringr::str_replace(lib_par, "_obs$", ""),
      date     = as.Date(date),
      date_lab = format(date, "%d/%m/%y")
    ) |>
    dplyr::arrange(date) |>
    dplyr::group_by(date, date_lab, metrique, type) |>
    dplyr::summarise(valeur = dplyr::first(resultat), .groups = "drop") |>
    dplyr::filter(metrique %in% indicateurs)

  if (!is.null(n_last) && is.finite(n_last) && n_last > 0) {
    last_dates <- df_plot |>
      dplyr::distinct(date) |>
      dplyr::arrange(dplyr::desc(date)) |>
      dplyr::slice(1:n_last) |>
      dplyr::pull(date)
    df_plot <- df_plot |>
      dplyr::filter(date %in% last_dates) |>
      dplyr::arrange(date)
    lvl_x <- df_plot |>
      dplyr::distinct(date, date_lab) |>
      dplyr::arrange(date) |>
      dplyr::pull(date_lab)
    df_plot <- df_plot |>
      dplyr::mutate(date_lab = factor(date_lab, levels = unique(lvl_x)))
  } else {
    lvl_x <- df_plot |>
      dplyr::distinct(date, date_lab) |>
      dplyr::arrange(date) |>
      dplyr::pull(date_lab)
    df_plot <- df_plot |>
      dplyr::mutate(date_lab = factor(date_lab, levels = unique(lvl_x)))
  }

  df_plot <- df_plot |>
    dplyr::mutate(metrique = factor(metrique, levels = indicateurs))

  labels_metriques <- c(
    "NER" = "nb d'esp. rhéophiles",
    "NEL" = "nb d'esp. lithophiles",
    "NTE" = "nb total d'espèces",
    "DIT" = "densité ind. tolérants",
    "DIO" = "densité ind. invertivores",
    "DII" = "densité ind. omnivores",
    "DTI" = "densité totale d'ind."
  )

  p <- ggplot2::ggplot(df_plot, ggplot2::aes(x = date_lab, y = valeur, fill = type)) +
    ggplot2::geom_col(position = ggplot2::position_dodge(width = 0.8), colour = "black", width = 0.75) +
    ggplot2::scale_fill_manual(name = NULL, values = c("Observé" = "grey60", "Modélisé" = "white"), drop = FALSE) +
    ggplot2::facet_wrap(~ metrique, nrow = n_lignes_facets, scales = "free_y",
                        labeller = ggplot2::labeller(metrique = labels_metriques)) +
    ggplot2::labs(title = "Métriques IPR", x = "", y = "") +
    ggplot2::theme_bw(base_size = 12) +
    ggplot2::theme(legend.position = "bottom",
                   axis.text.x = ggplot2::element_text(angle = 90, hjust = 1),
                   panel.grid.minor = ggplot2::element_blank(),
                   strip.background = ggplot2::element_rect(fill = "grey95", colour = "grey70")) +
    ggplot2::scale_y_continuous(expand = ggplot2::expansion(mult = c(0.02, 0.15)))

  if (isTRUE(show_labels)) {
    fmt_fun <- scales::number_format(
      accuracy = if (label_digits > 0) 10^-label_digits else 1,
      big.mark = label_big_mark,
      decimal.mark = label_decimal_mark,
      trim = TRUE
    )
    p <- p + ggplot2::geom_text(
      ggplot2::aes(label = fmt_fun(valeur)),
      position = ggplot2::position_dodge(width = 0.8),
      vjust = -0.4, size = label_size, fontface = label_fontface
    )
  }
  if (isTRUE(return_data)) list(plot = p, data = df_plot) else p
}

```

# Planche synthèse IPR
```{r function}
#' Planche synthèse IPR (notes, effectifs, métriques)
#'
#' @param yaml_config Chemin du YAML de connexion
#' @param station Code Sandre
#' @param annee_debut Année de début (défaut 1950)
#' @param annee_fin Année de fin (défaut = année courante)
#' @param indicateurs Vecteur d'indicateurs pour les métriques
#' @param schema Schéma SQL (défaut "qe")
#' @param titre Titre principal (défaut: "<station> — Synthèse IPR")
#' @param sous_titre Sous-titre (défaut: "Synthèse réalisée le <date> par Eaux & Vilaine")
#' @param file_out Chemin de sauvegarde (PNG) si non NULL
#' @param width Largeur (pouces), défaut A4 paysage
#' @param height Hauteur (pouces), défaut A4 paysage
#' @param dpi DPI pour l'export
#' @param n_last Nombre maximum de campagnes affichées
#'
#' @return Un objet `ggplot` (composé avec `cowplot`)
#'
#' @examples
#' \dontrun{
#' make_ipr_planche(".../config.yml", "04216050", annee_debut = 2000, n_last = 12)
#' }
#' @export
#' @noRd  
make_ipr_planche <- function(
  yaml_config,
  station,
  annee_debut = 1950,
  annee_fin   = as.numeric(format(Sys.Date(), "%Y")),
  indicateurs = c("DII","DIO","DIT","DTI","NEL","NER","NTE"),
  schema     = "qe",
  titre      = NULL,
  sous_titre = NULL,
  file_out   = NULL,
  width      = 29.7 / 2.54,
  height     = 21 / 2.54,
  dpi        = 300,
  n_last     = 12
){
  if (is.null(titre))      titre      <- glue::glue("{station} — Synthèse IPR")
  if (is.null(sous_titre)) sous_titre <- glue::glue("Synthèse réalisée le {format(Sys.Date(), '%d/%m/%Y')} par Eaux & Vilaine")

  graph_ipr <- plot_ipr_histogram(yaml_config, station, annee_debut, annee_fin, schema, n_last = n_last)
  graph_eff <- plot_effectifs_histogram(yaml_config, station, annee_debut, annee_fin, schema, only_with_ipr = TRUE, n_last = n_last)
  graph_met <- plot_ipr_metrics(yaml_config, station, indicateurs, annee_debut, annee_fin, schema, table = "aspe_ipr",
                                n_lignes_facets = 2, n_last = n_last)

  if (is.null(graph_ipr) && is.null(graph_eff) && is.null(graph_met)) return(NULL)

  title_gg <- ggplot2::ggplot() +
    ggplot2::labs(title = titre, subtitle = sous_titre) +
    ggplot2::theme_void() +
    ggplot2::theme(plot.title = ggplot2::element_text(size = 16, face = "bold", hjust = 0.5),
                   plot.subtitle = ggplot2::element_text(size = 11, hjust = 0.5))
  block_top    <- cowplot::get_title(title_gg)
  block_middle <- cowplot::plot_grid(graph_ipr, graph_eff, nrow = 1, rel_widths = c(3, 2))
  planche      <- cowplot::plot_grid(block_top, block_middle, graph_met, nrow = 3, rel_heights = c(0.20, 1, 2))

  if (!is.null(file_out)) {
    cowplot::save_plot(filename = file_out, plot = planche, base_width = width, base_height = height, dpi = dpi, bg = "white")
  }
  planche
}


```


# Heatmap des conditions / habitats
```{r function}
#' Heatmap des conditions / habitats (présences, abondances, hydrologie)
#'
#' @param yaml_path Chemin YAML (connexion PG)
#' @param code_station Code Sandre de la station (ou NULL si `code_point_prelevement_aspe` fourni)
#' @param code_point_prelevement_aspe Code du point ASPE (ou NULL si `code_station` fourni)
#' @param annee_debut Année de début (défaut 1950)
#' @param annee_fin Année de fin (défaut = année courante)
#' @param n_last Nombre d'opérations affichées (dates distinctes)
#' @param show_nulle_abondance Afficher la classe "Nulle" pour l'abondance
#' @param dot_size Taille des points
#' @param dot_stroke Épaisseur du trait
#' @param abond_colors Couleurs des classes d'abondance
#' @param hydro_colors Couleurs des classes hydrologiques
#'
#' @return Un objet `ggplot2` (ou `NULL` si aucune donnée)
#'
#' @examples
#' \dontrun{
#' plot_habitat_heatmap(".../config.yml", code_station = "04216050", annee_debut = 2000)
#' }
#' @export
#' @noRd  
plot_habitat_heatmap <- function(
  yaml_path,
  code_station = NULL,
  code_point_prelevement_aspe = NULL,
  annee_debut = 1950,
  annee_fin   = lubridate::year(Sys.Date()),
  n_last = 12,
  show_nulle_abondance = FALSE,
  dot_size = 6,
  dot_stroke = 0.6,
  abond_colors = c(Faible = "#CCFF99", Moyen = "#31a354", Fort = "#003300"),
  hydro_colors = c("Bas/Faible" = "#99FFFF", "Moyen/Stable" = "#0066CC", "Haut/Fort" = "#084594")
){
  y <- yaml::read_yaml(yaml_path)
  y$port        <- y$port        %||% 5432
  y$sslmode     <- y$sslmode     %||% "prefer"
  y$search_path <- y$search_path %||% "qe,public"

  con <- DBI::dbConnect(
    RPostgres::Postgres(),
    dbname = y$dbname, host = y$host, port = y$port,
    user = y$user, password = y$password,
    sslmode = y$sslmode,
    options = sprintf("-c search_path=%s", y$search_path)
  )
  on.exit(try(DBI::dbDisconnect(con), silent = TRUE), add = TRUE)

  if (!is.null(code_station)) {
    filtre_sql <- "s.code_station = $1"
    param1 <- code_station
  } else if (!is.null(code_point_prelevement_aspe)) {
    filtre_sql <- "s.code_point_prelevement_aspe = $1"
    param1 <- code_point_prelevement_aspe
  } else {
    stop("Fournir soit `code_station`, soit `code_point_prelevement_aspe`.", call. = FALSE)
  }

  vars_habitats <- c(
    "abondance_abri_vegetal_aquatique","abondance_abris_rocheux","abondance_embacles_souches",
    "abondance_sous_berges","abondance_trous_fosses","abondance_vegetation_aquatique",
    "abondance_vegetation_bordure","facies_libelle_granulo_dominante","facies_libelle_granulo_accessoire",
    "facies_vegetation_dominante","libelle_conditions_hydrologiques","libelle_granulo_donnees_env_dominante",
    "libelle_granulo_donnees_env_accessoire","libelle_intensite_ombrage","libelle_tendance_debit","libelle_turbidite",
    "presence_curage","presence_deboisement","presence_diversite_ecoulement","presence_extraction_granulats",
    "presence_faucardage","presence_modification_morphologique","presence_repeuplement","presence_ripisylve_equilibree",
    "presence_secteur_canalise","presence_secteur_debit_reserve","presence_secteur_eclusee","presence_secteur_navigue",
    "presence_secteur_soutien_etiage","presence_sports_nautiques"
  )

  cols <- c("date_operation", vars_habitats)
  sql <- sprintf("
    SELECT %s
    FROM qe.aspe_operations o
    JOIN qe.aspe_stations s
      ON o.code_point_prelevement_aspe = s.code_point_prelevement_aspe
    WHERE %s
      AND o.date_operation IS NOT NULL
      AND date_part('year', CAST(o.date_operation AS timestamp)) BETWEEN $2 AND $3
    ORDER BY CAST(o.date_operation AS timestamp);
  ", paste(sprintf("o.%s", cols), collapse = ", "), filtre_sql)

  df <- DBI::dbGetQuery(con, sql, params = list(param1, annee_debut, annee_fin))
  if (!nrow(df)) return(NULL)

  df <- df |>
    dplyr::mutate(
      date_time = suppressWarnings(lubridate::as_datetime(date_operation, tz = "UTC")),
      date      = as.Date(date_time)
    ) |>
    dplyr::filter(!is.na(date)) |>
    dplyr::arrange(date)

  if (!is.null(n_last) && is.finite(n_last) && n_last > 0) {
    last_dates <- df |> dplyr::distinct(date) |> dplyr::arrange(dplyr::desc(date)) |> dplyr::slice(1:n_last) |> dplyr::pull(date)
    df <- df |> dplyr::filter(date %in% last_dates) |> dplyr::arrange(date)
  }

  df <- df |>
    dplyr::mutate(
      date_label  = format(date, "%d/%m/%y"),
      date_factor = factor(date_label, levels = unique(date_label), ordered = TRUE)
    )

  vars_presentes <- vars_habitats[vars_habitats %in% names(df)]
  is_non_empty <- function(x) any(!is.na(x) & stringr::str_trim(as.character(x)) != "" & as.character(x) != "NA")
  vars_non_vides <- vars_presentes[vapply(df[vars_presentes], is_non_empty, logical(1))]
  if (!length(vars_non_vides)) {
    return(
      ggplot2::ggplot() +
        ggplot2::theme_minimal(base_size = 13) +
        ggplot2::labs(
          title = "Conditions / habitats — variables vides",
          subtitle = paste0(annee_debut, "–", annee_fin),
          caption = "Variables d'habitat présentes mais sans valeurs exploitables"
        )
    )
  }

  tidy_df <- df |>
    dplyr::select(date, date_factor, dplyr::all_of(vars_non_vides)) |>
    tidyr::pivot_longer(cols = dplyr::all_of(vars_non_vides), names_to = "variable", values_to = "valeur") |>
    dplyr::mutate(valeur = ifelse(is.na(valeur) | stringr::str_trim(as.character(valeur)) %in% c("", "NA"),
                                  NA_character_, as.character(valeur)))

  presence_df <- tidy_df |>
    dplyr::filter(stringr::str_starts(variable, "presence_")) |>
    dplyr::mutate(v = tolower(stringr::str_trim(valeur))) |>
    dplyr::mutate(val_presence = dplyr::case_when(
      v %in% c("oui","true","vrai","yes") ~ "Oui",
      v %in% c("non","false","faux","no") ~ "Non",
      TRUE ~ NA_character_
    )) |>
    dplyr::filter(!is.na(val_presence)) |>
    dplyr::mutate(val_presence = factor(val_presence, levels = c("Non","Oui")))

  abond_df <- tidy_df |>
    dplyr::filter(stringr::str_starts(variable, "abondance_")) |>
    dplyr::mutate(v = tolower(stringr::str_replace_all(stringr::str_trim(valeur), "[éèê]", "e"))) |>
    dplyr::mutate(class_abond = dplyr::case_when(
      stringr::str_detect(v, "faibl")             ~ "Faible",
      stringr::str_detect(v, "modere|moyen")      ~ "Moyen",
      stringr::str_detect(v, "fort|eleve|import") ~ "Fort",
      stringr::str_detect(v, "nul") & show_nulle_abondance ~ "Nulle",
      TRUE ~ NA_character_
    )) |>
    dplyr::filter(!is.na(class_abond)) |>
    dplyr::mutate(class_abond = factor(class_abond, levels = c("Faible","Moyen","Fort","Nulle")))
  if (!show_nulle_abondance) {
    abond_df <- dplyr::filter(abond_df, class_abond != "Nulle")
  }

  hydro_vars <- c("libelle_conditions_hydrologiques","libelle_turbidite","libelle_tendance_debit")
  hydro_df <- tidy_df |>
    dplyr::filter(variable %in% hydro_vars) |>
    dplyr::mutate(v = tolower(stringr::str_replace_all(stringr::str_trim(valeur), "[éèê]", "e"))) |>
    dplyr::mutate(class_hydro = dplyr::case_when(
      variable == "libelle_turbidite" & stringr::str_detect(v, "nul|faibl") ~ "Bas/Faible",
      variable == "libelle_turbidite" & stringr::str_detect(v, "moyen|modere") ~ "Moyen/Stable",
      variable == "libelle_turbidite" & stringr::str_detect(v, "fort|eleve|import") ~ "Haut/Fort",
      variable == "libelle_conditions_hydrologiques" & stringr::str_detect(v, "basse") ~ "Bas/Faible",
      variable == "libelle_conditions_hydrologiques" & stringr::str_detect(v, "haute|crue") ~ "Haut/Fort",
      variable == "libelle_conditions_hydrologiques" & stringr::str_detect(v, "moyen|norm") ~ "Moyen/Stable",
      variable == "libelle_tendance_debit" & stringr::str_detect(v, "baisse|decroi") ~ "Bas/Faible",
      variable == "libelle_tendance_debit" & stringr::str_detect(v, "stable") ~ "Moyen/Stable",
      variable == "libelle_tendance_debit" & stringr::str_detect(v, "hausse|croiss") ~ "Haut/Fort",
      TRUE ~ NA_character_
    )) |>
    dplyr::filter(!is.na(class_hydro)) |>
    dplyr::mutate(class_hydro = factor(class_hydro, levels = c("Bas/Faible","Moyen/Stable","Haut/Fort")))

  p <- ggplot2::ggplot()

  if (nrow(presence_df) > 0) {
    p <- p +
      ggplot2::geom_point(
        data = presence_df,
        ggplot2::aes(x = date_factor, y = forcats::fct_rev(variable), fill = val_presence),
        shape = 21, color = "black", size = dot_size, stroke = dot_stroke, na.rm = TRUE
      ) +
      ggplot2::scale_fill_manual(name = "Présence", values = c("Oui" = "#CC3399", "Non" = "grey90"), drop = FALSE) +
      ggnewscale::new_scale_fill()
  }
  if (nrow(abond_df) > 0) {
    p <- p +
      ggplot2::geom_point(
        data = abond_df,
        ggplot2::aes(x = date_factor, y = forcats::fct_rev(variable), fill = class_abond),
        shape = 21, color = "black", size = dot_size, stroke = dot_stroke, na.rm = TRUE
      ) +
      ggplot2::scale_fill_manual(name = "Abondance", values = abond_colors,
                                 breaks = c("Faible","Moyen","Fort"), drop = TRUE) +
      ggnewscale::new_scale_fill()
  }
  if (nrow(hydro_df) > 0) {
    p <- p +
      ggplot2::geom_point(
        data = hydro_df,
        ggplot2::aes(x = date_factor, y = forcats::fct_rev(variable), fill = class_hydro),
        shape = 21, color = "black", size = dot_size, stroke = dot_stroke, na.rm = TRUE
      ) +
      ggplot2::scale_fill_manual(name = "Hydrologie", values = hydro_colors,
                                 breaks = c("Bas/Faible","Moyen/Stable","Haut/Fort"), drop = FALSE)
  }

  p +
    ggplot2::scale_x_discrete(drop = FALSE) +
    ggplot2::theme_minimal(base_size = 13) +
    ggplot2::theme(axis.text.x = ggplot2::element_text(angle = 90, hjust = 1, vjust = 0.5),
                   axis.title.x = ggplot2::element_blank(),
                   axis.title.y = ggplot2::element_blank(),
                   legend.position = "right",
                   panel.grid = ggplot2::element_line(color = "grey95")) +
    ggplot2::labs(
      title = paste("Conditions / habitats —", if(!is.null(code_station)) code_station else code_point_prelevement_aspe),
      subtitle = paste0(annee_debut, "–", annee_fin)
    )
}

```


# Histogramme des faciès
```{r function}
#' Histogramme des faciès (Courant / Plat / Profond)
#'
#' @param yaml_config Chemin YAML
#' @param code_station Code Sandre de la station (ou NULL si `code_point_prelevement_aspe` fourni)
#' @param code_point_prelevement_aspe Code du point ASPE (ou NULL si `code_station` fourni)
#' @param annee_debut Année de début (défaut 1900)
#' @param annee_fin Année de fin (défaut = année courante)
#' @param n_last Nombre d'opérations (dates distinctes) à afficher
#'
#' @return Un `ggplot2` (ou `NULL` si aucune donnée)
#'
#' @examples
#' \dontrun{
#' plot_facies_importance(".../config.yml", code_station = "04207400", annee_debut = 1950, n_last = 12)
#' }
#' @export
#' @noRd  
plot_facies_importance <- function(
  yaml_config,
  code_station = NULL,
  code_point_prelevement_aspe = NULL,
  annee_debut = NULL,
  annee_fin   = lubridate::year(Sys.Date()),
  n_last = 12
){
  con <- connect_pg(yaml_config)
  on.exit(try(DBI::dbDisconnect(con), silent = TRUE), add = TRUE)

  if (!is.null(code_station)) {
    filtre_sql <- "s.code_station = $1"; param1 <- code_station
  } else if (!is.null(code_point_prelevement_aspe)) {
    filtre_sql <- "s.code_point_prelevement_aspe = $1"; param1 <- code_point_prelevement_aspe
  } else stop("Veuillez fournir code_station OU code_point_prelevement_aspe.", call. = FALSE)

  if (is.null(annee_debut)) annee_debut <- 1900

  sql <- sprintf("
    SELECT 
      o.date_operation, 
      o.facies_importance_relative, 
      o.facies_libelle_type
    FROM qe.aspe_operations o
    JOIN qe.aspe_stations s 
      ON o.code_point_prelevement_aspe = s.code_point_prelevement_aspe
    WHERE %s
      AND o.date_operation IS NOT NULL
      AND date_part('year', CAST(o.date_operation AS timestamp)) BETWEEN $2 AND $3
    ORDER BY CAST(o.date_operation AS timestamp);
  ", filtre_sql)

  df_all <- DBI::dbGetQuery(con, sql, params = list(param1, annee_debut, annee_fin))
  if (!nrow(df_all)) return(NULL)

  df_all <- df_all |>
    dplyr::mutate(
      date = as.Date(lubridate::as_datetime(date_operation)),
      date_label = format(date, "%d/%m/%y")
    ) |>
    dplyr::arrange(date)

  last_dates <- df_all |> dplyr::distinct(date) |> dplyr::arrange(dplyr::desc(date)) |> dplyr::slice(1:n_last) |> dplyr::pull(date)
  df <- df_all |> dplyr::filter(date %in% last_dates) |> dplyr::arrange(date)
  if (!nrow(df)) return(NULL)

  dates_ref <- df |> dplyr::distinct(date, date_label)

  decode_relative <- function(x){
    if (is.null(x) || length(x) == 0 || is.na(x) || trimws(x) == "") return(NULL)
    x_raw <- x
    x <- gsub("^\\\\x", "", x)
    x <- gsub("[^0-9 ]", "", x)
    x_trim <- trimws(x)
    if (grepl("^\\\\x\\s", x_raw)) {
      x_trim <- paste0("0", gsub(" ", "", x_trim))
    } else {
      x_trim <- gsub(" ", "", x_trim)
    }
    if (nchar(x_trim) == 0 || nchar(x_trim) %% 2 != 0) return(NULL)
    vals <- stringr::str_extract_all(x_trim, "..")[[1]]
    vals <- as.numeric(vals)
    if (any(is.na(vals))) return(NULL)
    if (abs(sum(vals) - 100) > 1e-6) return(NULL)
    vals
  }

  decode_modalites <- function(x){
    if (is.null(x) || is.na(x) || trimws(x) == "") return(NULL)
    x <- gsub("^\\\\x", "", x)
    x <- stringr::str_squish(x)
    parts <- unlist(stringr::str_split(x, "\\s+"))
    parts <- stringr::str_trim(parts)
    parts[parts == "Profonds"] <- "Profond"
    parts
  }

  tidy <- df |>
    dplyr::rowwise() |>
    dplyr::mutate(
      valeurs   = list(decode_relative(facies_importance_relative)),
      modalites = list(decode_modalites(facies_libelle_type)),
      ok        = !is.null(valeurs) && !is.null(modalites) && length(valeurs) == length(modalites)
    ) |>
    dplyr::ungroup()

  long_valid <- tidy |>
    dplyr::filter(ok) |>
    tidyr::unnest(cols = c(valeurs, modalites)) |>
    dplyr::filter(modalites %in% c("Courant","Plat","Profond"))

  all_facies <- c("Courant","Plat","Profond")
  grid <- tidyr::crossing(dates_ref, modalites = all_facies)

  long <- grid |>
    dplyr::left_join(long_valid, by = c("date","date_label","modalites")) |>
    dplyr::mutate(valeurs = dplyr::coalesce(valeurs, 0)) |>
    dplyr::mutate(date_label = factor(date_label, levels = dates_ref$date_label))

  facies_colors <- c("Courant"="#6D76F8","Plat"="#7FDD4C","Profond"="#C72C48")

  ggplot2::ggplot(long, ggplot2::aes(x = date_label, y = valeurs, fill = modalites)) +
    ggplot2::geom_col(color = "black") +
    ggplot2::scale_fill_manual(values = facies_colors, name = "Faciès", drop = FALSE, na.translate = FALSE) +
    ggplot2::labs(title = "Importance relative des faciès", x = NULL, y = "Pourcentage") +
    ggplot2::theme_minimal(base_size = 13) +
    ggplot2::theme(axis.text.x = ggplot2::element_text(angle = 90, hjust = 1),
                   panel.grid.minor = ggplot2::element_blank())
}


```

# Histogramme des profondeurs de pêche
```{r function}
#' Histogramme des profondeurs de prélèvement ASPE pour une station
#'
#' Cette fonction interroge la base ASPE via un fichier YAML de connexion et
#' extrait les profondeurs de prélèvement (`profondeur`) issues de la table
#' `qe.aspe_operations` pour une station donnée (via `code_station`) ou pour un
#' point ASPE (`code_point_prelevement_aspe`).  
#' 
#' Si les deux identifiants sont fournis, `code_station` est prioritaire et un
#' warning est renvoyé.  
#'
#' Les données sont filtrées entre `annee_debut` et `annee_fin`, puis seules les
#' `n_last` dernières dates d’opération distinctes sont conservées.  
#'
#' La fonction produit un graphique ggplot2 de type histogramme (barres verticales)
#' où la hauteur des barres représente la profondeur (en mètres).  
#' Les dates sont affichées au format \%d/\%m/\%y, ordonnées chronologiquement,
#' et pivoteées de 90° pour faciliter la lecture.
#'
#' @param yaml_config Chemin vers le fichier YAML contenant les informations de
#'   connexion PostgreSQL.
#' @param code_station \[`character(1)`\]\  
#'   Code Sandre de la station. Si renseigné conjointement avec
#'   `code_point_prelevement_aspe`, il est prioritaire (avec warning).
#' @param code_point_prelevement_aspe \[`character(1)`\]\  
#'   Code du point de prélèvement ASPE utilisé si `code_station` n'est pas fourni.
#' @param annee_debut \[`numeric(1)`\]\  
#'   Année minimale des opérations à prendre en compte (défaut : 1950).
#' @param annee_fin \[`numeric(1)`\]\  
#'   Année maximale (défaut : année courante).
#' @param n_last \[`integer(1)`\]\  
#'   Nombre de dernières dates d’opérations (distinctes) à représenter.
#' @param titre \[`character(1)`\]\  
#'   Titre du graphique (défaut : `"Prof. moy. station (m)"`).
#'
#' @return Un objet ggplot2 représentant un histogramme des profondeurs
#'   de prélèvement. Retourne `NULL` si aucune donnée n’est disponible.
#'
#' @details
#' La table interrogée est : `qe.aspe_operations`, champ `profondeur`.  
#'
#' Les dates d’opération (`date_operation`) sont converties en classe `Date`,
#' puis ordonnées avant d’être transformées en facteur pour un affichage
#' strictement chronologique dans le graphique.  
#'
#' @examples
#' \dontrun{
#' plot_profondeur_histogram(
#'   yaml_config = "config/connexion.yml",
#'   code_station = "04216000",
#'   annee_debut = 2000,
#'   n_last = 12
#' )
#' }
#'
#' @export
plot_profondeur_histogram <- function(
    yaml_config,
    code_station = NULL,
    code_point_prelevement_aspe = NULL,
    annee_debut = 1950,
    annee_fin = as.integer(format(Sys.Date(), "%Y")),
    n_last = 10,
    titre = "Prof. moy. station (m)"
){
    library(DBI)
    library(dplyr)
    library(ggplot2)
    library(lubridate)

    # ----------------------------------------------------------------------
    # Gestion des paramètres code_station / code_point_prelevement_aspe
    # ----------------------------------------------------------------------

    if (!is.null(code_station) & !is.null(code_point_prelevement_aspe)) {
        warning("Les deux paramètres code_station et code_point_prelevement_aspe sont fournis. 
                Le code_station sera utilisé en priorité.")
    }

    # Choix du filtre
    use_station <- !is.null(code_station)

    # ----------------------------------------------------------------------
    # Connexion PG depuis YAML
    # ----------------------------------------------------------------------
     con <- connect_pg(yaml_config)
    on.exit(DBI::dbDisconnect(con))

    # ----------------------------------------------------------------------
    # Construction de la requête SQL
    # ----------------------------------------------------------------------

if (use_station) {
    # → On filtre via aspe_stations puis on rejoint les opérations
    sql <- glue::glue("
        SELECT
            s.code_station,
            o.date_operation::date AS date_op,
            o.profondeur::float AS profondeur
        FROM qe.aspe_operations o
        LEFT JOIN qe.aspe_stations s
            ON s.code_point_prelevement_aspe = o.code_point_prelevement_aspe
        WHERE s.code_station = '{code_station}'
          AND EXTRACT(YEAR FROM o.date_operation::date) BETWEEN {annee_debut} AND {annee_fin}
          AND o.profondeur IS NOT NULL
        ORDER BY date_op DESC
    ")

} else {
    # → Recherche directe sur le point ASPE
    sql <- glue::glue("
        SELECT
            s.code_station,
            o.date_operation::date AS date_op,
            o.profondeur::float AS profondeur
        FROM qe.aspe_operations o
        LEFT JOIN qe.aspe_stations s
            ON s.code_point_prelevement_aspe = o.code_point_prelevement_aspe
        WHERE o.code_point_prelevement_aspe = '{code_point_prelevement_aspe}'
          AND EXTRACT(YEAR FROM o.date_operation) BETWEEN {annee_debut} AND {annee_fin}
          AND o.profondeur IS NOT NULL
        ORDER BY date_op DESC
    ")
}

    df <- DBI::dbGetQuery(con, sql)

    if (nrow(df) == 0) {
        message("Aucune profondeur disponible pour les critères fournis.")
        return(NULL)
    }

    # ----------------------------------------------------------------------
    # Sélection des n dernières opérations à date unique
    # ----------------------------------------------------------------------
    df <- df %>%
        distinct(date_op, .keep_all = TRUE) %>%
        arrange(desc(date_op)) %>%
        slice(1:n_last) %>%
        arrange(date_op)

    # Facteur date formatée
    df$date_label <- format(df$date_op, "%d/%m/%y")
    df$date_label <- factor(df$date_label, levels = df$date_label)

    # ----------------------------------------------------------------------
    # Graphique
    # ----------------------------------------------------------------------
    p <- ggplot(df, aes(x = date_label, y = profondeur)) +
        geom_col(fill = "grey30") +
        labs(title = titre,
             x = "",
             y = "") +
        theme_minimal(base_size = 12) +
        theme(
            axis.text.x = element_text(angle = 90, vjust = 0.5, hjust = 1),
            plot.title = element_text(face = "bold")
        )

    return(p)
}
```

# Histogramme des surfaces de pêche
```{r function}
#' Histogramme des surfaces de pêche ASPE pour une station
#'
#' Cette fonction interroge la base ASPE via un fichier YAML de connexion et
#' extrait les profondeurs de prélèvement (`surface_calculee`) issues de la table
#' `qe.aspe_operations` pour une station donnée (via `code_station`) ou pour un
#' point ASPE (`code_point_prelevement_aspe`).  
#' 
#' Si les deux identifiants sont fournis, `code_station` est prioritaire et un
#' warning est renvoyé.  
#'
#' Les données sont filtrées entre `annee_debut` et `annee_fin`, puis seules les
#' `n_last` dernières dates d’opération distinctes sont conservées.  
#'
#' La fonction produit un graphique ggplot2 de type histogramme (barres verticales)
#' où la hauteur des barres représente la profondeur (en mètres).  
#' Les dates sont affichées au format \%d/\%m/\%y, ordonnées chronologiquement,
#' et pivoteées de 90° pour faciliter la lecture.
#'
#' @param yaml_config Chemin vers le fichier YAML contenant les informations de
#'   connexion PostgreSQL.
#' @param code_station \[`character(1)`\]\  
#'   Code Sandre de la station. Si renseigné conjointement avec
#'   `code_point_prelevement_aspe`, il est prioritaire (avec warning).
#' @param code_point_prelevement_aspe \[`character(1)`\]\  
#'   Code du point de prélèvement ASPE utilisé si `code_station` n'est pas fourni.
#' @param annee_debut \[`numeric(1)`\]\  
#'   Année minimale des opérations à prendre en compte (défaut : 1950).
#' @param annee_fin \[`numeric(1)`\]\  
#'   Année maximale (défaut : année courante).
#' @param n_last \[`integer(1)`\]\  
#'   Nombre de dernières dates d’opérations (distinctes) à représenter.
#' @param titre \[`character(1)`\]\  
#'   Titre du graphique (défaut : `"Prof. moy. station (m)"`).
#'
#' @return Un objet ggplot2 représentant un histogramme des profondeurs
#'   de prélèvement. Retourne `NULL` si aucune donnée n’est disponible.
#'
#' @details
#' La table interrogée est : `qe.aspe_operations`, champ `profondeur`.  
#'
#' Les dates d’opération (`date_operation`) sont converties en classe `Date`,
#' puis ordonnées avant d’être transformées en facteur pour un affichage
#' strictement chronologique dans le graphique.  
#'
#' @examples
#' \dontrun{
#'plot_surface_pechee_histogram(
#'  yaml_config = "C:/workspace/gwilenalim/yaml/config.yml",
#'  code_station = "04216050",
#'  annee_debut  = 2000,
#'  annee_fin    = 2025
#' )
#' }
#'
#' @export
plot_surface_pechee_histogram <- function(
    yaml_config,
    code_station = NULL,
    code_point_prelevement_aspe = NULL,
    annee_debut = 1950,
    annee_fin = as.integer(format(Sys.Date(), "%Y")),
    n_last = 10,
    titre = "Surface pêchée en m²"
){
    library(DBI)
    library(dplyr)
    library(ggplot2)
    library(lubridate)

    # ----------------------------------------------------------------------
    # Gestion des paramètres code_station / code_point_prelevement_aspe
    # ----------------------------------------------------------------------

    if (!is.null(code_station) & !is.null(code_point_prelevement_aspe)) {
        warning("Les deux paramètres code_station et code_point_prelevement_aspe sont fournis. 
                Le code_station sera utilisé en priorité.")
    }

    # Choix du filtre
    use_station <- !is.null(code_station)

    # ----------------------------------------------------------------------
    # Connexion PG depuis YAML
    # ----------------------------------------------------------------------
     con <- connect_pg(yaml_config)
    on.exit(DBI::dbDisconnect(con))

    # ----------------------------------------------------------------------
    # Construction de la requête SQL
    # ----------------------------------------------------------------------

if (use_station) {
    # → On filtre via aspe_stations puis on rejoint les opérations
    sql <- glue::glue("
        SELECT
            s.code_station,
            o.date_operation::date AS date_op,
            o.surface_calculee::float AS surface_calculee
        FROM qe.aspe_operations o
        LEFT JOIN qe.aspe_stations s
            ON s.code_point_prelevement_aspe = o.code_point_prelevement_aspe
        WHERE s.code_station = '{code_station}'
          AND EXTRACT(YEAR FROM o.date_operation::date) BETWEEN {annee_debut} AND {annee_fin}
          AND o.surface_calculee IS NOT NULL
        ORDER BY date_op DESC
    ")

} else {
    # → Recherche directe sur le point ASPE
    sql <- glue::glue("
        SELECT
            s.code_station,
            o.date_operation::date AS date_op,
            o.surface_calculee::float AS surface_calculee
        FROM qe.aspe_operations o
        LEFT JOIN qe.aspe_stations s
            ON s.code_point_prelevement_aspe = o.code_point_prelevement_aspe
        WHERE o.code_point_prelevement_aspe = '{code_point_prelevement_aspe}'
          AND EXTRACT(YEAR FROM o.date_operation) BETWEEN {annee_debut} AND {annee_fin}
          AND o.surface_calculee IS NOT NULL
        ORDER BY date_op DESC
    ")
}

    df <- DBI::dbGetQuery(con, sql)

    if (nrow(df) == 0) {
        message("Aucune profondeur disponible pour les critères fournis.")
        return(NULL)
    }

    # ----------------------------------------------------------------------
    # Sélection des n dernières opérations à date unique
    # ----------------------------------------------------------------------
    df <- df %>%
        distinct(date_op, .keep_all = TRUE) %>%
        arrange(desc(date_op)) %>%
        slice(1:n_last) %>%
        arrange(date_op)

    # Facteur date formatée
    df$date_label <- format(df$date_op, "%d/%m/%y")
    df$date_label <- factor(df$date_label, levels = df$date_label)

    # ----------------------------------------------------------------------
    # Graphique
    # ----------------------------------------------------------------------
    p <- ggplot(df, aes(x = date_label, y = surface_calculee)) +
        geom_col(fill = "grey30") +
        labs(title = titre,
             x = "",
             y = "") +
        theme_minimal(base_size = 12) +
        theme(
            axis.text.x = element_text(angle = 90, vjust = 0.5, hjust = 1),
            plot.title = element_text(face = "bold")
        )

    return(p)
}
```

# Histogramme des longueurs de pêche
```{r function}
#' Histogramme des longueurs pêchées de pêche ASPE pour une station
#'
#' Cette fonction interroge la base ASPE via un fichier YAML de connexion et
#' extrait les longueurs pêchées (`longueur`) issues de la table
#' `qe.aspe_operations` pour une station donnée (via `code_station`) ou pour un
#' point ASPE (`code_point_prelevement_aspe`).  
#' 
#' Si les deux identifiants sont fournis, `code_station` est prioritaire et un
#' warning est renvoyé.  
#'
#' Les données sont filtrées entre `annee_debut` et `annee_fin`, puis seules les
#' `n_last` dernières dates d’opération distinctes sont conservées.  
#'
#' La fonction produit un graphique ggplot2 de type histogramme (barres verticales)
#' où la hauteur des barres représente la profondeur (en mètres).  
#' Les dates sont affichées au format \%d/\%m/\%y, ordonnées chronologiquement,
#' et pivoteées de 90° pour faciliter la lecture.
#'
#' @param yaml_config Chemin vers le fichier YAML contenant les informations de
#'   connexion PostgreSQL.
#' @param code_station \[`character(1)`\]\  
#'   Code Sandre de la station. Si renseigné conjointement avec
#'   `code_point_prelevement_aspe`, il est prioritaire (avec warning).
#' @param code_point_prelevement_aspe \[`character(1)`\]\  
#'   Code du point de prélèvement ASPE utilisé si `code_station` n'est pas fourni.
#' @param annee_debut \[`numeric(1)`\]\  
#'   Année minimale des opérations à prendre en compte (défaut : 1950).
#' @param annee_fin \[`numeric(1)`\]\  
#'   Année maximale (défaut : année courante).
#' @param n_last \[`integer(1)`\]\  
#'   Nombre de dernières dates d’opérations (distinctes) à représenter.
#' @param titre \[`character(1)`\]\  
#'   Titre du graphique (défaut : `"Prof. moy. station (m)"`).
#'
#' @return Un objet ggplot2 représentant un histogramme des profondeurs
#'   de prélèvement. Retourne `NULL` si aucune donnée n’est disponible.
#'
#' @details
#' La table interrogée est : `qe.aspe_operations`, champ `profondeur`.  
#'
#' Les dates d’opération (`date_operation`) sont converties en classe `Date`,
#' puis ordonnées avant d’être transformées en facteur pour un affichage
#' strictement chronologique dans le graphique.  
#'
#' @examples
#' \dontrun{
#'plot_longueur_pechee_histogram(
#'  yaml_config = "C:/workspace/gwilenalim/yaml/config.yml",
#'  code_station = "04216050",
#'  annee_debut  = 2000,
#'  annee_fin    = 2025
#' )
#' }
#'
#' @export
plot_longueur_pechee_histogram <- function(
    yaml_config,
    code_station = NULL,
    code_point_prelevement_aspe = NULL,
    annee_debut = 1950,
    annee_fin = as.integer(format(Sys.Date(), "%Y")),
    n_last = 10,
    titre = "Longueur station (m)"
){
    library(DBI)
    library(dplyr)
    library(ggplot2)
    library(lubridate)

    # ----------------------------------------------------------------------
    # Gestion des paramètres code_station / code_point_prelevement_aspe
    # ----------------------------------------------------------------------

    if (!is.null(code_station) & !is.null(code_point_prelevement_aspe)) {
        warning("Les deux paramètres code_station et code_point_prelevement_aspe sont fournis. 
                Le code_station sera utilisé en priorité.")
    }

    # Choix du filtre
    use_station <- !is.null(code_station)

    # ----------------------------------------------------------------------
    # Connexion PG depuis YAML
    # ----------------------------------------------------------------------
     con <- connect_pg(yaml_config)
    on.exit(DBI::dbDisconnect(con))

    # ----------------------------------------------------------------------
    # Construction de la requête SQL
    # ----------------------------------------------------------------------

if (use_station) {
    # → On filtre via aspe_stations puis on rejoint les opérations
    sql <- glue::glue("
        SELECT
            s.code_station,
            o.date_operation::date AS date_op,
            o.longueur::float AS longueur
        FROM qe.aspe_operations o
        LEFT JOIN qe.aspe_stations s
            ON s.code_point_prelevement_aspe = o.code_point_prelevement_aspe
        WHERE s.code_station = '{code_station}'
          AND EXTRACT(YEAR FROM o.date_operation::date) BETWEEN {annee_debut} AND {annee_fin}
          AND o.longueur IS NOT NULL
        ORDER BY date_op DESC
    ")

} else {
    # → Recherche directe sur le point ASPE
    sql <- glue::glue("
        SELECT
            s.code_station,
            o.date_operation::date AS date_op,
            o.longueur::float AS longueur
        FROM qe.aspe_operations o
        LEFT JOIN qe.aspe_stations s
            ON s.code_point_prelevement_aspe = o.code_point_prelevement_aspe
        WHERE o.code_point_prelevement_aspe = '{code_point_prelevement_aspe}'
          AND EXTRACT(YEAR FROM o.date_operation) BETWEEN {annee_debut} AND {annee_fin}
          AND o.longueur IS NOT NULL
        ORDER BY date_op DESC
    ")
}

    df <- DBI::dbGetQuery(con, sql)

    if (nrow(df) == 0) {
        message("Aucune profondeur disponible pour les critères fournis.")
        return(NULL)
    }

    # ----------------------------------------------------------------------
    # Sélection des n dernières opérations à date unique
    # ----------------------------------------------------------------------
    df <- df %>%
        distinct(date_op, .keep_all = TRUE) %>%
        arrange(desc(date_op)) %>%
        slice(1:n_last) %>%
        arrange(date_op)

    # Facteur date formatée
    df$date_label <- format(df$date_op, "%d/%m/%y")
    df$date_label <- factor(df$date_label, levels = df$date_label)

    # ----------------------------------------------------------------------
    # Graphique
    # ----------------------------------------------------------------------
    p <- ggplot(df, aes(x = date_label, y = longueur)) +
        geom_col(fill = "grey30") +
        labs(title = titre,
             x = "",
             y = "") +
        theme_minimal(base_size = 12) +
        theme(
            axis.text.x = element_text(angle = 90, vjust = 0.5, hjust = 1),
            plot.title = element_text(face = "bold")
        )

    return(p)
}
```


# Histogramme des largeurs de lames d'eau de pêche
```{r function}
#' Histogramme des largeurs de pêche ASPE pour une station
#'
#' Cette fonction interroge la base ASPE via un fichier YAML de connexion et
#' extrait les largeur lame d'eau (`largeur_lame_eau`) issues de la table
#' `qe.aspe_operations` pour une station donnée (via `code_station`) ou pour un
#' point ASPE (`code_point_prelevement_aspe`).  
#' 
#' Si les deux identifiants sont fournis, `code_station` est prioritaire et un
#' warning est renvoyé.  
#'
#' Les données sont filtrées entre `annee_debut` et `annee_fin`, puis seules les
#' `n_last` dernières dates d’opération distinctes sont conservées.  
#'
#' La fonction produit un graphique ggplot2 de type histogramme (barres verticales)
#' où la hauteur des barres représente la profondeur (en mètres).  
#' Les dates sont affichées au format \%d/\%m/\%y, ordonnées chronologiquement,
#' et pivoteées de 90° pour faciliter la lecture.
#'
#' @param yaml_config Chemin vers le fichier YAML contenant les informations de
#'   connexion PostgreSQL.
#' @param code_station \[`character(1)`\]\  
#'   Code Sandre de la station. Si renseigné conjointement avec
#'   `code_point_prelevement_aspe`, il est prioritaire (avec warning).
#' @param code_point_prelevement_aspe \[`character(1)`\]\  
#'   Code du point de prélèvement ASPE utilisé si `code_station` n'est pas fourni.
#' @param annee_debut \[`numeric(1)`\]\  
#'   Année minimale des opérations à prendre en compte (défaut : 1950).
#' @param annee_fin \[`numeric(1)`\]\  
#'   Année maximale (défaut : année courante).
#' @param n_last \[`integer(1)`\]\  
#'   Nombre de dernières dates d’opérations (distinctes) à représenter.
#' @param titre \[`character(1)`\]\  
#'   Titre du graphique (défaut : `"Prof. moy. station (m)"`).
#'
#' @return Un objet ggplot2 représentant un histogramme des profondeurs
#'   de prélèvement. Retourne `NULL` si aucune donnée n’est disponible.
#'
#' @details
#' La table interrogée est : `qe.aspe_operations`, champ `profondeur`.  
#'
#' Les dates d’opération (`date_operation`) sont converties en classe `Date`,
#' puis ordonnées avant d’être transformées en facteur pour un affichage
#' strictement chronologique dans le graphique.  
#'
#' @examples
#' \dontrun{
#'plot_largeur_lame_eau_pechee_histogram(
#'  yaml_config = "C:/workspace/gwilenalim/yaml/config.yml",
#'  code_station = "04216050",
#'  annee_debut  = 2000,
#'  annee_fin    = 2025
#' )
#' }
#'
#' @export
plot_largeur_lame_eau_pechee_histogram <- function(
    yaml_config,
    code_station = NULL,
    code_point_prelevement_aspe = NULL,
    annee_debut = 1950,
    annee_fin = as.integer(format(Sys.Date(), "%Y")),
    n_last = 10,
    titre = "Largeur lame d'eau (m)"
){
    library(DBI)
    library(dplyr)
    library(ggplot2)
    library(lubridate)

    # ----------------------------------------------------------------------
    # Gestion des paramètres code_station / code_point_prelevement_aspe
    # ----------------------------------------------------------------------

    if (!is.null(code_station) & !is.null(code_point_prelevement_aspe)) {
        warning("Les deux paramètres code_station et code_point_prelevement_aspe sont fournis. 
                Le code_station sera utilisé en priorité.")
    }

    # Choix du filtre
    use_station <- !is.null(code_station)

    # ----------------------------------------------------------------------
    # Connexion PG depuis YAML
    # ----------------------------------------------------------------------
     con <- connect_pg(yaml_config)
    on.exit(DBI::dbDisconnect(con))

    # ----------------------------------------------------------------------
    # Construction de la requête SQL
    # ----------------------------------------------------------------------

if (use_station) {
    # → On filtre via aspe_stations puis on rejoint les opérations
    sql <- glue::glue("
        SELECT
            s.code_station,
            o.date_operation::date AS date_op,
            o.largeur_lame_eau::float AS largeur_lame_eau
        FROM qe.aspe_operations o
        LEFT JOIN qe.aspe_stations s
            ON s.code_point_prelevement_aspe = o.code_point_prelevement_aspe
        WHERE s.code_station = '{code_station}'
          AND EXTRACT(YEAR FROM o.date_operation::date) BETWEEN {annee_debut} AND {annee_fin}
          AND o.largeur_lame_eau IS NOT NULL
        ORDER BY date_op DESC
    ")

} else {
    # → Recherche directe sur le point ASPE
    sql <- glue::glue("
        SELECT
            s.code_station,
            o.date_operation::date AS date_op,
            o.largeur_lame_eau::float AS largeur_lame_eau
        FROM qe.aspe_operations o
        LEFT JOIN qe.aspe_stations s
            ON s.code_point_prelevement_aspe = o.code_point_prelevement_aspe
        WHERE o.code_point_prelevement_aspe = '{code_point_prelevement_aspe}'
          AND EXTRACT(YEAR FROM o.date_operation) BETWEEN {annee_debut} AND {annee_fin}
          AND o.largeur_lame_eau IS NOT NULL
        ORDER BY date_op DESC
    ")
}

    df <- DBI::dbGetQuery(con, sql)

    if (nrow(df) == 0) {
        message("Aucune largeur_lame_eau disponible pour les critères fournis.")
        return(NULL)
    }

    # ----------------------------------------------------------------------
    # Sélection des n dernières opérations à date unique
    # ----------------------------------------------------------------------
    df <- df %>%
        distinct(date_op, .keep_all = TRUE) %>%
        arrange(desc(date_op)) %>%
        slice(1:n_last) %>%
        arrange(date_op)

    # Facteur date formatée
    df$date_label <- format(df$date_op, "%d/%m/%y")
    df$date_label <- factor(df$date_label, levels = df$date_label)

    # ----------------------------------------------------------------------
    # Graphique
    # ----------------------------------------------------------------------
    p <- ggplot(df, aes(x = date_label, y = largeur_lame_eau)) +
        geom_col(fill = "grey30") +
        labs(title = titre,
             x = "",
             y = "") +
        theme_minimal(base_size = 12) +
        theme(
            axis.text.x = element_text(angle = 90, vjust = 0.5, hjust = 1),
            plot.title = element_text(face = "bold")
        )

    return(p)
}
```

# Histogramme des temperature_instantanee de pêche
```{r function}
#' Histogramme des temperature_instantanee ASPE pour une station
#'
#' Cette fonction interroge la base ASPE via un fichier YAML de connexion et
#' extrait les températures (`temperature_instantanee`) issues de la table
#' `qe.aspe_operations` pour une station donnée (via `code_station`) ou pour un
#' point ASPE (`code_point_prelevement_aspe`).  
#' 
#' Si les deux identifiants sont fournis, `code_station` est prioritaire et un
#' warning est renvoyé.  
#'
#' Les données sont filtrées entre `annee_debut` et `annee_fin`, puis seules les
#' `n_last` dernières dates d’opération distinctes sont conservées.  
#'
#' La fonction produit un graphique ggplot2 de type histogramme (barres verticales)
#' où la hauteur des barres représente la profondeur (en mètres).  
#' Les dates sont affichées au format \%d/\%m/\%y, ordonnées chronologiquement,
#' et pivoteées de 90° pour faciliter la lecture.
#'
#' @param yaml_config Chemin vers le fichier YAML contenant les informations de
#'   connexion PostgreSQL.
#' @param code_station \[`character(1)`\]\  
#'   Code Sandre de la station. Si renseigné conjointement avec
#'   `code_point_prelevement_aspe`, il est prioritaire (avec warning).
#' @param code_point_prelevement_aspe \[`character(1)`\]\  
#'   Code du point de prélèvement ASPE utilisé si `code_station` n'est pas fourni.
#' @param annee_debut \[`numeric(1)`\]\  
#'   Année minimale des opérations à prendre en compte (défaut : 1950).
#' @param annee_fin \[`numeric(1)`\]\  
#'   Année maximale (défaut : année courante).
#' @param n_last \[`integer(1)`\]\  
#'   Nombre de dernières dates d’opérations (distinctes) à représenter.
#' @param titre \[`character(1)`\]\  
#'   Titre du graphique (défaut : `"Température (°C)"`).
#'
#' @return Un objet ggplot2 représentant un histogramme des profondeurs
#'   de prélèvement. Retourne `NULL` si aucune donnée n’est disponible.
#'
#' @details
#' La table interrogée est : `qe.aspe_operations`, champ `profondeur`.  
#'
#' Les dates d’opération (`date_operation`) sont converties en classe `Date`,
#' puis ordonnées avant d’être transformées en facteur pour un affichage
#' strictement chronologique dans le graphique.  
#'
#' @examples
#' \dontrun{
#'plot_temperature_instantanee_pechee_histogram(
#'  yaml_config = "C:/workspace/gwilenalim/yaml/config.yml",
#'  code_station = "04216050",
#'  annee_debut  = 2000,
#'  annee_fin    = 2025
#' )
#' }
#'
#' @export
plot_temperature_instantanee_pechee_histogram <- function(
    yaml_config,
    code_station = NULL,
    code_point_prelevement_aspe = NULL,
    annee_debut = 1950,
    annee_fin = as.integer(format(Sys.Date(), "%Y")),
    n_last = 10,
    titre = "Température (°C)"
){
    library(DBI)
    library(dplyr)
    library(ggplot2)
    library(lubridate)

    # ----------------------------------------------------------------------
    # Gestion des paramètres code_station / code_point_prelevement_aspe
    # ----------------------------------------------------------------------

    if (!is.null(code_station) & !is.null(code_point_prelevement_aspe)) {
        warning("Les deux paramètres code_station et code_point_prelevement_aspe sont fournis. 
                Le code_station sera utilisé en priorité.")
    }

    # Choix du filtre
    use_station <- !is.null(code_station)

    # ----------------------------------------------------------------------
    # Connexion PG depuis YAML
    # ----------------------------------------------------------------------
     con <- connect_pg(yaml_config)
    on.exit(DBI::dbDisconnect(con))

    # ----------------------------------------------------------------------
    # Construction de la requête SQL
    # ----------------------------------------------------------------------

if (use_station) {
    # → On filtre via aspe_stations puis on rejoint les opérations
    sql <- glue::glue("
        SELECT
            s.code_station,
            o.date_operation::date AS date_op,
            o.temperature_instantanee::float AS temperature_instantanee
        FROM qe.aspe_operations o
        LEFT JOIN qe.aspe_stations s
            ON s.code_point_prelevement_aspe = o.code_point_prelevement_aspe
        WHERE s.code_station = '{code_station}'
          AND EXTRACT(YEAR FROM o.date_operation::date) BETWEEN {annee_debut} AND {annee_fin}
          AND o.temperature_instantanee IS NOT NULL
        ORDER BY date_op DESC
    ")

} else {
    # → Recherche directe sur le point ASPE
    sql <- glue::glue("
        SELECT
            s.code_station,
            o.date_operation::date AS date_op,
            o.temperature_instantanee::float AS temperature_instantanee
        FROM qe.aspe_operations o
        LEFT JOIN qe.aspe_stations s
            ON s.code_point_prelevement_aspe = o.code_point_prelevement_aspe
        WHERE o.code_point_prelevement_aspe = '{code_point_prelevement_aspe}'
          AND EXTRACT(YEAR FROM o.date_operation) BETWEEN {annee_debut} AND {annee_fin}
          AND o.temperature_instantanee IS NOT NULL
        ORDER BY date_op DESC
    ")
}

    df <- DBI::dbGetQuery(con, sql)

    if (nrow(df) == 0) {
        message("Aucune temperature disponible pour les critères fournis.")
        return(NULL)
    }

    # ----------------------------------------------------------------------
    # Sélection des n dernières opérations à date unique
    # ----------------------------------------------------------------------
    df <- df %>%
        distinct(date_op, .keep_all = TRUE) %>%
        arrange(desc(date_op)) %>%
        slice(1:n_last) %>%
        arrange(date_op)

    # Facteur date formatée
    df$date_label <- format(df$date_op, "%d/%m/%y")
    df$date_label <- factor(df$date_label, levels = df$date_label)

    # ----------------------------------------------------------------------
    # Graphique
    # ----------------------------------------------------------------------
    p <- ggplot(df, aes(x = date_label, y = temperature_instantanee)) +
        geom_col(fill = "grey30") +
        labs(title = titre,
             x = "",
             y = "") +
        theme_minimal(base_size = 12) +
        theme(
            axis.text.x = element_text(angle = 90, vjust = 0.5, hjust = 1),
            plot.title = element_text(face = "bold")
        )

    return(p)
}
```


# Histogramme des puissances de pêche
```{r function}
#' Histogramme des puissances de pêche ASPE pour une station
#'
#' Cette fonction interroge la base ASPE via un fichier YAML de connexion et
#' extrait les puissance (`puissance`) issues de la table
#' `qe.aspe_operations` pour une station donnée (via `code_station`) ou pour un
#' point ASPE (`code_point_prelevement_aspe`).  
#' 
#' Si les deux identifiants sont fournis, `code_station` est prioritaire et un
#' warning est renvoyé.  
#'
#' Les données sont filtrées entre `annee_debut` et `annee_fin`, puis seules les
#' `n_last` dernières dates d’opération distinctes sont conservées.  
#'
#' La fonction produit un graphique ggplot2 de type histogramme (barres verticales)
#' où la hauteur des barres représente la puissance (en kVA).  
#' Les dates sont affichées au format \%d/\%m/\%y, ordonnées chronologiquement,
#' et pivoteées de 90° pour faciliter la lecture.
#'
#' @param yaml_config Chemin vers le fichier YAML contenant les informations de
#'   connexion PostgreSQL.
#' @param code_station \[`character(1)`\]\  
#'   Code Sandre de la station. Si renseigné conjointement avec
#'   `code_point_prelevement_aspe`, il est prioritaire (avec warning).
#' @param code_point_prelevement_aspe \[`character(1)`\]\  
#'   Code du point de prélèvement ASPE utilisé si `code_station` n'est pas fourni.
#' @param annee_debut \[`numeric(1)`\]\  
#'   Année minimale des opérations à prendre en compte (défaut : 1950).
#' @param annee_fin \[`numeric(1)`\]\  
#'   Année maximale (défaut : année courante).
#' @param n_last \[`integer(1)`\]\  
#'   Nombre de dernières dates d’opérations (distinctes) à représenter.
#' @param titre \[`character(1)`\]\  
#'   Titre du graphique (défaut : `"Température (°C)"`).
#'
#' @return Un objet ggplot2 représentant un histogramme des profondeurs
#'   de prélèvement. Retourne `NULL` si aucune donnée n’est disponible.
#'
#' @details
#' La table interrogée est : `qe.aspe_operations`, champ `profondeur`.  
#'
#' Les dates d’opération (`date_operation`) sont converties en classe `Date`,
#' puis ordonnées avant d’être transformées en facteur pour un affichage
#' strictement chronologique dans le graphique.  
#'
#' @examples
#' \dontrun{
#'plot_puissance_pechee_histogram(
#'  yaml_config = "C:/workspace/gwilenalim/yaml/config.yml",
#'  code_station = "04216050",
#'  annee_debut  = 2000,
#'  annee_fin    = 2025
#' )
#' }
#'
#' @export
plot_puissance_pechee_histogram <- function(
    yaml_config,
    code_station = NULL,
    code_point_prelevement_aspe = NULL,
    annee_debut = 1950,
    annee_fin = as.integer(format(Sys.Date(), "%Y")),
    n_last = 10,
    titre = "Puissance (kVA)"
){
    library(DBI)
    library(dplyr)
    library(ggplot2)
    library(lubridate)

    # ----------------------------------------------------------------------
    # Gestion des paramètres code_station / code_point_prelevement_aspe
    # ----------------------------------------------------------------------

    if (!is.null(code_station) & !is.null(code_point_prelevement_aspe)) {
        warning("Les deux paramètres code_station et code_point_prelevement_aspe sont fournis. 
                Le code_station sera utilisé en priorité.")
    }

    # Choix du filtre
    use_station <- !is.null(code_station)

    # ----------------------------------------------------------------------
    # Connexion PG depuis YAML
    # ----------------------------------------------------------------------
     con <- connect_pg(yaml_config)
    on.exit(DBI::dbDisconnect(con))

    # ----------------------------------------------------------------------
    # Construction de la requête SQL
    # ----------------------------------------------------------------------

if (use_station) {
    # → On filtre via aspe_stations puis on rejoint les opérations
    sql <- glue::glue("
        SELECT
            s.code_station,
            o.date_operation::date AS date_op,
            o.puissance::float AS puissance
        FROM qe.aspe_operations o
        LEFT JOIN qe.aspe_stations s
            ON s.code_point_prelevement_aspe = o.code_point_prelevement_aspe
        WHERE s.code_station = '{code_station}'
          AND EXTRACT(YEAR FROM o.date_operation::date) BETWEEN {annee_debut} AND {annee_fin}
          AND o.puissance IS NOT NULL
        ORDER BY date_op DESC
    ")

} else {
    # → Recherche directe sur le point ASPE
    sql <- glue::glue("
        SELECT
            s.code_station,
            o.date_operation::date AS date_op,
            o.puissance::float AS puissance
        FROM qe.aspe_operations o
        LEFT JOIN qe.aspe_stations s
            ON s.code_point_prelevement_aspe = o.code_point_prelevement_aspe
        WHERE o.code_point_prelevement_aspe = '{code_point_prelevement_aspe}'
          AND EXTRACT(YEAR FROM o.date_operation) BETWEEN {annee_debut} AND {annee_fin}
          AND o.puissance IS NOT NULL
        ORDER BY date_op DESC
    ")
}

    df <- DBI::dbGetQuery(con, sql)

    if (nrow(df) == 0) {
        message("Aucune puissance disponible pour les critères fournis.")
        return(NULL)
    }

    # ----------------------------------------------------------------------
    # Sélection des n dernières opérations à date unique
    # ----------------------------------------------------------------------
    df <- df %>%
        distinct(date_op, .keep_all = TRUE) %>%
        arrange(desc(date_op)) %>%
        slice(1:n_last) %>%
        arrange(date_op)

    # Facteur date formatée
    df$date_label <- format(df$date_op, "%d/%m/%y")
    df$date_label <- factor(df$date_label, levels = df$date_label)

    # ----------------------------------------------------------------------
    # Graphique
    # ----------------------------------------------------------------------
    p <- ggplot(df, aes(x = date_label, y = puissance)) +
        geom_col(fill = "grey30") +
        labs(title = titre,
             x = "",
             y = "") +
        theme_minimal(base_size = 12) +
        theme(
            axis.text.x = element_text(angle = 90, vjust = 0.5, hjust = 1),
            plot.title = element_text(face = "bold")
        )

    return(p)
}
```



# Histogramme des conductivité de pêche
```{r function}
#' Histogramme des conductivité ASPE pour une station
#'
#' Cette fonction interroge la base ASPE via un fichier YAML de connexion et
#' extrait les largeur lame d'eau (`conductivite`) issues de la table
#' `qe.aspe_operations` pour une station donnée (via `code_station`) ou pour un
#' point ASPE (`code_point_prelevement_aspe`).  
#' 
#' Si les deux identifiants sont fournis, `code_station` est prioritaire et un
#' warning est renvoyé.  
#'
#' Les données sont filtrées entre `annee_debut` et `annee_fin`, puis seules les
#' `n_last` dernières dates d’opération distinctes sont conservées.  
#'
#' La fonction produit un graphique ggplot2 de type histogramme (barres verticales)
#' où la hauteur des barres représente la profondeur (en mètres).  
#' Les dates sont affichées au format \%d/\%m/\%y, ordonnées chronologiquement,
#' et pivoteées de 90° pour faciliter la lecture.
#'
#' @param yaml_config Chemin vers le fichier YAML contenant les informations de
#'   connexion PostgreSQL.
#' @param code_station \[`character(1)`\]\  
#'   Code Sandre de la station. Si renseigné conjointement avec
#'   `code_point_prelevement_aspe`, il est prioritaire (avec warning).
#' @param code_point_prelevement_aspe \[`character(1)`\]\  
#'   Code du point de prélèvement ASPE utilisé si `code_station` n'est pas fourni.
#' @param annee_debut \[`numeric(1)`\]\  
#'   Année minimale des opérations à prendre en compte (défaut : 1950).
#' @param annee_fin \[`numeric(1)`\]\  
#'   Année maximale (défaut : année courante).
#' @param n_last \[`integer(1)`\]\  
#'   Nombre de dernières dates d’opérations (distinctes) à représenter.
#' @param titre \[`character(1)`\]\  
#'   Titre du graphique (défaut : `"Conductivité (µS/cm)"`).
#'
#' @return Un objet ggplot2 représentant un histogramme des profondeurs
#'   de prélèvement. Retourne `NULL` si aucune donnée n’est disponible.
#'
#' @details
#' La table interrogée est : `qe.aspe_operations`, champ `profondeur`.  
#'
#' Les dates d’opération (`date_operation`) sont converties en classe `Date`,
#' puis ordonnées avant d’être transformées en facteur pour un affichage
#' strictement chronologique dans le graphique.  
#'
#' @examples
#' \dontrun{
#'plot_conductivite_pechee_histogram(
#'  yaml_config = "C:/workspace/gwilenalim/yaml/config.yml",
#'  code_station = "04216050",
#'  annee_debut  = 2000,
#'  annee_fin    = 2025
#' )
#' }
#'
#' @export
plot_conductivite_pechee_histogram <- function(
    yaml_config,
    code_station = NULL,
    code_point_prelevement_aspe = NULL,
    annee_debut = 1950,
    annee_fin = as.integer(format(Sys.Date(), "%Y")),
    n_last = 10,
    titre = "Conductivité (µS/cm)"
){
    library(DBI)
    library(dplyr)
    library(ggplot2)
    library(lubridate)

    # ----------------------------------------------------------------------
    # Gestion des paramètres code_station / code_point_prelevement_aspe
    # ----------------------------------------------------------------------

    if (!is.null(code_station) & !is.null(code_point_prelevement_aspe)) {
        warning("Les deux paramètres code_station et code_point_prelevement_aspe sont fournis. 
                Le code_station sera utilisé en priorité.")
    }

    # Choix du filtre
    use_station <- !is.null(code_station)

    # ----------------------------------------------------------------------
    # Connexion PG depuis YAML
    # ----------------------------------------------------------------------
     con <- connect_pg(yaml_config)
    on.exit(DBI::dbDisconnect(con))

    # ----------------------------------------------------------------------
    # Construction de la requête SQL
    # ----------------------------------------------------------------------

if (use_station) {
    # → On filtre via aspe_stations puis on rejoint les opérations
    sql <- glue::glue("
        SELECT
            s.code_station,
            o.date_operation::date AS date_op,
            o.conductivite::float AS conductivite
        FROM qe.aspe_operations o
        LEFT JOIN qe.aspe_stations s
            ON s.code_point_prelevement_aspe = o.code_point_prelevement_aspe
        WHERE s.code_station = '{code_station}'
          AND EXTRACT(YEAR FROM o.date_operation::date) BETWEEN {annee_debut} AND {annee_fin}
          AND o.conductivite IS NOT NULL
        ORDER BY date_op DESC
    ")

} else {
    # → Recherche directe sur le point ASPE
    sql <- glue::glue("
        SELECT
            s.code_station,
            o.date_operation::date AS date_op,
            o.conductivite::float AS conductivite
        FROM qe.aspe_operations o
        LEFT JOIN qe.aspe_stations s
            ON s.code_point_prelevement_aspe = o.code_point_prelevement_aspe
        WHERE o.code_point_prelevement_aspe = '{code_point_prelevement_aspe}'
          AND EXTRACT(YEAR FROM o.date_operation) BETWEEN {annee_debut} AND {annee_fin}
          AND o.conductivite IS NOT NULL
        ORDER BY date_op DESC
    ")
}

    df <- DBI::dbGetQuery(con, sql)

    if (nrow(df) == 0) {
        message("Aucune conductivite disponible pour les critères fournis.")
        return(NULL)
    }

    # ----------------------------------------------------------------------
    # Sélection des n dernières opérations à date unique
    # ----------------------------------------------------------------------
    df <- df %>%
        distinct(date_op, .keep_all = TRUE) %>%
        arrange(desc(date_op)) %>%
        slice(1:n_last) %>%
        arrange(date_op)

    # Facteur date formatée
    df$date_label <- format(df$date_op, "%d/%m/%y")
    df$date_label <- factor(df$date_label, levels = df$date_label)

    # ----------------------------------------------------------------------
    # Graphique
    # ----------------------------------------------------------------------
    p <- ggplot(df, aes(x = date_label, y = conductivite)) +
        geom_col(fill = "grey30") +
        labs(title = titre,
             x = "",
             y = "") +
        theme_minimal(base_size = 12) +
        theme(
            axis.text.x = element_text(angle = 90, vjust = 0.5, hjust = 1),
            plot.title = element_text(face = "bold")
        )

    return(p)
}
```



# Planche synthèse habitats
```{r function}
#' Planche synthèse habitats pêches électriques (faciès, profondeur, ...)
#'
#' @param yaml_config Chemin du YAML de connexion
#' @param station Code Sandre
#' @param annee_debut Année de début (défaut 1950)
#' @param annee_fin Année de fin (défaut = année courante)
#' @param indicateurs Vecteur d'indicateurs pour les métriques
#' @param schema Schéma SQL (défaut "qe")
#' @param titre Titre principal (défaut: "<station> — Synthèse habitats")
#' @param sous_titre Sous-titre (défaut: "synthèse générée le <date> par Eaux & Vilaine")
#' @param file_out Chemin de sauvegarde (PNG) si non NULL
#' @param width Largeur (pouces), défaut A4 paysage
#' @param height Hauteur (pouces), défaut A4 paysage
#' @param dpi DPI pour l'export
#' @param n_last Nombre maximum de campagnes affichées
#'
#' @return Un objet `ggplot` (composé avec `cowplot`)
#'
#' @examples
#' \dontrun{
#' make_ipr_planche(".../config.yml", "04216050", annee_debut = 2000, n_last = 12)
#' }
#' @export
#' @noRd  
make_habitats_peche_planche <- function(
  yaml_config,
  station,
  annee_debut = 1950,
  annee_fin   = as.numeric(format(Sys.Date(), "%Y")),
  indicateurs = c("DII","DIO","DIT","DTI","NEL","NER","NTE"),
  schema     = "qe",
  titre      = NULL,
  sous_titre = NULL,
  file_out   = NULL,
  width      = 29.7 / 2.54,
  height     = 21 / 2.54,
  dpi        = 300,
  n_last     = 12
){
  if (is.null(titre))      titre      <- glue::glue("{station} — Synthèse IPR")
  if (is.null(sous_titre)) sous_titre <- glue::glue("synthèse générée le {format(Sys.Date(), '%d/%m/%Y') par Eaux & Vilaine}")

  graph_ipr <- plot_ipr_histogram(yaml_config, station, annee_debut, annee_fin, schema, n_last = n_last)
  graph_eff <- plot_effectifs_histogram(yaml_config, station, annee_debut, annee_fin, schema, only_with_ipr = TRUE, n_last = n_last)
  graph_met <- plot_ipr_metrics(yaml_config, station, indicateurs, annee_debut, annee_fin, schema, table = "aspe_ipr",
                                n_lignes_facets = 2, n_last = n_last)

  if (is.null(graph_ipr) && is.null(graph_eff) && is.null(graph_met)) return(NULL)

  title_gg <- ggplot2::ggplot() +
    ggplot2::labs(title = titre, subtitle = sous_titre) +
    ggplot2::theme_void() +
    ggplot2::theme(plot.title = ggplot2::element_text(size = 16, face = "bold", hjust = 0.5),
                   plot.subtitle = ggplot2::element_text(size = 11, hjust = 0.5))
  block_top    <- cowplot::get_title(title_gg)
  block_middle <- cowplot::plot_grid(graph_ipr, graph_eff, nrow = 1, rel_widths = c(3, 2))
  planche      <- cowplot::plot_grid(block_top, block_middle, graph_met, nrow = 3, rel_heights = c(0.20, 1, 2))

  if (!is.null(file_out)) {
    cowplot::save_plot(filename = file_out, plot = planche, base_width = width, base_height = height, dpi = dpi, bg = "white")
  }
  planche
}


```

# descriptif opération
```{r function}

#' Commanditaires & Opérateurs ASPE par date 
#' Descriptif opération
#'
#' Interroge la base ASPE via un fichier YAML de connexion et extrait,
#' pour une station ou un point ASPE, les acteurs :
#' - `commanditaire_libelle_aspe` (paneau du haut),
#' - `operateur_libelle_aspe` (paneau du bas).
#' Puis les modes de pêche
#' - `protocole_peche` (paneau du haut),
#' - `moyen_prospection` (paneau du bas),
#'
#' L'axe des x représente les dates (facteur ordonné), l'axe des y
#' les acteurs (une ligne par valeur). Les points indiquent la présence
#' de l'acteur pour la date donnée. Les couleurs différencient le type
#' d'acteur (Commanditaire vs Opérateur) et le graphique est facetté
#' en quatre panneaux empilés partie haute : (haut = Commanditaire ; bas = Opérateur).
#' partie basse (haut = protocole_peche, bas = moyen_prospection)
#'
#' @param titre Titre du graphique (défaut : "Descriptif opération").
#'
#' @return Un objet ggplot2 facetté (2 lignes : Commanditaire en haut, Opérateur en bas),
#' avec en y les acteurs et, pour chaque date en x, un point si l'acteur est présent.
#'
#' @examples
#' \dontrun{
#' graph_descriptif_operation(
#'   yaml_config = "config/connexion.yml",
#'   code_station = "04216000",
#'   annee_debut = 2000,
#'   n_last = 12
#' )
#' }
#' @export
graph_descriptif_operation <- function(
  yaml_config,
  code_station = NULL,
  code_point_prelevement_aspe = NULL,
  annee_debut = 1950,
  annee_fin = as.integer(format(Sys.Date(), "%Y")),
  n_last = 10,
  titre = "Descriptif opération",
  normalize_accents = TRUE   # option pour fusionner "A pied" et "À pied"
){
  library(DBI)
  library(dplyr)
  library(ggplot2)
  library(lubridate)
  library(stringr)

  if (!is.null(code_station) & !is.null(code_point_prelevement_aspe)) {
    warning("Les deux paramètres sont fournis : code_station prioritaire.")
  }
  use_station <- !is.null(code_station)

  con <- connect_pg(yaml_config)
  on.exit(DBI::dbDisconnect(con))

  # --- Requête SQL : on récupère les 4 champs utiles + date ---
  if (use_station) {
    sql <- glue::glue("
      SELECT
        s.code_station,
        o.date_operation::date AS date_op,
        o.commanditaire_libelle_aspe,
        o.operateur_libelle_aspe,
        o.protocole_peche,
        o.moyen_prospection
      FROM qe.aspe_operations o
      LEFT JOIN qe.aspe_stations s
        ON s.code_point_prelevement_aspe = o.code_point_prelevement_aspe
      WHERE s.code_station = '{code_station}'
        AND EXTRACT(YEAR FROM o.date_operation::date)
            BETWEEN {annee_debut} AND {annee_fin}
      ORDER BY date_op DESC
    ")
  } else {
    sql <- glue::glue("
      SELECT
        s.code_station,
        o.date_operation::date AS date_op,
        o.commanditaire_libelle_aspe,
        o.operateur_libelle_aspe,
        o.protocole_peche,
        o.moyen_prospection
      FROM qe.aspe_operations o
      LEFT JOIN qe.aspe_stations s
        ON s.code_point_prelevement_aspe = o.code_point_prelevement_aspe
      WHERE o.code_point_prelevement_aspe = '{code_point_prelevement_aspe}'
        AND EXTRACT(YEAR FROM o.date_operation::date)
            BETWEEN {annee_debut} AND {annee_fin}
      ORDER BY date_op DESC
    ")
  }

  df <- DBI::dbGetQuery(con, sql)
  if (nrow(df) == 0) {
    message("Aucune donnée disponible.")
    return(NULL)
  }

  # --- Normalisation des champs libellés (trim, squish, NA si vide) ---
  df <- df %>%
    mutate(
      commanditaire_libelle_aspe = na_if(str_squish(trimws(commanditaire_libelle_aspe)), ""),
      operateur_libelle_aspe     = na_if(str_squish(trimws(operateur_libelle_aspe)), ""),
      protocole_peche            = na_if(str_squish(trimws(protocole_peche)), ""),
      moyen_prospection          = na_if(str_squish(trimws(moyen_prospection)), "")
    )

  # Optionnel : déaccentuer pour fusionner "À pied" / "A pied"
  if (isTRUE(normalize_accents)) {
    # nécessite stringi (présent en général)
    if (!requireNamespace("stringi", quietly = TRUE)) {
      warning("Le package 'stringi' n'est pas disponible : normalize_accents ignoré.")
    } else {
      df <- df %>%
        mutate(
          protocole_peche   = stringi::stri_trans_general(protocole_peche, "Latin-ASCII"),
          moyen_prospection = stringi::stri_trans_general(moyen_prospection, "Latin-ASCII")
        )
    }
  }

  # --- n dernières dates ---
  last_dates <- df %>%
    distinct(date_op) %>%
    arrange(desc(date_op)) %>%
    slice(1:n_last) %>%
    arrange(date_op)

  # --- Construire les 4 ensembles ---
  cmd <- df %>%
    semi_join(last_dates, by = "date_op") %>%
    transmute(date_op, type = "Commanditaire", acteur = commanditaire_libelle_aspe) %>%
    filter(!is.na(acteur)) %>%
    distinct()

  op <- df %>%
    semi_join(last_dates, by = "date_op") %>%
    transmute(date_op, type = "Opérateur", acteur = operateur_libelle_aspe) %>%
    filter(!is.na(acteur)) %>%
    distinct()

  protocole <- df %>%
    semi_join(last_dates, by = "date_op") %>%
    transmute(date_op, type = "Protocole", acteur = protocole_peche) %>%
    filter(!is.na(acteur)) %>%
    distinct()

  prospection <- df %>%
    semi_join(last_dates, by = "date_op") %>%
    transmute(date_op, type = "Prospection", acteur = moyen_prospection) %>%
    filter(!is.na(acteur)) %>%
    distinct()

  # --- Fusion en long ---
  df_long <- bind_rows(cmd, op, protocole, prospection)

if (nrow(df_long) == 0) {
  message("Aucun commanditaire, opérateur, protocole ou prospection pour les dernières dates.")
  return(NULL)
}

# Facteur type
df_long$type <- factor(
  df_long$type,
  levels = c("Commanditaire", "Opérateur", "Protocole", "Prospection")
)

# Facteur dates
df_long$date_label <- format(df_long$date_op, "%d/%m/%y")
df_long$date_label <- factor(df_long$date_label, 
                             levels = rev(unique(df_long$date_label)))

# --- Couleurs par type ---
  cols_type <- c(
    "Commanditaire" = "#1f78b4",
    "Opérateur"     = "#e31a1c",
    "Protocole"     = "grey40",
    "Prospection"   = "orange"
  )

  # --- Graphique ---
  p <- ggplot(df_long, aes(x = date_label, y = acteur, color = type)) +
    geom_point(size = 3) +
    facet_grid(
      rows   = vars(type),
      scales = "free_y",
      space  = "free_y",
      switch = "y"
    ) +
    scale_color_manual(values = cols_type) +
    labs(title = titre, x = "", y = "") +
    theme_minimal(base_size = 12) +
    theme(
      legend.position     = "none",
      strip.placement     = "outside",
      strip.text.y.left   = element_text(face = "bold"),
      axis.text.x         = element_text(angle = 90, vjust = 0.5, hjust = 1),
      plot.title          = element_text(face = "bold"),
      panel.grid.major.y  = element_line(color = "#dddddd"),
      panel.spacing.y     = unit(10, "pt")
    )

  return(p)
}

```





# Histogramme des profondeurs par faciès (ASPE) - ne fonctionne pas - bug sous hubeau
```{r function}
#' Histogramme des profondeurs par faciès (ASPE)
#'
#'NE FONCTIONNE PAS CAR BUG SOUS HUBEAU
#'
#' Cette fonction interroge la base ASPE via un fichier YAML de connexion
#' et extrait les champs \code{facies_profondeur_moyenne} et 
#' \code{facies_libelle_type} issus de la table \code{qe.aspe_operations}.
#'
#' Les profondeurs moyennes de faciès (\code{facies_profondeur_moyenne})
#' sont nettoyées en supprimant le préfixe \code{"\\x"}, puis scindées
#' en profondeur(s) unitaires en coupant avant chaque point, conformément
#' au format observé (par ex. \code{"\\x0.097.19"} devient \code{c("0.09","7.19")}).
#'
#' Les libellés de faciès (\code{facies_libelle_type}) sont également 
#' nettoyés (suppression des espaces, de \code{"\\x"}, puis découpage 
#' sur les lettres majuscules). Tous les faciès dont l'intitulé correspond 
#' à une forme de “Profond” (ex. \emph{Profonds}, \emph{Profonde}, 
#' \emph{ProfondeS}) sont harmonisés en \code{"Profond"}.
#'
#' Après association entre profondeurs et faciès pour chaque date, la
#' fonction génère un histogramme où chaque date comporte autant de 
#' barres que de faciès présents. Les couleurs appliquées sont :
#' \itemize{
#'   \item \code{Courant = "#6D76F8"}
#'   \item \code{Plat    = "#7FDD4C"}
#'   \item \code{Profond = "#C72C48"}
#' }
#'
#' Les dates (opérations ASPE) sont affichées au format \code{\%d/\%m/\%y},
#' ordonnées chronologiquement, et pivotées de 90° pour faciliter la lecture.
#'
#' @param yaml_config \code{character(1)}  
#' Chemin vers le fichier YAML contenant les informations de connexion PostgreSQL.
#'
#' @param code_station \code{character(1)}  
#' Code Sandre de la station. Si renseigné conjointement avec 
#' \code{code_point_prelevement_aspe}, il est prioritaire (avec warning).
#'
#' @param code_point_prelevement_aspe \code{character(1)}  
#' Code du point ASPE si \code{code_station} n'est pas fourni.
#'
#' @param annee_debut \code{numeric(1)}  
#' Année minimale des opérations à prendre en compte (défaut : 1950).
#'
#' @param annee_fin \code{numeric(1)}  
#' Année maximale des opérations (défaut : année courante).
#'
#' @param n_last \code{integer(1)}  
#' Nombre de dernières dates d’opérations (distinctes) à représenter.
#'
#' @param titre \code{character(1)}  
#' Titre du graphique.
#'
#' @return  
#' Un objet \code{ggplot2} représentant un histogramme des profondeurs
#' par faciès. Retourne \code{NULL} si aucune donnée n’est disponible.
#'
#' @details
#' La fonction interroge la table \code{qe.aspe_operations}.  
#' Elle nettoie et transforme les champs \code{facies_profondeur_moyenne}
#' et \code{facies_libelle_type} afin de représenter graphiquement les
#' profondeurs par faciès pour chaque date sélectionnée.
#'
#' Les barres sont affichées en position \code{dodge} (côte à côte) pour
#' permettre de comparer les faciès au sein d'une même date.
#'
#' @examples
#' \dontrun{
#' plot_facies_profondeur_histogram(
#'   yaml_config = "config/connexion.yml",
#'   code_station = "04216000",
#'   annee_debut = 2010,
#'   n_last = 12
#' )
#' }
#'
#' @export
plot_facies_profondeur_histogram <- function(
  yaml_config,
  code_station = NULL,
  code_point_prelevement_aspe = NULL,
  annee_debut = 1950,
  annee_fin = as.integer(format(Sys.Date(), "%Y")),
  n_last = 10,
  titre = "Profondeurs par faciès"
){
  library(DBI)
  library(dplyr)
  library(ggplot2)
  library(stringr)
  library(tidyr)

  # ------------------------------------------------------------------
  # Gestion code_station vs point ASPE
  # ------------------------------------------------------------------
  if (!is.null(code_station) & !is.null(code_point_prelevement_aspe)) {
    warning("Les deux paramètres sont fournis : usage prioritaire de code_station.")
  }
  use_station <- !is.null(code_station)

  # ------------------------------------------------------------------
  # Connexion PG
  # ------------------------------------------------------------------
  con <- connect_pg(yaml_config)
  on.exit(dbDisconnect(con))

  # ------------------------------------------------------------------
  # Requête SQL : Récupération des champs facies_profondeur_moyenne 
  # et facies_libelle_type
  # ------------------------------------------------------------------
  if (use_station) {
    sql <- glue::glue("
      SELECT
        s.code_station,
        o.date_operation::date AS date_op,
        o.facies_profondeur_moyenne,
        o.facies_libelle_type
      FROM qe.aspe_operations o
      LEFT JOIN qe.aspe_stations s
        ON s.code_point_prelevement_aspe = o.code_point_prelevement_aspe
      WHERE s.code_station = '{code_station}'
        AND EXTRACT(YEAR FROM o.date_operation::date) BETWEEN {annee_debut} AND {annee_fin}
        AND o.facies_profondeur_moyenne IS NOT NULL
        AND o.facies_libelle_type IS NOT NULL
      ORDER BY date_op DESC
    ")
  } else {
    sql <- glue::glue("
      SELECT
        s.code_station,
        o.date_operation::date AS date_op,
        o.facies_profondeur_moyenne,
        o.facies_libelle_type
      FROM qe.aspe_operations o
      LEFT JOIN qe.aspe_stations s
        ON s.code_point_prelevement_aspe = o.code_point_prelevement_aspe
      WHERE o.code_point_prelevement_aspe = '{code_point_prelevement_aspe}'
        AND EXTRACT(YEAR FROM o.date_operation::date) BETWEEN {annee_debut} AND {annee_fin}
        AND o.facies_profondeur_moyenne IS NOT NULL
        AND o.facies_libelle_type IS NOT NULL
      ORDER BY date_op DESC
    ")
  }

  df <- dbGetQuery(con, sql)
  if (nrow(df) == 0) {
    message("Aucune donnée disponible.")
    return(NULL)
  }

  # ------------------------------------------------------------------
  # On ne garde que n_last dates uniques
  # ------------------------------------------------------------------
  df <- df %>%
    distinct(date_op, .keep_all = TRUE) %>%
    arrange(desc(date_op)) %>%
    slice(1:n_last) %>%
    arrange(date_op)

  df$date_label <- factor(format(df$date_op, "%d/%m/%y"),
                          levels = format(df$date_op, "%d/%m/%y"))

df <- df %>%
  mutate(
    # ---------------------------------------
    # 1) Parsing facies_profondeur_moyenne
    # ---------------------------------------
    facies_profondeur_moyenne = str_remove(facies_profondeur_moyenne, "^\\\\x"),
    depths_raw = str_split(
      str_replace_all(facies_profondeur_moyenne,
                      "(?<=.)(?=[0-9]+\\.)", "|"),
      "\\|"
    ),
    depths_raw = lapply(depths_raw, function(x) as.numeric(x)),

    # ---------------------------------------
    # 2) Parsing facies_libelle_type
    # ---------------------------------------
    facies_raw = facies_libelle_type |> 
      str_remove("^\\\\x") |>
      str_replace_all(" ", "") |>
      str_split("(?=[A-Z])"),

    facies_raw = lapply(facies_raw, function(x){
      x <- trimws(x)
      x[x==""] <- NA
      x <- x[!is.na(x)]
      # Normalisation Profond* → Profond
      x <- ifelse(grepl("^Profond", x, ignore.case = TRUE), "Profond", x)
      x
    }),

    # ---------------------------------------
    # 3) Mise en correspondance depths/facies
    # ---------------------------------------
    match_lists = Map(function(d, f){
      nd <- length(d)
      nf <- length(f)

      # Si même longueur → parfait
      if(nd == nf){
        tibble(profondeur = d, facies = f)
      } else {
        # répliquer le plus court
        if(nd > nf){
          tibble(profondeur = d, facies = rep(f, length.out = nd))
        } else {
          tibble(profondeur = rep(d, length.out = nf), facies = f)
        }
      }
    }, depths_raw, facies_raw)
  ) %>%
  select(date_op, date_label, match_lists) %>%
  unnest(match_lists)

  # ------------------------------------------------------------------
  # Couleurs
  # ------------------------------------------------------------------
  facies_colors <- c(
    "Courant" = "#6D76F8",
    "Plat"    = "#7FDD4C",
    "Profond" = "#C72C48"
  )

  # ------------------------------------------------------------------
  # GRAPHIQUE
  # ------------------------------------------------------------------
  p <- ggplot(df, aes(x = date_label, y = profondeur, fill = facies)) +
    geom_col(position = position_dodge(width = 0.8)) +
    scale_fill_manual(values = facies_colors, drop = FALSE) +
    labs(
      title = titre,
      x = "",
      y = "Profondeur (m)",
      fill = "Faciès"
    ) +
    theme_minimal(base_size = 12) +
    theme(
      axis.text.x = element_text(angle = 90, vjust = 0.5, hjust = 1),
      plot.title = element_text(face = "bold")
    )

  return(p)
}

```




<!--
# There can be development actions

Create a chunk with 'development' actions

- The chunk needs to be named `development` or `dev`
- It contains functions that are used for package development only
- Note that you may want to store most of these functions in the 0-dev_history.Rmd file

These are only included in the present flat template file, their content will not be part of the package anywhere else.
-->

```{r development-inflate, eval=FALSE}
# Keep eval=FALSE to avoid infinite loop in case you hit the knit button
# Execute in the console directly
fusen::inflate(flat_file = "dev/flat_first.Rmd", vignette_name = "Get started")
```


# Inflate your package

You're one inflate from paper to box.
Build your package from this very Rmd using `fusen::inflate()`

- Verify your `"DESCRIPTION"` file has been updated
- Verify your function is in `"R/"` directory
- Verify your test is in `"tests/testthat/"` directory
- Verify this Rmd appears in `"vignettes/"` directory
