---
title: "valorisationPoissons — Illustrations et usages"
author: "Eaux & Vilaine"
date: "`r format(Sys.Date(), '%d/%m/%Y')`"
output:
  html_document:
    toc: true
    toc_float: true
    theme: readable
vignette: >
  %\VignetteIndexEntry{valorisationPoissons — Illustrations et usages}
  %\VignetteEngine{knitr::rmarkdown}
  \usepackage[utf8]{inputenc}
---
```{r setup, include=FALSE}

knitr::opts_chunk$set(message = FALSE, warning = FALSE)

# Répertoire contenant le fichier Rmd
input_dir <- dirname(knitr::current_input())

# Dossier des images pré‑générées
fig_dir <- file.path(input_dir, "fig-rpubs")
if (!dir.exists(fig_dir)) dir.create(fig_dir, recursive = TRUE, showWarnings = FALSE)

# Fonction robuste d'affichage d'images
show_img <- function(files, alt = NULL) {
  paths <- file.path(fig_dir, files)
  ok <- file.exists(paths)

  if (any(ok)) {
    knitr::include_graphics(paths[ok])
  } else {
    if (is.null(alt)) alt <- paste(files, collapse = ", ")
    cat(sprintf(
      "> ⚠️ Image introuvable : %s\n> Vérifiez le dossier : %s\n\n",
      alt, normalizePath(fig_dir, winslash = "/")
    ))
  }
}

```
---

# 1. Introduction  

Le package **`valorisationPoissons`** fournit un ensemble de fonctions permettant :

- d’extraire et structurer les données issues de la **base nationale ASPE**,  
- de produire des **visualisations standardisées** pour l’analyse piscicole,  
- d’assembler automatiquement des **planches thématiques** (IPR, habitats, opérations, etc.).

Les illustrations présentées dans ce document ont été **générées à partir de données ASPE réelles**, via les fonctions du package, puis enregistrées sous forme d’images afin de produire cette version entièrement **hors‑ligne** de la vignette.

---

# 2. Planche IPR — Synthèse des dernières opérations  

Fonction clé :  
`make_ipr_planche()`  
→ assemble :  
- histogramme IPR,  
- histogramme des effectifs,  
- métriques IPR observé vs modélisé.


```{r}
show_img("planche_ipr.png")
```

---

# 3. Planche Habitats  

Fonction :  
`make_habitats_peche_planche()`  
→ inclut :  
- heatmap des caractéristiques station (présence, abondance, hydrologie),  
- faciès,  
- profondeur,  
- surface pêchée.


```{r}
show_img("planche_habitats.png")
```
# 4. Planche Opérations  

Fonction :  
`make_operations_peche_planche()`  
→ visualise :  
- commanditaires / opérateurs,  
- protocoles & prospection,  
- matériels (anodes & épuisettes),  
- conditions de pêche.


```{r}
show_img("planche_operations.png")
```

---

# 5. Heatmap Faunistique (néotaxons IPR)  

Fonction :  
`plot_faune_heatmap()`  
→ regroupe les taxons selon les règles IPR,  
→ dédoublonnage par code lot,  
→ affichage en **log10** avec effectifs en clair.


```{r}
show_img("heatmap_faune.png")
```

---

# 6. Heatmap Habitats détaillée  

Fonction :  
`plot_habitat_heatmap()`  
→ présence (`presence_*`),  
→ abondance (`abondance_*`),  
→ hydrologie (`libelle_conditions_hydrologiques`, etc.)
```{r}
show_img("heatmap_habitat.png")
```

# 7. Conditions environnementales — Histogrammes  

Fonctions dédiées :  
- `plot_profondeur_histogram()`  
- `plot_surface_pechee_histogram()`  
- `plot_longueur_pechee_histogram()`  
- `plot_largeur_lame_eau_pechee_histogram()`  
- `plot_conductivite_pechee_histogram()`  
- `plot_temperature_instantanee_pechee_histogram()`  
- `plot_puissance_pechee_histogram()`


```{r}
show_img(c(
  "hist_profondeur.png",
  "hist_surface.png",
  "hist_longueur.png",
  "hist_largeur.png",
  "hist_conductivite.png",
  "hist_temperature.png",
  "hist_puissance.png"
))
```

# 8. Faciès — Importance relative  

Fonction : `plot_facies_importance()`


```{r}
show_img("hist_facies_importance.png")
```

---

# 9. IPR 3×3 — Attendu vs Observé (par opération)  

Fonction : `ipr_heatmap_3x3()`

```{r}
show_img("ipr_3x3.png")
```

---

# 10. Planche multi‑opérations IPR  

Fonction :  
`make_analyse_pop_IPR_planche()`  
→ assemble les matrices 3×3 des dernières opérations.


```{r}
show_img("planche_ipr_multi.png")
```
---

# 11. Guildes écologiques — Espèces contributives IPR  

Fonction :  
`graph_modalites_ipr()`  
→ répartition des taxons IPR dans les cinq guildes (réophile, lithophile, invertivore, omnivore, tolérant).


```{r}
show_img("ipr_guildes.png")
```


---

# 12. Conclusion  

Cette vignette illustre les principaux résultats obtenus grâce aux fonctions du package **`valorisationPoissons`**, appliquées aux données issues de la **base nationale ASPE**.  
Les images permettent d’exposer de manière synthétique la richesse des sorties possibles :  
IPR, habitats, faciès, opérations, conditions environnementales, faune, et guildes écologiques.

---
