---
title: "valorisationPoissons — Exemples illustrés (RPubs)"
author: "Eaux & Vilaine"
date: "`r format(Sys.Date(), '%d/%m/%Y')`"
output:
  html_document:
    toc: true
    toc_depth: 3
    toc_float: true
    number_sections: false
    df_print: paged
    code_folding: show
    fig_caption: true
    theme: readable
params:
  run_online: false
  yaml_path: "C:/workspace/gwilenalim/yaml/config.yml"
  station: "04216050"
  n_last: 12
  code_operation_demo: 95375
vignette: >
  %\VignetteIndexEntry{valorisationPoissons — Exemples illustrés (RPubs)}
  %\VignetteEngine{knitr::rmarkdown}
  \usepackage[utf8]{inputenc}
---

```{r setup, include=FALSE}
knitr::opts_chunk$set(
  message = FALSE, warning = FALSE, fig.align = "center",
  fig.width = 9, fig.height = 5
)
library(ggplot2)
library(knitr)
library(magrittr)
RUN_ONLINE <- isTRUE(params$run_online)
YAML_PATH <- params$yaml_path
STATION    <- params$station
N_LAST     <- as.integer(params$n_last)
CODE_OP    <- params$code_operation_demo

# Dossier cache (images utilisées en mode offline)
fig_dir <- "vignettes/fig-rpubs"
if (!dir.exists(fig_dir)) dir.create(fig_dir, recursive = TRUE)

# Petite aide pour inclure une image si elle existe
show_img <- function(fname, alt = fname) {
  fpath <- file.path(fig_dir, fname)
  if (file.exists(fpath)) {
    knitr::include_graphics(fpath)
  } else {
    cat(sprintf("\n> ⚠️ Image manquante: `%s` — exécutez la section 'Pré-générer le cache offline' ci-dessous.\n\n", fpath))
  }
}
```

### À propos de ce document

Cette vignette montre comment utiliser les fonctions principales du package `valorisationPoissons` et **présente des rendus graphiques** commentés. Elle fonctionne en **deux modes** :

- **Mode *online*** (avec accès BDD) – `params$run_online = TRUE`, on appelle directement tes fonctions qui se connectent à Postgres via `yaml_path`.  
- **Mode *offline*** (défaut) – on **réutilise des images en cache** générées au préalable sur une machine ayant accès BDD (voir section suivante). Idéal pour publier sur **RPubs**/**pkgdown**.

> Tous les exemples ci‑dessous s’appuient sur les **fonctions exportées** définies dans ton flat file `{fusen}` (voir références en marge).

---

### 🔁 (Optionnel) Pré‑générer le cache offline (une fois, sur poste connecté à la BDD)

> Exécuter ce chunk **une seule fois** en **mode online** (modifiez `params` en haut : `run_online: true`).  
> Il va enregistrer les PNGs dans `vignettes/fig-rpubs/` qui seront **réutilisés** quand `run_online: false`.

```{r cache-offline, eval=RUN_ONLINE}
library(valorisationPoissons)

# 1) Planche IPR
p <- make_ipr_planche(
  yaml_path = YAML_PATH, station = STATION, n_last = N_LAST
) # renvoie un ggplot assemblé (cowplot)
ggplot2::ggsave(file.path(fig_dir, "planche_ipr.png"), p, width=11, height=7, dpi=200, bg="white")

# 2) Planche Habitats
p <- make_habitats_peche_planche(
  yaml_path = YAML_PATH, station = STATION, n_last = N_LAST
)
ggplot2::ggsave(file.path(fig_dir, "planche_habitats.png"), p, width=11, height=7, dpi=200, bg="white")

# 3) Planche Opération
p <- make_operations_peche_planche(
  yaml_path = YAML_PATH, station = STATION, n_last = N_LAST
)
ggplot2::ggsave(file.path(fig_dir, "planche_operations.png"), p, width=11, height=7, dpi=200, bg="white")

# 4) Heatmap faune
p <- plot_faune_heatmap(
  yaml_path = YAML_PATH, code_station = STATION, n_last = N_LAST
)
ggplot2::ggsave(file.path(fig_dir, "heatmap_faune.png"), p, width=11, height=7, dpi=200, bg="white")

# 5) Heatmap habitats
p <- plot_habitat_heatmap(
  yaml_path = YAML_PATH, code_station = STATION, annee_debut = 2000, annee_fin = 2025
)
ggplot2::ggsave(file.path(fig_dir, "heatmap_habitat.png"), p, width=11, height=7, dpi=200, bg="white")

# 6) Histogrammes "conditions"
save_hist <- function(p, name) ggsave(file.path(fig_dir, name), p, width=9, height=4, dpi=200, bg="white")
save_hist(plot_profondeur_histogram(YAML_PATH, code_station=STATION, annee_debut=2000, annee_fin=2025), "hist_profondeur.png")
save_hist(plot_surface_pechee_histogram(YAML_PATH, code_station=STATION, annee_debut=2000, annee_fin=2025), "hist_surface.png")
save_hist(plot_longueur_pechee_histogram(YAML_PATH, code_station=STATION, annee_debut=2000, annee_fin=2025), "hist_longueur.png")
save_hist(plot_largeur_lame_eau_pechee_histogram(YAML_PATH, code_station=STATION, annee_debut=2000, annee_fin=2025), "hist_largeur.png")
save_hist(plot_conductivite_pechee_histogram(YAML_PATH, code_station=STATION, annee_debut=2000, annee_fin=2025), "hist_conductivite.png")
save_hist(plot_temperature_instantanee_pechee_histogram(YAML_PATH, code_station=STATION, annee_debut=2000, annee_fin=2025), "hist_temperature.png")
save_hist(plot_puissance_pechee_histogram(YAML_PATH, code_station=STATION, annee_debut=2000, annee_fin=2025), "hist_puissance.png")

# 7) Faciès (importance relative)
p <- plot_facies_importance(
  yaml_path = YAML_PATH, code_station = STATION, annee_debut = 2000, annee_fin = 2025, n_last = N_LAST
)
ggplot2::ggsave(file.path(fig_dir, "hist_facies_importance.png"), p, width=9, height=4, dpi=200, bg="white")

# 8) IPR 3x3 sur une opération
p <- ipr_heatmap_3x3(
  yaml_path = YAML_PATH, code_operation = CODE_OP, show_axis_titles = TRUE, show_axis_text = TRUE
)
ggplot2::ggsave(file.path(fig_dir, "ipr_3x3.png"), p, width=6, height=6, dpi=200, bg="white")

# 9) Planche multi-opérations IPR
p <- make_analyse_pop_IPR_planche(
  yaml_path = YAML_PATH, station = STATION, annee_debut = 2000, n_last = N_LAST
)
ggplot2::ggsave(file.path(fig_dir, "planche_ipr_multi.png"), p, width=11, height=8, dpi=200, bg="white")

# 10) Guildes écologiques
p <- graph_modalites_ipr(text_size = 3.5)
ggplot2::ggsave(file.path(fig_dir, "ipr_guildes.png"), p,
                width = attr(p,"width"), height = attr(p,"height"), dpi=200, bg="white")
```


## Exemples clés

> Les appels ci‑dessous suivent **exactement** tes fonctions et signatures.  
> (En mode offline, on affiche les images du cache ; en online, on calcule et on affiche.)

### 1. Planche IPR (notes, effectifs, métriques)

```{r planche-ipr}
if (RUN_ONLINE) {
  library(valorisationPoissons)
  make_ipr_planche(yaml_path = YAML_PATH, station = STATION, n_last = N_LAST)
} else {
  show_img("planche_ipr.png")
}
```
*Notes* : `make_ipr_planche()` assemble `plot_ipr_histogram()`, `plot_effectifs_histogram()` et `plot_ipr_metrics()` (métriques observé vs modélisé) dans une planche *cowplot* avec titre/sous‑titre. Les seuils IPR (5/16/25/36) sont tracés en pointillés et les dates formatées `%d/%m/%y`. 


### 2. Planche Habitats (heatmap, faciès, profondeur, surface)


```{r planche-habitats}
if (RUN_ONLINE) {
  library(valorisationPoissons)
  make_habitats_peche_planche(yaml_path = YAML_PATH, station = STATION, n_last = N_LAST)
} else {
  show_img("planche_habitats.png")
}
```
La heatmap **Conditions/Habitats** interprète des champs `presence_*`, `abondance_*` et hydrologie (`libelle_conditions_hydrologiques`, `libelle_turbidite`, `libelle_tendance_debit`), avec recodages en classes **Oui/Non**, **Faible/Moyen/Fort** et **Bas–Moyen–Haut**. Les points sont empilés par *new scale fill* afin d’avoir plusieurs légendes successives (présence, abondance, hydrologie). 



### 3. Planche Opérations (acteurs, protocoles, matériels, + conditions)


```{r planche-operations}
if (RUN_ONLINE) {
  library(valorisationPoissons)
  make_operations_peche_planche(yaml_path = YAML_PATH, station = STATION, n_last = N_LAST)
} else {
  show_img("planche_operations.png")
}
```
Le panneau *Descriptif opération* regroupe **Commanditaire**, **Opérateur** (points), **Protocole & Prospection** (points) et **Matériel** (Anodes/Épuisettes) avec **étiquette numérique dans le point**, le tout **sans légende** et **étiquettes de facettes à gauche**. Les autres panneaux (longueur, largeur, profondeur, conductivité, température, puissance) proviennent de tes histogrammes dédiés. 



### 4. Heatmap Faune (regroupement néotaxons + dédoublonnage lots)

```{r heatmap-faune}
if (RUN_ONLINE) {
  library(valorisationPoissons)
  plot_faune_heatmap(yaml_path = YAML_PATH, code_station = STATION, n_last = N_LAST)
} else {
  show_img("heatmap_faune.png")
}
```

Points saillants :
- **Regroupement** de codes ASPE → néotaxons (e.g. `BRB`→`BRE`→`BRX`, vairons → `PHX`, etc.) pour coller au script IPR.  
- **Dédoublonnage** par `code_lot` puis **somme des effectifs** par date × (néo)taxon.  
- Affichage **log10** des effectifs, **valeur en clair** centrée dans chaque tuile, **sans légende**. 



### 5. Heatmap Habitats seule


```{r heatmap-habitat}
if (RUN_ONLINE) {
  library(valorisationPoissons)
  plot_habitat_heatmap(yaml_path = YAML_PATH, code_station = STATION, annee_debut = 2000, annee_fin = 2025)
} else {
  show_img("heatmap_habitat.png")
}

```

### 6. Histogrammes “conditions environnementales”


```{r hist-conditions, fig.height=9}
if (RUN_ONLINE) {
  library(cowplot)
  p1 <- plot_profondeur_histogram(YAML_PATH, code_station=STATION, annee_debut=2000, annee_fin=2025)
  p2 <- plot_surface_pechee_histogram(YAML_PATH, code_station=STATION, annee_debut=2000, annee_fin=2025)
  p3 <- plot_longueur_pechee_histogram(YAML_PATH, code_station=STATION, annee_debut=2000, annee_fin=2025)
  p4 <- plot_largeur_lame_eau_pechee_histogram(YAML_PATH, code_station=STATION, annee_debut=2000, annee_fin=2025)
  p5 <- plot_conductivite_pechee_histogram(YAML_PATH, code_station=STATION, annee_debut=2000, annee_fin=2025)
  p6 <- plot_temperature_instantanee_pechee_histogram(YAML_PATH, code_station=STATION, annee_debut=2000, annee_fin=2025)
  p7 <- plot_puissance_pechee_histogram(YAML_PATH, code_station=STATION, annee_debut=2000, annee_fin=2025)
  cowplot::plot_grid(p1,p2,p3,p4,p5,p6,p7, ncol=2, align="hv")
} else {
  knitr::include_graphics(c(
    file.path(fig_dir,"hist_profondeur.png"),
    file.path(fig_dir,"hist_surface.png"),
    file.path(fig_dir,"hist_longueur.png"),
    file.path(fig_dir,"hist_largeur.png"),
    file.path(fig_dir,"hist_conductivite.png"),
    file.path(fig_dir,"hist_temperature.png"),
    file.path(fig_dir,"hist_puissance.png")
  ))
}
```

Chaque fonction applique le **tri chronologique**, conserve les **N dernières dates distinctes (`n_last`)**, formate les **étiquettes de dates** et produit un *bar chart* propre. 


### 7. Faciès — Importance relative

```{r facies-importance}
if (RUN_ONLINE) {
  library(valorisationPoissons)
  plot_facies_importance(yaml_path = YAML_PATH, code_station = STATION, annee_debut = 2000, annee_fin = 2025, n_last = N_LAST)
} else {
  show_img("hist_facies_importance.png")
}
```

Le parsing des chaînes “importance relative” + “libellés de faciès” harmonise les modalités (Courant, Plat, Profond) et **complète la grille** par date×modalité (zéro explicite si absent), avec couleurs dédiées. 



### 8. IPR 3×3 (attendu × observé) — par opération

```{r ipr-3x3}
if (RUN_ONLINE) {
  library(valorisationPoissons)
  ipr_heatmap_3x3(
    yaml_path = YAML_PATH, code_operation = CODE_OP,
    show_axis_titles = TRUE, show_axis_text = TRUE
  )
} else {
  show_img("ipr_3x3.png")
}
```

La matrice 3×3 catégorise **L1/L2/L3** (probabilité IPR) vs **C1/C2/C3** (effectif capturé, seuil `seuil_abondant`). Les **taxons contributifs** et leurs **noms vernaculaires** sont codés en dur pour une lecture immédiate.



### 9. Planche multi‑opérations IPR (n dernières opérations)


```{r planche-ipr-multi}
if (RUN_ONLINE) {
  library(valorisationPoissons)
  make_analyse_pop_IPR_planche(
    yaml_path = YAML_PATH, station = STATION, annee_debut = 2000, n_last = N_LAST
  )
} else {
  show_img("planche_ipr_multi.png")
}
```

La planche compose automatiquement les vignettes **du plus ancien au plus récent**, conserve les **valeurs d’axes** dans chaque vignette et mutualise les **titres d’axes** pour une lecture compacte. Possibilité d’ajouter en bas le panneau **Guildes écologiques**.

---

### 10. (Annexe) Guildes écologiques IPR


```{r guildes}
if (RUN_ONLINE) {
  library(valorisationPoissons)
  graph_modalites_ipr(text_size = 4)
} else {
  show_img("ipr_guildes.png")
}
```



## Reproductibilité & bonnes pratiques

- **Chunks offline par défaut** : la vignette est *safe* pour CRAN/pkgdown/RPubs.  
- **Pour la version connectée**, définir en entête `params$run_online: true` et ajuster `yaml_path` / `station`. Tous les appels **utilisent tes fonctions exportées** qui se connectent via `connect_pg()` et **sécurisent** `search_path` & `sslmode`.
- **Cache d’images** : exécuter une fois la section “Pré‑générer le cache offline” pour remplir `vignettes/fig-rpubs/*.png`.

### Session info


```{r session-info}
sessionInfo()
```



## 2) Intégration au package (DESCRIPTION, build, site)

1. **DESCRIPTION**  
   Assure‑toi d’avoir :  
   - `Suggests: knitr, rmarkdown, cowplot, ggnewscale, ggtext` (et packages utilisés).  
   - `VignetteBuilder: knitr`.  
   `{fusen}` a déjà posé les bases via `inflate()`. 
   
   2. **Génération**  
   - Crée la vignette : place le fichier ci‑dessus dans `vignettes/`.  
   - (Optionnel) sur poste connecté BDD, **knit** en *online* pour remplir le cache, puis repasse en *offline*.  
   - `devtools::build_vignettes()` ou `pkgbuild::build(vignettes = TRUE)`.

3. **Site pkgdown** (optionnel)  
   - `usethis::use_pkgdown()` puis `pkgdown::build_site()` — la vignette se retrouvera sous **Articles**.

4. **Publication RPubs**  
   - Depuis RStudio : *Knit* → *Publish* → *RPubs*.  
   - Ou en code :
     ```r
     html <- rmarkdown::render("vignettes/valorisationPoissons_RPubs.Rmd",
                               params = list(run_online = FALSE))
     rpubs::rpubsUpload(
       title   = "valorisationPoissons — Exemples illustrés",
       htmlFile = html
     )
     ```
   > Le mode *offline* garantit que **RPubs ne dépend pas** de ta base.  



